ACORDAO-COMPLETO-2402772

ACÓRDÃO 2818/2020 ATA 40/2020 - PLENÁRIO

VISTOS, relatados e discutidos estes autos de auditoria de conformidade realizada em Municípios do Estado do Rio Grande do Norte para verificar a aplicação dos recursos dos precatórios do extinto Fundo de Manutenção e Desenvolvimento do Ensino Fundamental e de Valorização do Magistério (Fundef) , abrangendo o período de 1/01/2017 a 30/11/2018;
ACORDAM os Ministros do Tribunal de Contas da União, reunidos em sessão do Plenário, ante as razões expostas pelo Relator, em:
9.1. ordenar à Segecex:
9.1.1. a constituição de processos apartados dos presentes autos, autuando-os como Tomadas de Contas Especiais, ex-vi do art. 47 da Lei 8.443/1992 c/c art. 202, incisos I e II, e art. 209, §§5º e 6º, do Regimento Interno/TCU, com a citação solidária do gestor signatário do contrato advocatício e do escritório contratado, adiante especificados, em face do efetivo pagamento de honorários advocatícios contratuais, a título de verba honorária de 20% sobre os benefícios auferidos, com recursos dos precatórios do Fundef, decorrente de contrato nulo, celebrado mediante indevida inexigibilidade de licitação, para que no prazo de 30 (trinta) dias, apresentem alegações de defesa e/ou recolham aos cofres do Fundeb do Município correspondente ou à conta corrente específica dos precatórios do Fundef, as quantias a seguir especificadas, atualizadas monetariamente a partir das datas discriminadas até a data dos efetivos recolhimentos, abatendo-se na oportunidade, a quantia eventualmente já ressarcida na forma da legislação em vigor:
	Responsável como gestor municipal signatário do contrato de serviços advocatícios
	Escritório advocatício credor dos honorários referentes aos precatórios do Fundef
	Valor (R$) 
	Data
	Contrato advocatício
	Extrato
Precatório Judicial

	Maria Goreti da Silveira Pinto, CPF XXX.340.884-XX- ex-Prefeita de Apodi/RN
	Monteiro e Monteiro Adv. Associados (CNPJ 35.542.612/0001-90) 
	73.345,56
	13/10/2017
	Peça 9
	Peça 10

		Macedo Dantas e Ramalho Advocacia - EPP (CNPJ 06.337.074/0001-02) 
	72.732,09
	21/8/2017
	Peça 9
	Peça 10

	Manoel Cunha Neto, CPF XXX.409.484-XX, ex-Prefeito de Areia Branca/RN
	Tadeu Leal Reis de Melo, CPF XXX.344.294-XX
	259.676,79
	10/12/2014
	peça 16
	peça 17

	Moacir Amaro de Lima, CPF XXX.370.604-XX, ex-Prefeito de Bom Jesus/RN
	Medeiros e Sampaio Advocacia S/C Ltda. - ME - EPP (CNPJ 01.717.055/0001-80) 
	36.089,94
	14/7/2017
	peça 21
	peça 23

		Borges e Renovato Advogados S/C - EPP (CNPJ 06.925.876/0001-25) 
	113.305,39
	18/7/2017
	peça 21
	peça 23

		Henrique Carvalho Advogados (CNPJ 10.833.351/0001-87) 
	72.153,79
	12/7/2017
	peça 21
	peça 23

		Lima Marinho Pontes e Vasconcellos Advogados (CNPJ 06.014.214/0001-01) ;
	36.076,88
	12/7/2017
	peça 21
	peça 23

		Queiroz Cavalcanti Advocacia (CNPJ 02.636.085/0001-53) 
	14.147,79
	12/7/2017
	peça 21
	peça 23

		E S Informática Ltda. - ME (CNPJ 02.093.296/0001-68) 
	11.318,22
	12/7/2017
	peça 21
	peça 22

	Edivan Secundo Lopes, CPF XXX.955.474-XX, ex-Prefeito de Lajes/RN
	IBLAC Consulting Consultoria Empresarial LTDA., CNPJ 06.116.508/0001-36
	152.786,73
	10/12/2015
	peça 60
	peça 61

			94.596,87
	16/08/2017
	peça 60
	peça 61

	George Ney Ferreira, CPF XXX.392.264-XX) , ex-Prefeito de Nísia Floresta/RN
	Monteiro e Monteiro Adv. Associados (CNPJ 35.542.612/0001-90) 
	102.918,03
	20/12/2016
	peça 88
	peça 89

		Macedo Dantas e Ramalho Advocacia - EPP (CNPJ 06.337.074/0001-02) 
	102.918,02
	20/12/2016
	peça 88
	peça 89

	Eliseu Jalmir de Macedo, CPF XXX.690.204-XX, ex-Prefeito de Pedro Velho/RN
	Monteiro e Monteiro Adv. Associados (CNPJ 35.542.612/0001-90) 
	152.217,05
	18/8/2017
	peça 95
	peça 96

		Macedo Dantas e Ramalho Advocacia - EPP (CNPJ 06.337.074/0001-02) 
	151.429,00
	20/7/2017
	peça 95
	peça 96

	Roberto Lucas de Araújo (CPF XXX.256.314-XX) , ex-Prefeito de Poço Branco/RN
	Daniele de Oliveira Batista Modesto (CPF nº XXX.083.244-XX) 
	413.194,23
	12/12/2016
	peça 100
	peça 199

	José Aracleide de Araújo, CPF XXX.168.414-XX, Prefeito de São Bento do Trairi/RN
	Monteiro e Monteiro Adv. Associados (CNPJ 35.542.612/0001-90) 
	132.810,01
	15/5/2018
	peça 112
	peça 113

	Jarbas Cavalcanti de Oliveira (CPF XXX.527.894-XX) , ex-Prefeito de São Gonçalo do Amarante/RN
	Cordeiro, Castelo Branco e Associados Advocacia e Consultoria (CNPJ 07.759.690/0001-06) 
	1.042.421,52
	30/9/2016
	peça 122, p. 20/22
	peça 119

	Anteomar Pereira da Silva (CPF XXX.368.184-XX) , ex-Prefeito de São Tomé/RN
	Monteiro e Monteiro Adv. Associados (CNPJ 35.542.612/0001-90) 
	123.431,25
	13/10/2017
	peça 124
	peça 125

		Macedo Dantas e Ramalho Advocacia - EPP (CNPJ 06.337.074/0001-02) 
	122.401,03
	22/08/2017
	peça 124
	peça 125

	Jorge Eduardo de Carvalho Bezerra (CPF XXX.294.984-XX) , ex-Prefeito de Tangará/RN
	Monteiro e Monteiro Adv. Associados (CNPJ 35.542.612/0001-90) 
	52.796,21
	10/1/2017
	peça 130
	peça 132

			211.230,35
	11/1/2017
	peça 130
	peças 132/133

		Macedo Dantas e Ramalho Advocacia - EPP (CNPJ 06.337.074/0001-02) 
	263.283,47
	29/12/2016
	peça 129
	peça 131

	Felipe Eloi Muller (CPF XXX.796.390-XX) , ex-Prefeito de Caiçara do Rio do Vento
	Monteiro e Monteiro Advogados e Associados (CNPJ 35.542.612/0001-90) 
	16.972,42
	19/12/2016
	peça 31
	peça 33

		Macedo Dantas e Ramalho Advocacia - EPP (CNPJ 06.337.074/0001-02) 
	16.972,42
	19/12/2016
	peça 31
	peça 33

	Manoel Agnelo Bandeira Lima (CPF XXX.163.224-XX) , ex-Prefeito de Jardim de Angicos
	Monteiro e Monteiro Advogados e Associados
	14.364,73
	13/01/2015
	peça 45
	peça 47

	Elce Mafaldo de Paiva Fernandes (CPF XXX.456.894-XX) 
	Monteiro e Monteiro Advogados e Associados
	6.666,84
	1/02/2017
	peça 77
	peça 79

	Maria Gorete Leite, CPF XXX.163.224-XX, ex-Prefeita de João Câmara
	Germano Cardoso Soc. Ind. Advocacia (CPF: XXX.172.336-XX) e IBLAC Consulting Consultoria Empresarial LTDA., (CNPJ 06.116.508/0001-36) 
	1.832.204,23
	23/4/2018
	peças 54-56
	Medida saneadora para obtenção no item 9.2. 

9.1.2. que observe as disposições contidas no Acórdão 2093/2020-TCU-Plenário acerca das citações dos responsáveis e chamamento, aos autos, dos Municípios;
9.1.3. as audiências a seguir discriminadas, com fulcro no com espeque no artigo 11 da Lei 8.443/92c/c art. 250, inciso IV, do RI/TCU:
9.1.3.1. do prefeito de São Tomé/RN, Anteomar Pereira da Silva, a fim de que apresente, no prazo de 15 (quinze) dias, razões de justificativa acerca da aplicação irregular de recursos de precatórios do Fundef (R$ 108.000,00 em 08/12/2017 e R$ 37.957,51 em 20/12/2017) , em desobediência ao disposto no item 9.2 Acórdão 1824/2017-TCU-Plenário, Relator Min. Walton Alencar Rodrigues;
9.1.3.2. do prefeito de Tangará/RN, José Eduardo de Carvalho, a fim de que apresente, no prazo de 15 (quinze) dias, razões de justificativa acerca da aplicação irregular de recursos de precatórios do Fundef, materializada pelo pagamento da folha salarial de professores, no valor de R$ 205.640,30, em  30/07/2018, em desobediência ao disposto no inc. I da medida cautelar referendada pelo Acórdão 1518/2018-TCU-Plenário, Relator Min. Augusto Sherman; 
9.1.3.3. do prefeito de Apodi/RN, Alan Jefferson da Silveira Pinto, a fim de que apresente, no prazo de 15 (quinze) dias, razões de justificativa acerca da aplicação irregular de recursos de precatórios do Fundef, materializada pelo pagamento da folha salarial de professores, no valor de R$ 17.701,68, na data de 30/07/2018, em desobediência ao disposto no inc. I da medida cautelar referendada pelo Acórdão 1518/2018-TCU-Plenário, Relator Min. Augusto Sherman;
9.1.3.4. do prefeito de São Bento do Trairi/RN, José Aracleide de Araújo, a fim de que apresente, no prazo de 15 (quinze) dias, razões de justificativa acerca da:
9.1.3.4.1. aplicação irregular de recursos de precatórios do Fundef (R$ 285.548,76 em 27/09/2018 e R$ 34.916,44 em 28/09/2018) , em desobediência ao disposto no item 9.2 Acórdão 1824/2017-TCU-Plenário, Relator Min. Walton Alencar Rodrigues; e
9.1.3.4.2. aplicação irregular de recursos de precatórios do Fundef, materializada pelo pagamento da folha salarial de professores, no valor de R$ 107.244,76, em 27/9/2018, em desobediência ao disposto no inc. I da medida cautelar referendada pelo Acórdão 1518/2018-TCU-Plenário, Relator Min. Augusto Sherman;
9.2. determinar à Superintendência da Caixa Econômica Federal em Brasília que encaminhe, no prazo de 15 (quinze) dias, extrato bancário da conta judicial relativa ao PRC 173823-08.2017.4.01.9198 01 emitido em favor do escritório Germano Cardoso Soc. Ind. Advocacia;
9.3. determinar aos municípios abaixo elencados, com supedâneo no art. 3º da Decisão Normativa TCU 57/2004, que adotem, no prazo de 30 (trinta) dias, as providências necessárias à recomposição das contas específicas do Fundeb, com recursos próprios, dos  valores indevidamente utilizados, a seguir discriminados, atualizados monetariamente a partir das datas indicadas, até os efetivos recolhimentos, abatendo-se, na oportunidade, as quantias eventualmente já ressarcidas, na forma da legislação em vigor, encaminhando a este Tribunal, no mesmo prazo estipulado, a comprovação do referido recolhimento, sob pena de instauração do competente processo de tomada de contas especial:
	Município
	Descrição
	Valor (R$) 
	Data

	Apodi/RN
	Pagamento de folha salarial de professores
	17.701,68
	30/7/2018

	Areia Branca/RN
	Transferência para conta movimento do município
	174.975,76
	17/12/2004

	Jardim de Angicos/RN
	Bloqueio judicial na conta específica
	994,71
	08/06/2015

	Lajes/RN
	Despesa não identificada
	77.735,00
	29/12/2015

		Despesa não identificada
	325,33
	08/7/2016

		Despesa não identificada
	23.700,00
	22/9/2016

		Despesa não identificada
	16.810,50
	30/9/2016

		Despesa não identificada
	378,372,02
	16/8/2017

	Major Sales/RN
	Despesa não identificada
	100.147,96
	27/1/2017

	Poço Branco/RN
	Despesa não identificada
	62.397,73
	23/12/2016

	São Bento do Trairi/RN
	Pagamento de folha salarial de professores
	107.244,76
	27/9/2018

		Despesa não identificada 
	285.548,76
	27/09/2018

		Despesa não identificada
	34.916,44
	28/09/2018

	São Gonçalo do Amarante/RN
	Compensação de tributos federais
	313.926,83
	2/1/2013

		Compensação de tributos federais
	246.421,76
	20/12/2012

		Compensação de tributos federais
	235.625,48
	1/2/2013

		Compensação de tributos federais
	378.537,41
	1/4/2013

		Compensação de tributos federais
	286.867,75
	25/7/2013

		Compensação de tributos federais
	311.627,30
	31/5/2013

		Compensação de tributos federais
	282.108,97
	1/7/2013

		Compensação de tributos federais
	329.152,86
	9/8/2013

		Compensação de tributos federais
	348.890,16
	5/9/2013

		Compensação de tributos federais
	348.641,72
	7/10/2013

		Compensação de tributos federais
	354.326,85
	21/9/2014

		Compensação de tributos federais
	357.489,96
	2/12/2013

		Compensação de tributos federais
	365.426,72
	23/9/2014

		Compensação de tributos federais
	279.783,65
	18/12/2013

		Compensação de tributos federais
	37.923,09
	13/2/2014

		Compensação de tributos federais
	432.544,90
	16/7/2014

	São Tomé/RN
	Despesa desconforme com o Fundef
	43.500,00
	8/9/2017

		Despesa desconforme com o Fundef
	29.977,91
	18/9/2017

		Despesa desconforme com o Fundef
	2.317,53
	13/10/2017

		Despesa não identificada
	108.000,00
	8/12/2017

		Despesa não identificada
	37.957,51
	20/12/2017

	Tangará/RN
	Despesa desconforme com o Fundef
	1.708,67
	8/9/2017

		Despesa desconforme com o Fundef
	6.075,00
	18/9/2017

		Pagamento de folha salarial de professores
	205.640,30
	30/7/2018

9.4. dar ciência aos municípios de Major Sales, São Tomé, São Bento do Trairi, Bom Jesus, Tangará e Lajes sobre a ocorrência de resgates inadequados dos montantes de precatórios do Fundef, por não terem sido depositados e/ou movimentados em conta específica aberta para esse fim ou na conta específica do Fundeb do município, conforme determina o art. 17 da Lei 11.494/2007 e o subitem 9.2.2.1 do Acórdão 1824/2017-TCU-Plenário, com a redação que lhe foi dada pelo Acórdão 1962/2017-TCU-Plenário (Relator: Ministro Walton A. Rodrigues) ;
9.5. dar ciência aos municípios de Areia Branca, Bom Jesus, Doutor Severiano, Jardim de Angicos, Lajes, Nísia Floresta, Poço Branco e São Tomé, que a utilização de precatórios do Fundef, para pagamento a profissionais do magistério ou a quaisquer outros servidores públicos, a qualquer título, a exemplo de remuneração, salário, abono ou rateio, afronta o disposto no Acórdão 2866/2018-TCU-Plenário;
9.6. comunicar ao Tribunal de Contas do Estado do Rio Grande do Norte (TCE/RN) e ao FNDE acerca da existência de indícios de pagamento indevido ou contratação irregular de advogados / escritórios advocatícios, com recursos municipais, relativos a precatórios do Fundef, nos municípios de Apodi, Areia Branca, Bom Jesus, Caiçara do Rio do Vento, Doutor Severiano Jardim de Angicos, Lajes, João Câmara, Major Sales, Nísia Floresta, Pedro Velho, Poço Branco, São Bento do Trairi, São Gonçalo do Amarante, Santo Antônio, São Tomé e Tangará.
9.7. dar ciência da presente deliberação ao Fundo Nacional de Desenvolvimento da Educação (FNDE) ; ao Tribunal de Contas do Estado do Rio Grande do Norte, ao Ministério Público Federal no Rio Grande do Norte, ao Ministério Público Estadual do Rio Grande do Norte, à Controladoria-Geral da União, à Advocacia-Geral da União e aos Municípios onde foram verificados achados de auditoria.

Auditoria coordenada para verificar a aplicação de recursos dos precatórios do extinto Fundo de Manutenção e Desenvolvimento do Ensino Fundamental e de Valorização do Magistério (Fundef).

Aprecia-se nesta oportunidade relatório de auditoria de conformidade realizada em Municípios do Estado do Rio Grande do Norte para verificar a aplicação dos recursos dos precatórios do extinto Fundo de Manutenção e Desenvolvimento do Ensino Fundamental e de Valorização do Magistério (Fundef) , abrangendo o período de 1/01/2017 a 30/11/2018.
O digno relator propõe constituir processos apartados dos presentes autos, autuando-os como Tomadas de Contas Especiais, para a citação solidária dos gestores signatários de contratos advocatícios e dos escritórios/profissionais contratados, em face do efetivo pagamento de honorários advocatícios contratuais com recursos dos precatórios do Fundef.
O fundamento apontado é de que o pagamento de honorários advocatícios com recursos do Fundef, por não ser ação de manutenção e desenvolvimento do ensino (MDE) , é indevido, pelo menos, desde a promulgação da Emenda Constitucional 14/1996, que alterou o art. 60, do ADCT, e da entrada em vigor das Leis 9.394/1996 (LDB) e 9.424/1996 (Lei do Fundef) .  
Cabe aqui relembrar ao Plenário que estamos diante da mesma situação de fato e de direito já discutida por este Colegiado na sessão de 3/6/2020, da qual resultou o Acórdão 1.412/2020-Plenário. 
Naquela assentada, o debate se deu em razão de embargos de declaração contra decisão prolatada em processo de auditoria de conformidade para verificar a aplicação dos recursos dos precatórios do Fundef nos municípios do Estado de Alagoas. Desta vez, trava-se o mesmo debate, contudo, envolvendo os municípios do Estado do Piauí.
Considerando a semelhança as questões colocadas, limito-me, nesta oportunidade, a reproduzir minha manifestação no âmbito do TC 018.180/2018-3, cuja tese foi acolhida pelo Plenário desta Corte, por meio do Acórdão 1.412/2020-Plenário:
"De acordo com os memoriais, os juros de mora não possuiriam a mesma natureza da obrigação principal e sim caráter indenizatório. Essa tese encontraria substrato em acórdãos proferidos pelo Superior Tribunal de Justiça (STJ) , em sede de recurso especial, a exemplo da decisão proferida no REsp 1.239.203, reafirmada no REsp 1.451.876.
Segundo os embargantes, os juros de mora legais equivalem à atribuição de ônus decorrente do descumprimento voluntário de obrigação, com a finalidade de indenizar o autor por um conjunto de custos por ele assumidos ao longo do tempo. Tais parcelas inexistiriam sem a correspondente ação judicial.
Argumentam que a atuação dos causídicos constituídos pelo município teria, na verdade, majorado as verbas devidas ao município, visto que os juros de mora foram acrescidos em virtude da ação judicial. Portanto, sustentam que o destaque de honorários realizados sob a parcela moratória e até o limite de seu valor não ocasionaria dano ao erário. Enfatizam que os juros de mora compõem 60% dos valores inscritos em precatórios que serão repassados aos municípios.
Assim, no entender dos embargantes, este Tribunal deve reconhecer a distinção de tratamento entre as parcelas que compõem o precatório sobre o qual se pleiteou o destaque de honorários.
Nesse sentido, arrematam que não existe regramento ou vedação acerca da destinação da parcela concernente aos juros, visto que a norma que supostamente vincularia a obrigação principal à finalidade educação, o art. 60 do ADCT, nada diz sobre a destinação dos complementos em questão.
Por fim, requerem o reconhecimento, ao menos subsidiariamente, do destaque de honorários sobre a parcela equivalente aos juros moratórios.
Valho-me ainda das valiosas considerações apresentadas pelo Conselho Federal da Ordem dos Advogados do Brasil, consubstanciadas em decisões e discussões sobre essa matéria ocorridas no Supremo Tribunal Federal, em sede do julgamento do SL 1.186-MC-ED, bem como em parecer da lavra do ilustre Ministro aposentado da Suprema Corte, Dr. Ilmar Galvão, e do professor Dr. Jorge Octávio Lavocat Galvão.
Em suma, o Conselho postula a necessidade de que este Tribunal diferencie: (i) as execuções provenientes de ações de conhecimento manejadas pelos próprios advogados quando a tese jurídica sobre a base de cálculo das verbas de complementação sequer estava pacificada; e (ii) as execuções baseadas em título coletivo já obtido pelo Ministério Público Federal em sede de ação civil pública.
Além de diferenciar tais situações, defende, na mesma linha dos embargantes, mas com fundamento no mencionado parecer, que " (1) Os honorários advocatícios são independentes da natureza jurídica do bem da vida almejado ou do crédito principal, nascendo como direito autônomo do advogado quando do ajuizamento da ação; (2) Os juros de mora não se confundem com o valor principal, representando acréscimo patrimonial nascido da interpelação judicial efetuada pela citação válida, com natureza jurídica própria, de ordem indenizatória, diferentemente da verba principal nos casos, de natureza compensatória; (3) Os juros de mora podem ser utilizados para arcar com os honorários advocatícios contratuais ajustados com os advogados". Entendo assistir razão aos embargantes.
Com efeito, os acórdãos 1.824/2017-Plenário (integrado pelo acórdão 1.962/2017Plenário) e 2.866/2018-Plenário, da lavra do eminente Ministro Walton Alencar Rodrigues, delinearam as condições a que se sujeita a aplicação dos recursos provenientes da complementação da União ao Fundef/Fundeb, ainda que oriundos de sentença judicial.
Por força das disposições contidas no art. 60 do ADCT e do art. 23 da Lei 11.494/2007, tais recursos devem ser aplicados exclusivamente na manutenção e desenvolvimento da educação básica, sob pena de promover desvinculação em clara afronta à Constituição.
No entanto, primeiro, por questão de justiça, é preciso reconhecer essa questão particular dos advogados que laboraram desde o princípio nesses processos que questionavam a complementação de verbas do Fundef devidas pela União aos municípios.
Segundo, é preciso reconhecer que as vinculações decorrentes dos dispositivos constitucionais e legais aplicáveis não atingem os recursos decorrentes dos juros de mora legais acrescidos às verbas constitucionalmente gravadas dada a natureza distinta de tais parcelas.
O STJ já reconheceu em diversos julgados que o novo código civil expressou a natureza indenizatória dos juros de mora. Se na perspectiva do devedor esses acréscimos constituem sanção pelo não cumprimento de uma obrigação pactuada, sob a ótica do credor os moratórios constituem indenização, visto que se prestam a afastar os prejuízos derivados da mora do devedor.
No Resp 1.703.697/PE, o STJ decidiu que "os recursos do FUNDEF/FUNDEB encontram-se constitucional e legalmente vinculados a uma destinação específica, sendo vedada a sua utilização em despesa diversa da manutenção e desenvolvimento da educação básica (...) inexiste possibilidade jurídica de aplicação do art. 22, § 4º, da Lei n. 8.906/1994".
Embora tal julgado tenha sido trazido pelo eminente relator em outros processos análogos ao que ora se examina, observo que ele não adentrou na questão que distingue os advogados que atuam desde as ações de conhecimento daqueles que ingressaram tão somente com as ações de execução fundada em título executivo obtido na Ação Civil Pública proposta pelo MPF, tampouco na distinção entre a obrigação principal e os juros moratórios.
No meu entender, recomposta a obrigação original ao Fundef/Fundeb, atualizada monetariamente, não há que se falar em vinculação da parcela correspondente aos juros de mora aos aludidos fundos e, consequentemente, da existência de dano ao erário. É preciso, também, levar em consideração o momento em que os escritórios afetados pela decisão recorrida efetivamente passaram a patrocinar as causas.
Portanto, o deslinde dessa celeuma passa pela reavaliação dos contratos firmados entre os municípios e as sociedades de advogados, da natureza das ações judiciais impetradas, bem como com o cotejamento das parcelas relativas às obrigações principais e aos juros de mora processuais e o valor efetivamente recebido pelos patronos por meio do destaque dos precatórios."
Ou seja, recomposta a obrigação original ao Fundef/Fundeb, atualizada monetariamente, não há que se falar em vinculação da parcela correspondente aos juros de mora aos aludidos fundos e, consequentemente, da existência de dano ao erário. É preciso, também, levar em consideração o momento em que os escritórios efetivamente passaram a patrocinar as causas.
Portanto, previamente à citação, entendo que deveria ser avaliado cada um dos contratos firmados entre os municípios e as sociedades de advogados, a fim de realizar o cotejamento das parcelas relativas às obrigações principais e aos juros de mora processuais e o valor efetivamente recebido pelos patronos por meio do destaque dos precatórios.
TCU, Sala das Sessões Ministro Luciano Brandão Alves de Souza, em 21 de outubro de 2020.
BRUNO DANTAS
Redator

Municípios do Estado do Rio Grande do Norte (167 Municípios).

3. Interessados/Responsáveis:
3.1. Responsáveis: Alan Jefferson da Silveira Pinto (XXX.599.814-XX); Anteomar Pereira da Silva (XXX.368.184-XX); Clécio da Cãmara Azevedo (XXX.060.624-XX); Jorge Eduardo de Carvalho Bezerra (XXX.294.984-XX); Jose Aracleide de Araújo (XXX.168.414-XX); Jose Marques Fernandes (XXX.198.514-XX); Thales André Fernandes (XXX.692.244-XX).

13.1. Ministros presentes: Ana Arraes (na Presidência), Walton Alencar Rodrigues (Relator), Benjamin Zymler, Augusto Nardes, Aroldo Cedraz, Raimundo Carreiro, Bruno Dantas e Vital do Rêgo.
13.2. Ministros-Substitutos presentes: Augusto Sherman Cavalcanti, Marcos Bemquerer Costa, André Luís de Carvalho e Weder de Oliveira.

ACORDAO-COMPLETO-2457283

Acórdão de Relação 258/2021 - Plenário

Acórdão de Relação

WALTON ALENCAR RODRIGUES

Adoto, como relatório, parte do relatório de fiscalização elaborado pela equipe de auditoria da então Secex/RN (peça 173) , cuja proposta foi acolhida pelos dirigentes da unidade técnica:
Apresentação
A presente fiscalização, autorizada mediante Despacho do Relator, Exmo. Sr. Ministro Walton Alencar, abrange municípios das Unidades da Federação (MA, PI, CE, RN, PB, PE, SE, AL, BA, PA, AM e MG) que tenham sido contemplados com verbas oriundas de pagamentos da diferença no cálculo da complementação devida pela União no âmbito do Fundef, tendo como objetivo verificar se os recursos dos precatórios do Fundef foram utilizados exclusivamente para a manutenção e desenvolvimento do ensino fundamental, se fora observada a vedação a pagamentos de honorários advocatícios com tais recursos, nos moldes preconizados no Acórdão 1824/2017-TCU-Plenário, Relator Min. Walton Alencar Rodrigues, bem como se fora afastada a subvinculação estabelecida no artigo 22, da Lei 11.494/2007.
A elevada materialidade dos recursos envolvidos (aproximadamente R$ 95 bilhões, considerando-se o Brasil, sendo R$ 1.326.421.387,76 no que diz respeito ao Estado do Rio Grande do Norte) e o risco de desvios dos recursos recebidos pelos Municípios por força dos precatórios do Fundef demandavam uma atuação firme desta Corte de Contas, bem como das Cortes de Contas Estaduais, articulada com os demais Órgãos integrantes da Rede de Controle, a fim de garantir a aplicação dos recursos do Fundef, exclusivamente, em ações da área da educação, como garantido pelo artigo 60, do ADCT, e pelas Leis 9.424/1996 (Fundef) e 11.494/2007 (Fundeb) , em cumprimento à determinação inserta nos itens 9.4 e 9.10 do Acórdão 1824/2017-TCU-Plenário, Relator Min. Walton Alencar Rodrigues.
Conforme esclarecido pelo Ministro Walton Alencar quando da apreciação do processo TC Processo 005.506/2017-4, referente à representação apresentada em conjunto pelo Ministério Público Federal, Ministério Público do Estado do Maranhão e Ministério Público de Contas do TCE do Maranhão, a utilização de recursos de precatórios do Fundef em fins diversos à manutenção e ao desenvolvimento da educação básica, inclusive pagamentos de honorários advocatícios, consiste em afronta à norma legal e constitucional, devendo ser combatida pelo TCU e pelos demais Órgãos integrantes da Rede de Controle, por meio da conjugação de esforços no sentido do alcance da máxima efetividade no tocante ao ressarcimento dos recursos desviados.
Ao alertar sobre a gravidade dos fatos abordados naquele processo, o Ministro Walton Alencar assim se pronunciou, verbis:
Em síntese, são gravíssimas as irregularidades tratadas neste processo, uma vez que privam as gerações atuais e futuras do acesso ao ensino qualificado, proporcionado pela União, com a transferência complementar de verbas, em virtude do desvio das verbas constitucionalmente destinadas ao ensino, a pretexto de honorários de advogado e outras aplicações irregulares. 
Mediante a presente ação fiscalizatória, coordenada pelas Secretarias do Piauí e Maranhão, com o apoio da SecexEducação, que conta com a participação de 12 Secretarias Regionais, incluindo a Secex/RN (MA, PI, CE, PE, RN, PB, PE, AL, SE, BA, PA, AM e MG) , este Tribunal atua de forma a garantir que os referidos recursos sejam destinados exclusivamente à área de educação, conforme prevê a lei do Fundeb, o que pode vir a contribuir sobremaneira para a melhoria da qualidade educacional nos inúmeros entes municipais.
Sobreleva reiterar que este Tribunal, por meio do Acórdão 1824/2017-TCU-Plenário, firmou entendimento no sentido de que tais recursos devem ter aplicação "exclusiva na destinação prevista no art. 21, da Lei 9.424/2007, e na Constituição Federal, no art. 60 do ADCT", sendo que o pagamento de honorários advocatícios com as mencionadas verbas é "ilegal, imoral e inconstitucional, sendo nulos todos os atos que impliquem o desvio dessas verbas da única finalidade que elas podem albergar, a educação".  
Introdução 
I.1. Deliberação que originou o trabalho 
Esta auditoria de conformidade, realizada na sistemática de FOC, é decorrente de Despacho de 4/6/2018 do Ministro Walton Alencar (TC Processo 015.426/2018-1) , tendo por finalidade avaliar a efetiva aplicação dos recursos objeto dos precatórios do Fundef junto a mais de 300 municípios dos Estados do MA, PI, CE, PE, RN, PB, PE, AL, SE, BA, PA, AM e MG, no período compreendido entre 13/08/2018 a 16/11/2018.
As razões que motivaram esta auditoria foram:
Risco: a utilização de recursos de precatórios do Fundef, devidos por força da utilização de metodologia incorreta para fixação do valor mínimo anual por aluno pela União, em fins diversos à manutenção e ao desenvolvimento da educação básica, inclusive pagamentos de honorários advocatícios, consiste em afronta à norma legal e deve ser combatida pelo TCU e pelos demais Órgãos integrantes da Rede de Controle, cabendo registrar que em alguns casos já apurados (MA e PI) , constatou-se: a) a celebração de contratos por  municípios no Estado do Maranhão e Piauí mediante inexigibilidade de licitação, sem a presença dos requisitos legais autorizadores insculpidos no art. 25 da Lei 8.666/1993, e sem a necessária competitividade; b) pactuação de risco que não estabelece preço certo na contratação e que vincula a remuneração do contratado a um percentual sobre o crédito a ser auferido em desacordo com os arts. 5º, 6º, VIII, e 55, III e V, da Lei 8.666/1993; c) previsão de pagamento do contratado com recursos que possuem destinação vinculada à manutenção e desenvolvimento da educação de qualidade, em desacordo ao previsto no subitem 9.4.4 do Acórdão 1824/2017-TCU-Plenário. Assim, a utilização dos recursos recebidos sem prévia autorização legislativa, com fortes indícios de montagem de procedimentos licitatórios e impropriedades na execução física das obras evidenciam o elevado risco de desvio dos referidos recursos nos municípios beneficiados.
Oportunidade: dar cumprimento à determinação contida no subitem 9.4 do Acórdão 1824/2017-TCU-Plenário:
9.4. determinar à Segecex que, com o suporte da SecexEducação e das unidades sediadas nos Estados:
9.4.1. identifique todos os estados e municípios beneficiados pela condenação judicial transitada em julgado (ACP 1999.61.00.050616-0 e processos similares) e certifique-se de que os recursos federais foram integralmente recolhidos à conta bancária do Fundeb, prevista no art. 17 da Lei 11.494/2007;  
9.4.2. na hipótese de verificar a utilização dos recursos em finalidade distinta da explicitada no item 9.2.2.2 anterior, ou em caso de não recolhimento dos valores à conta do Fundeb, comunique o respectivo ente federativo da necessidade de imediata recomposição dos valores à referida conta;
9.4.3. caso não comprovada a recomposição dos recursos, de que trata o item anterior, na conta do Fundeb, adote as providências cabíveis para a pronta instauração da competente tomada de contas especial, fazendo incluir, no polo passivo das TCEs, além do gestor responsável pelo desvio, o município que tenha sido irregularmente beneficiado pelas despesas irregulares e, quando for o caso, o terceiro irregularmente contratado ou que, de qualquer forma, tenha concorrido para a prática do dano ao Erário;
Em razão da pulverização dos recursos de precatórios do Fundef em diversos Estados e Municípios no país, afigura-se apropriada, para a fiscalização dos referidos recursos, a atuação do TCU por meio de auditoria coordenada com os demais Tribunais de Contas Estaduais ou Tribunal de Contas dos Municípios, em cada Estado no qual haja previsão de recebimento de recursos de precatórios do Fundef, uma vez que a competência para a fiscalização dos referidos recursos, conforme apontado nos Acórdão 1824/2017-TCU-Plenário, é desta Corte de Contas e, de modo concorrente, dos Tribunais de Contas dos Estados e dos Municípios. A auditoria coordenada possibilitaria, ainda, a ampliação da amostra objeto da auditoria, uma vez que os Tribunais de Contas dos Estados e dos Municípios, como é sabido, possuem, em quantidade, maior força de trabalho que as Secretarias do TCU nos Estados.
Materialidade: Em decorrência do trânsito em julgado da Ação Civil Pública n. 1999.61.00.050616-0, na qual a União foi condenada a recompor o Fundo de Manutenção e Desenvolvimento do Ensino Fundamental e Valorização do Magistério (Fundef) , em diversos Estados, entre os anos de 1998 a 2006, em virtude da utilização de metodologia incorreta para fixação do valor mínimo anual por aluno (VMAA) , que se deu em 1º de julho de 2015, a União adquiriu passivo jurídico no valor total de R$ 91.610.990.008,85 [valores atualizados até agosto de 2017].
Relevância: Averiguar se os recursos estão sendo destinados à manutenção e ao desenvolvimento da educação básica e à valorização dos profissionais da educação, já que os recursos são decorrentes de precatórios do extinto Fundef, devendo, pois, ser aplicados consoante as normas estabelecidas pelo Fundo de Manutenção e Desenvolvimento da Educação Básica e de Valorização dos Profissionais da Educação (Fundeb) , que substituiu o Fundef, conforme preconizado no subitem 9.2 do Acórdão 1824/2017-TCU-Plenário.
Benefício potencial: Espera-se, por meio da realização desta auditoria com foco na efetiva aplicação dos recursos federais objeto dos precatórios do Fundef, garantir que os referidos recursos sejam destinados exclusivamente à área de educação, conforme prevê a lei do Fundeb, o que pode vir a contribuir decisivamente para a melhoria da qualidade educacional nos inúmeros entes municipais.
I.2. Visão geral do objeto  
Os recursos do antigo Fundef, atualmente Fundeb, inclusive aqueles referentes à complementação da União, são destinados exclusivamente à manutenção e desenvolvimento da educação básica, nos termos do art. 2º da Lei 9.424, de 24 de dezembro de 1996 [no caso do Fundef], e art. 21, da Lei 11.494, de 20 de junho de 2007 [no caso do Fundeb]. Neste sentido, a utilização de recursos de precatórios do Fundef, devidos por força da utilização de metodologia incorreta para fixação do valor mínimo anual por aluno pela União, em fins diversos à manutenção e ao desenvolvimento da educação básica, inclusive pagamentos de honorários advocatícios, consiste em afronta à norma legal e deve ser combatida pelo TCU e pelos demais Órgãos integrantes da Rede de Controle.
O art. 6º da Lei 9.424/1996 definiu o padrão de valor mínimo anual por aluno (VMAA) , a fim de que em nenhum município do Brasil o custo unitário por aluno do Ensino Fundamental fosse inferior ao piso do VMAA, conforme segue:
Art. 6º. A União complementará os recursos do Fundo a que se refere o art. 1º sempre que, no âmbito de cada Estado e do Distrito Federal, seu valor por aluno não alcançar o mínimo definido nacionalmente. [revogado pela Lei n. 11.494/2007]
§ 1º. O valor mínimo anual por aluno, ressalvado o disposto no § 4º, será fixado por ato do Presidente da República e nunca será inferior à razão entre a previsão da receita total para o Fundo e a matrícula total do ensino fundamental no ano anterior, acrescida do total estimado de novas matrículas, observado o disposto no art. 2º, § 1º, incisos I e II. [revogado pela Lei n. 11.494/2007]
Nos municípios em que as receitas que compõem o Fundo não fossem suficientes para alcançar o valor mínimo anual por aluno, a União complementaria com aporte de recursos [complementação da União].
Não obstante o disposto no art. 6º da Lei 9.424/1996, a União optou por aplicar, no período de 1998 a 2006, índice de correção monetária sobre os valores repassados ao Fundef em 1997. O descumprimento do dispositivo legal resultou no subdimensionamento do valor mínimo anual por aluno (VMAA) desde janeiro de 1998 até dezembro de 2006.
O Ministério Público Federal, por meio da Ação Civil Pública n. 1999.61.00.050616-0, da 19ª Vara Cível da Justiça Federal de São Paulo, buscou o cumprimento do art. 6º, § 1º, da Lei n. 9.424, de 24 de dezembro de 1996, que criou o Fundef, de modo que a União fosse obrigada a recalcular o valor mínimo anual por aluno (VMAA) para fins de complementação de recursos do Fundo.
O Tribunal Regional Federal da 3ª Região, ao deliberar sobre a referida matéria, por meio de sua Terceira Turma, assim decidiu:
ADMINISTRATIVO - PROCESSUAL CIVIL - EDUCAÇÃO - AÇÃO CIVIL PÚBLICA - COMPETÊNCIA - FUNDO DE MANUTENÇÃO E DESENVOLVIMENTO DO ENSINO FUNDAMENTAL E DE VALORIZAÇÃO DO MAGISTÉRIO - FUNDEF - COMPLEMENTAÇÃO DE RECURSOS PELA UNIÃO - VALOR MÍNIMO ANUAL POR ALUNO (VMAA) - MÉDIA NACIONAL - NÃO OCORRÊNCIA DE DANOS MORAIS COLETIVOS - NÃO CABIMENTO DE HONORÁRIOS EM FAVOR DO MINISTÉRIO PÚBLICO FEDERAL.
1. Ação civil pública em que busca o Ministério Público Federal o cumprimento do art. 6º, § 1º, da Lei nº 9.424, de 24.12.96, que criou o Fundo de Manutenção e Desenvolvimento do Ensino Fundamental e de Valorização do Magistério - Fundef, de modo que o Governo Federal seja obrigado a recalcular o valor mínimo anual por aluno (VMAA) para fim de complementação de recursos do Fundo. 
2. Compete aos juízos de qualquer das capitais do país o conhecimento da ação civil pública de âmbito nacional. Precedente do e. STJ.
3. O Ministério da Educação reconhecia que, embora a média nacional fosse maior, o VMAA anual era estipulado por simples atualização do valor fixado na Lei, sob argumento de que ela própria havia desconsiderado a média nacional apurada nos estudos que levaram à propositura do projeto.
4. Tese de que a média haveria de ser calculada por Estado, surgida a partir de questionamento da legalidade, não resiste à análise lógica e nem à literal e ofende os propósitos constitucionais de criação do Fundo, em especial a diminuição das desigualdades regionais.
5. A estipulação do valor não é ato absolutamente discricionário do Presidente da República. Estando estipulados os critérios de fixação por lei, trata-se de ato vinculado; afrontada a norma legal, ao Judiciário cabe fazer a necessária recomposição.
6. Precedente do e. STJ.
7. Para que se caracterize dano à moral coletiva deve ocorrer ferimento a patrimônio valorativo significante da sociedade como um todo ou de uma determinada comunidade, bem assim que tenha sido agredido de forma injustificada e repugnável socialmente. Não caracterização pela simples estipulação de valores menores que os efetivamente devidos pela União ao Fundef.
8. Não cabe a estipulação da verba honorária de sucumbência em se tratando de ação ajuizada pelo Ministério Público, nem em favor do fundo previsto no art. 13 da LACP, até porque se destina à remuneração do trabalho do profissional e não a indenização por ato ilícito.
9. Remessa oficial e apelação da União parcialmente providas. Apelação adesiva do MPF improvida.
Em decorrência do trânsito em julgado da referida ação, que se deu em 1º de julho de 2015, a União adquiriu passivo jurídico no valor total de R$ 91.610.990.008,85 [valores atualizados até agosto de 2017], conforme segue:
Fonte: Ministério Público Federal - Parecer Técnico 123/2017 - Procuradoria da República em São Paulo
Nota: Para fins de elaboração do gráfico foram utilizados apenas os dados referentes à Ação Civil Pública n. 1999.61.00.050616-0, não sendo consideradas outras ações eventualmente ajuizadas pelos municípios.
Consoante o quadro acima, no Rio Grande do Norte, o passivo da União é de R$ 1.326.421.387,76.
Os municípios beneficiados com a decisão judicial na Ação Civil Pública n. 1999.61.00.050616-0 e em outras de mesmo objeto promoveram [e ainda promovem] contra a União execução que busca o pagamento das diferenças devidas e não repassadas em época própria a título de complementação federal da transferência dos recursos do Fundef, que se dá mediante a inscrição e posterior pagamento de precatórios pela Justiça Federal.
Em decisão proferida nos autos da Ação Rescisória n. 5006325-85.2017.4.03.0000, em trâmite no Tribunal Regional Federal - 3ª Região, na qual a União objetiva desconstituir a condenação imposta na Ação Civil Pública 1999.61.00.050616-0, o Exmo. Desembargador Federal Fábio Prieto de Souza concedeu tutela cautelar e suspendeu liminarmente as execuções baseadas nas diferenças do Fundef, conforme segue, "ipsis litteris":
Cumpre aos Prefeitos patrocinar a defesa dos interesses de alunos e professores. Todavia, estão procurando o endividamento bilionário desnecessário, para remunerar escritórios de advocacia.
Por estes fundamentos, concedo a tutela cautelar, para determinar a suspensão da eficácia do v. Acórdão impugnado e, como consequência, de todas as execuções dele derivadas.
Impende consignar que as ações de conhecimento (não derivadas da ACP 1999.61.00.050616-0) continuam tramitando normalmente, sem qualquer restrição.
O Tribunal de Contas da União, no âmbito do TC Processo 005.506/2017-4, de relatoria do Exmo. Sr. Ministro Walton Alencar Rodrigues, considerou inteiramente procedente representação formulada pelo Ministério Público Federal, Ministério Público do Estado do Maranhão e Ministério Público de Contas do Maranhão, acerca de possíveis irregularidades na destinação de verbas oriundas de pagamento de precatórios aos municípios que fazem jus a diferenças na complementação devida pela União, no âmbito do extinto Fundo de Manutenção e Desenvolvimento do Ensino Fundamental e de Valorização do Magistério (Fundef) . 
No âmbito da aludida representação, este Tribunal proferiu o Acórdão 1824/2017-TCU-Plenário, Relator Min. Walton Alencar Rodrigues, verbis:
ACORDAM os Ministros do Tribunal de Contas da União, reunidos em Sessão de Plenário, diante das razões expostas pelo Relator, em:
9.1. conhecer da presente representação, satisfeitos os requisitos de admissibilidade previstos nos artigos 235 e 237, incisos I e VII e parágrafo único, do Regimento Interno do TCU, para, no mérito, considerá-la inteiramente procedente;
9.2. firmar os seguintes entendimentos em relação aos recursos federais, decorrentes da complementação da União ao Fundo de Manutenção e Desenvolvimento do Ensino Fundamental e de Valorização do Magistério - Fundef e ao Fundo de Manutenção e Desenvolvimento da Educação Básica e de Valorização dos Profissionais da Educação - Fundeb:
9.2.1. a competência para fiscalizar a aplicação desses recursos complementares é do Tribunal de Contas da União, ainda que esses pagamentos decorram de sentença judicial, uma vez que são recursos de origem federal;
9.2.2. aos recursos provenientes da complementação da União ao Fundef/Fundeb, ainda que oriundos de sentença judicial, devem ser aplicadas as seguintes regras:
9.2.2.1. recolhimento integral à conta bancária do Fundeb, prevista no art. 17 da Lei 11.494/2007, a fim de garantir-lhes a finalidade e a rastreabilidade; e
9.2.2.2. utilização exclusiva na destinação prevista no art. 21, da Lei 11.494/2007, e na Constituição Federal, no art. 60 do ADCT;
9.2.3. a aplicação desses recursos fora da destinação, a que se refere o item 9.2.2.2 anterior, implica a imediata necessidade de recomposição do Erário, ensejando, à mingua da qual, a responsabilidade pessoal do gestor que deu causa ao desvio, na forma da Lei Orgânica do TCU;
9.2.4. a destinação de valores de precatórios relacionados a verbas do Fundef/Fundeb para o pagamento de honorários advocatícios é inconstitucional, por ser incompatível com o art. 60, do ADCT, com a redação conferida pela EC 14/1996, bem como é ilegal, por estar em desacordo com as disposições da Lei 11.494/2007; 
9.3. determinar, com base no art. 43, I, da Lei 8.443/1992 e art. 250, inciso II, do Regimento Interno/TCU, ao Fundo Nacional de Desenvolvimento da Educação (FNDE) que, no prazo de 90 (noventa) dias, crie mecanismos no Sistema de Informações sobre Orçamentos Públicos em Educação (Siope) que evidenciem as receitas e as despesas vinculadas à Lei 11.494/2007 oriundas de condenação judicial transitada em julgado (ACP 1999.61.00.050616-0 e processos similares) e institua controles no sistema que permitam a rastreabilidade da aplicação desses recursos, possibilitando, assim, a plena verificação da regular aplicação desses valores;
9.4. determinar à Segecex que, com o suporte da SecexEducação e das unidades sediadas nos Estados:
9.4.1. identifique todos os estados e municípios beneficiados pela condenação judicial transitada em julgado (ACP 1999.61.00.050616-0 e processos similares) e certifique-se de que os recursos federais foram integralmente recolhidos à conta bancária do Fundeb, prevista no art. 17 da Lei 11.494/2007;  
9.4.2. na hipótese de verificar a utilização dos recursos em finalidade distinta da explicitada no item 9.2.2.2 anterior, ou em caso de não recolhimento dos valores à conta do Fundeb, comunique o respectivo ente federativo da necessidade de imediata recomposição dos valores à referida conta;
9.4.3. caso não comprovada a recomposição dos recursos, de que trata o item anterior, na conta do Fundeb, adote as providências cabíveis para a pronta instauração da competente tomada de contas especial, fazendo incluir, no polo passivo das TCEs, além do gestor responsável pelo desvio, o município que tenha sido irregularmente beneficiado pelas despesas irregulares e, quando for o caso, o terceiro irregularmente contratado ou que, de qualquer forma, tenha concorrido para a prática do dano ao Erário;
9.5. determinar, com base no art. 43, I, da Lei 8.443/1992 e art. 250, inciso II, do Regimento Interno/TCU, ao Ministério da Educação (MEC) , respaldado no art. 30, I, III e IV, da Lei 11.494/2007 (Lei do Fundeb) , que, no prazo de 15 dias, utilizando-se dos meios mais eficazes de que dispõe, encaminhe aos estados e municípios que têm direito a recursos provenientes da diferença no cálculo da complementação devida pela União no âmbito do Fundef, referente a 1998 a 2006, oriundos da ACP 1999.61.00.050616-0, ou de ações similares na esfera judicial ou administrativa, cópia integral desta deliberação, alertando-os de que os recursos de complementação da União de verbas do Fundef, obtidos pela via judicial ou administrativa, devem ser utilizados exclusivamente para a manutenção e desenvolvimento do ensino fundamental, sob pena de responsabilidade do gestor que lhes conferir  outra destinação;
9.6. determinar aos municípios beneficiados pela ACP 1999.61.00.050616-0 que não promovam pagamento de honorários advocatícios com recursos oriundos da complementação da União ao Fundef/Fundeb, bem como não celebrem contratos que contenham, de algum modo, essa obrigação;
9.7. encaminhar cópia desta decisão, acompanhada do relatório e voto que a fundamentam, aos Tribunais de Contas Estaduais de Alagoas, Maranhão, Paraíba, Pernambuco e Piauí, bem como aos  Tribunais de Contas dos Municípios da Bahia, do Ceará e do Pará, informando-os do entendimento acerca da impossibilidade de os recursos transferidos, a título de complementação, da União para o Fundef/Fundeb, comporem o cálculo do mínimo a ser aplicado em manutenção e desenvolvimento do ensino, expresso no caput  do art. 212 da Constituição, conforme expresso nas normas de contabilidade pública, em especial no Manual de Demonstrações Financeiras emitido pela STN (Portaria STN 403/2016) , bem como, a título de colaboração, aos Tribunais de Contas dos demais Estados da federação; 
9.8. encaminhar cópia deste processo, para as finalidades que entenderem cabíveis, ao Ministério da Transparência e Controladoria-Geral da União (CGU) , ao Ministério Público junto ao Tribunal de Contas do Estado do Maranhão, à Procuradoria da União no Maranhão (PU/MA) , ao Ministério Público dos Estados de Alagoas, Maranhão, Paraíba, Pernambuco, Piauí, Bahia, Ceará e Pará, ao Departamento de Assuntos Extrajudiciais da Advocacia-Geral da União, ao Ministério Público Federal (MPF) e à Polícia Federal;
9.9. encaminhar, a título de colaboração, cópia desta decisão, acompanhada do relatório e voto que a fundamentam, aos Presidentes dos Tribunais Regionais Federais, informando-os de que este Tribunal firmou o entendimento de que, por força do art. 60, do ADCT, com a redação conferida pela EC 14/1996, é inconstitucional e ilegal a destinação de valores de precatórios relacionados a verbas do Fundef/Fundeb para o pagamento de honorários advocatícios;
9.10. autorizar a Segecex, em conjunto com demais secretarias do Tribunal, a: 
9.10.1. compartilhar as informações/documentos necessários à atuação conjunta e coordenada dos órgãos parceiros da Rede de Controle no âmbito de suas esferas de competência, seja cível ou criminal; 
9.10.2. realizar, caso necessário, eventuais ações em conjunto, como diligências, fiscalizações e operações visando a obtenção de elementos comprobatórios adicionais e a conjugação de esforços no sentido do alcance da máxima efetividade no tocante ao ressarcimento dos recursos desviados e a correspondente responsabilização dos agentes públicos e terceiros que deram causa aos danos que venham a ser comprovados.
A equipe de auditoria contou com a participação de dois Auditores de Controle Externo do TCE/RN, Francisco George da Fonseca (mat. 9.979-1) e Valdson de Araújo Pessoa (mat. 10.131-1, notadamente nas fases de execução e de elaboração do relatório. Juntamente com o coordenador desta fiscalização, os auditores do TCE/RN visitaram treze dos dezessete municípios em que foram expedidos precatórios no RN.
Merece registro o grande apoio recebido do TCE/RN nesta fiscalização, seja na fase anterior ao planejamento, contribuindo com a mineração das publicações dos extratos de inexigibilidade de contratação de advogados, seja nas demais fases da auditoria, ressaltando-se a intensa articulação promovida, antecipadamente, junto aos municípios visitados, que se constituiu em fator determinante para o êxito dos trabalhos de campo. Foram visitados in loco os seguintes municípios: Apodi, Areia Branca, Bom Jesus, Caiçara do Rio do Vento, Doutor Severiano, Jardim de Angicos, Lajes, Major Sales, Nísia Floresta, Poço Branco, São Bento do Trairi, São Tomé e Tangará.
A partir das informações prospectadas em diversos órgãos e em várias bases de dados, foi possível identificar, com razoável grau de certeza, os municípios que haviam sido favorecidos com os recursos dos precatórios até o presente momento, no entanto, é bom realçar que eles representam uma pequena parcela dos precatórios que estão por ser expedidos em favor das demais prefeituras. Neste contexto, tem-se a perspectiva da liberação de mais de R$ 1,3 bilhão em benefício dos demais 150 municípios do RN. 
I.3. Objetivo e questões de auditoria 
A presente auditoria teve por objetivo avaliar a efetiva aplicação dos recursos federais objeto de precatórios alusivos às diferenças do Fundo de Manutenção e Desenvolvimento do Ensino Fundamental e de Valorização do Magistério (Fundef) por parte dos municípios já contemplados.
A partir do objetivo do trabalho e a fim de avaliar em que medida os recursos dos precatórios do Fundef estão sendo aplicados de acordo com as diretrizes definidas no Acórdão 1824/2017-TCU-Plenário, Relator Min. Walton Alencar Rodrigues, foram elaboradas as seguintes questões de auditoria que compõem a matriz de planejamento:
Questão 1: Os recursos repassados aos municípios foram depositados em conta bancária do Fundeb ou outra conta criada exclusivamente com esse propósito?
Questão 2: Os recursos estão sendo utilizados exclusivamente na manutenção e desenvolvimento do ensino para a educação básica?
Questão 3: Foi observada a vedação à destinação de valores dos precatórios do Fundef para o pagamento de honorários advocatícios?
Questão 4: Os recursos recebidos pelos municípios em virtude dos precatórios do Fundef foram utilizados para pagamentos de remuneração de profissionais da educação básica?
d.1) Qual percentual dos recursos recebidos foi utilizado para esse propósito?
d.2) Qual foi a natureza (rubrica) dos pagamentos remuneratórios realizados pelos Municípios?
d.3) Os pagamentos realizados foram destinados a profissionais da educação básica que estavam em efetivo exercício no ano em que a complementação da União foi a menor do devido?
I.4. Metodologia utilizada 
Os trabalhos foram executados em conformidade com as Normas de Auditoria do Tribunal de Contas da União (Portaria-TCU n. 280, de 8 de dezembro de 2010, alterada pela Portaria-TCU n. 168 de 30 de junho de 2011) e com observância aos Padrões de Auditoria de Conformidade estabelecidos pelo TCU (Portaria-Segecex n. 26 de19 de outubro de 2009) , com as Orientações para Auditoria de Conformidade, regulamentadas mediante a Portaria-Adplan 1/2010, e as Orientações para Fiscalização de Orientação Centralizada, aprovadas por meio da Portaria- Adplan 2/2010.
Na fase de planejamento foi realizado workshop em Brasília, com representantes de todas as equipes das unidades técnicas orientadoras, das unidades executoras da FOC e da SecexEducação, para apresentação e discussão da matriz de planejamento preliminar e dos papéis de trabalho que seriam utilizados no decorrer da fiscalização, com vistas à aplicação dos procedimentos de exame na documentação relativa aos recursos dos precatórios do Fundef.
Ainda na fase de planejamento ocorreu um painel de referência em Brasília, que contou com a participação de membros e servidores da AGU, MPF, CGU, CJF, FNDE, TCEs/TCMs, MPEs e MPContas. Na oportunidade, foram apresentadas informações por parte dos representantes de cada instituição e travados debates sobre os subtemas dos "honorários advocatícios" e da "subvinculação" alusivos aos precatórios do Fundef, o que propiciou uma compreensão mais aprofundada acerca da matéria, bem como fomentou a troca de experiências no tocante às atuações específicas de cada instituição.  
Realizou-se, ainda, painel de achados em São Luís/MA no final da fase de execução, oportunidade na qual as equipes de auditoria do TCU e dos TCE/TCM apresentaram os principais achados apurados, tendo sido discutidas as propostas de encaminhamento relacionadas às irregularidades constatadas.
Cabe registrar que, em razão da pulverização dos recursos de precatórios do Fundef em diversos Estados e Municípios no País, entendeu-se apropriada, para a fiscalização da aplicação dos referidos recursos, a atuação do TCU por meio de auditoria coordenada com os demais Tribunais de Contas Estaduais ou Tribunal de Contas dos Municípios, em cada Estado no qual haja previsão de recebimento de recursos de precatórios do Fundef, uma vez que a competência para a fiscalização dos referidos recursos, conforme apontado nos Acórdão 1824/2017-TCU-Plenário, Relator Min. Walton Alencar Rodrigues, é desta Corte de Contas e, de modo concorrente, dos Tribunais de Contas dos Estados e dos Municípios. 
No Estado do Rio Grande do Norte foram detectados dezessete municípios contemplados com recursos dos precatórios, quais sejam: Apodi, Areia Branca, Bom Jesus, Caiçara do Rio do Vento, Doutor Severiano, Jardim de Angicos, João Câmara, Lajes, Major Sales, Nísia Floresta, Pedro Velho, Poço Branco, Santo Antônio, São Bento do Trairi, São Gonçalo do Amarante, São Tomé e Tangará.
Procedeu-se à análise documental obtida por meio de diligências, bem como trabalho in loco na sede dos municípios definidos a partir de amostra, a fim de verificar a correlação das despesas relacionados pelas municipalidades e sua real aplicação. Para a constituição da amostra dos municípios que seriam visitados na fase de execução da auditoria, foram considerados os critérios de materialidade, risco e oportunidade, caracterizada pela ausência ou insuficiência das informações prestadas à distância.
I.5. Limitações inerentes à auditoria
As principais limitações consubstanciaram-se em prospectar informações iniciais acerca dos contratos advocatícios dos municípios para o pleito dos recursos de precatórios do Fundef, bem como os documentos referentes aos precatórios, obtidos a partir da análise dos processos judiciais na Justiça Federal, ressaltando, ainda, a dificuldade na obtenção dos extratos bancários que comprovassem o efetivo pagamento a advogados/escritórios de advocacia com recursos de precatórios do Fundef. 
Registre-se ainda a grande dificuldade da obtenção de informações por meio de diligência à distância. Muitos dos ofícios encaminhados aos municípios não eram respondidos ou suas respostas eram insuficientes para a realização da análise satisfatória do objeto.
I.6. Volume de recursos fiscalizados 
O volume de recursos fiscalizados, quanto aos municípios do Estado do Rio Grande do Norte, alcançou o montante de R$ 28.938.669,59:
	Município
	Recursos fiscalizados (R$) 

	Apodi
	720.739,09

	Areia Branca
	1.296.109,23

	Bom Jesus
	1.400.670,83

	Caiçara do Rio do Vento 
	174.291,73

	Doutor Severiano 
	843.939,14

	Jardim de Angicos
	71.229,31

	João Câmara
	9.161.021,21

	Lajes
	1.231.174,62

	Major Sales
	846.252,26

	Nísia Floresta
	1.038.133,20

	Pedro Velho
	1.171.646,79

	Poço Branco
	2.060.967,50

	Santo Antônio
	1.029.180,44

	São Bento do Trairi
	662.529,52

	São Gonçalo do Amarante
	4.515.773,67

	São Tomé 
	1.212.658,85

	Tangará
	2.264.822,14

I.7. Benefícios estimados da fiscalização 
Entre os benefícios estimados desta fiscalização pode-se mencionar a aplicação correta dos recursos dos precatórios do Fundef exclusivamente na função educação do município, o que pode vir a contribuir decisivamente para a melhoria da qualidade educacional nos inúmeros entes municipais, bem como o ressarcimento pelo pagamento de honorários contratuais advocatícios com tais recursos e outras aplicações irregulares.
I.8. Processos conexos
	Secex
	Processo
	Fiscalis

	AL
	TC Processo 018.180/2018-3
	  219/2018

	AM
	TC Processo 018.392/2018-0
	228/2018

	BA
	TC Processo 018.276/2018-0
	223/2018

	CE
	TC Processo 020.125/2018-6
	245/2018

	MA
	TC Processo 033.285/2018-7
	357/2018

	MG
	TC Processo 021.167/2018-4
	257/2018

	PA
	TC Processo 018.221/2018-1
	220/2018

	PB
	TC Processo 020.046/2018-9
	244/2018

	PE
	TC Processo 018.268/2018-8
	222/2018

	PI
	TC Processo 018.130/2018-6
	217/2018

	SE
	TC Processo 030.057/2018-3
	373/2018

Achados de auditoria 
Apresentam-se, a seguir, os achados de auditoria oriundos da fiscalização realizada no estado do Rio Grande do Norte, pela Secex/RN, em parceria com o Tribunal de Contas do Estado (TCE/RN) , a partir da aplicação das questões de auditoria constantes da matriz de planejamento.
III.1- Recursos provenientes de precatórios do Fundef não depositados em conta bancária do Fundeb ou outra conta criada exclusivamente com esse propósito.
Critérios
De acordo com o item 9.2.2 do Acórdão 1962/2017-TCU-Plenário, Relator Min. Walton Alencar Rodrigues, da Relatoria do Min. Walton Alencar Rodrigues, que retificou parcialmente o item 9.2.2.1 do Acórdão 1824/2017-TCU-Plenário, Relator Min. Walton Alencar Rodrigues, aos recursos provenientes da complementação da União ao Fundef/Fundeb, ainda que oriundos de sentença judicial, deve haver o recolhimento integral à conta bancária do Fundeb, prevista no art. 17 da Lei 11.494/2007, ou outra conta criada exclusivamente com esse propósito, a fim de garantir-lhes a finalidade e a rastreabilidade.
Mediante o Ofício-Circular FNDE-TCU nº 1/2017/Cgfse/Digef-FNDE (TC Processo 031.736.2017-3, peça 3, item 2, b) , os municípios do Rio Grande do Norte foram alertados acerca da necessidade de obediência ao procedimento acima descrito (TC Processo 031.736.2017-3, peça 34) , em que pese a limpidez da norma prescrita no art. 17 da Lei 11.494/2007.
Situação encontrada
Identificou-se a ocorrência de levantamento de precatórios com depósito em conta bancária não específicas nos municípios de Major Sales, São Tomé, São Bento do Trairi, Bom Jesus e Tangará.
Município de Major Sales
O depósito do precatório decorrente da conta judicial do Banco do Brasil 3800101241909 (ação judicial 08000749620134058404) , no valor de R$ 106.559,18 (peça 80) , foi realizado no dia 27/01/2017, em conta destinada à movimentação de recursos do ICMS (c/c 14723-0, ag. 1165-7, Banco do Brasil; PM MAJOR SALES-ICMS; peça 82, p.1) .
Município de São Tomé
A Prefeitura Municipal de São Tomé recebeu o valor de R$ 980.962,13, no dia 1/9/2017, em conta bancária destinada à movimentação da folha de pagamento (c/c 109-1, ag. 0806, da Caixa Econômica Federal, P M SÃO TOMÉ FOPAG) . Conforme extrato da conta judicial da Caixa Econômica Federal 1421.005.13258174-7 (peça 125, p. 2) , os recursos são debitados no dia 1/9/2017 e creditados na conta corrente 109-1, ag. 0806, da Caixa Econômica Federal (peça 128, p. 1) .
Município de São Bento do Trairi
Em 26/9/2018, o montante de precatório, no valor de R$ 539.941,75, foi levantado da conta judicial 4100128314778 (peça 115) e transferido para conta do Banco do Brasil destinada à movimentação de recursos do Fundo de Participação dos Municípios (FPM) , c/c 5093-8, ag. 701-3, PREF MUN SBT FPM, sendo enviado imediatamente para aplicação em fundo de renda fixa de curto prazo atrelado a essa conta (peça 116, p. 29) . Toda a movimentação dos recursos ocorreu por meio da conta mencionada.
Ainda, agrava a situação ao se observar que a Prefeitura realizou o depósito de modo irregular, conforme supracitado, mesmo após recebimento das orientações do Acórdão 1824/2017-TCU-Plenário, Relator Min. Walton Alencar Rodrigues, parcialmente retificado pelo Acórdão 1962/2017-TCU-Plenário, Relator Min. Walton Alencar Rodrigues, por meio do Ofício-Circular FNDE-TCU nº 1/2017/Cgfse/Digef-FNDE (TC Processo 031.736.2017-3, peça 3, item 2, b) , em 18/10/2017 (TC Processo 031.736.2017-3, peça 34, p. 250) .
Município de Bom Jesus
O valor de R$ 1.138.953,50 foi levantado da conta judicial da Caixa Econômica Federal 1421.005.13258460-6 (peça 24, p. 2) , em 16/8/2017, e depositado na c/c 71002-0, ag. 2758, da Caixa Econômica Federal, denominada BOM JESUS GABINETE DO PREFEITO. A partir dessa conta, várias transferências foram efetuadas para outras contas (conta de folha de pagamento, contas do Fundeb e conta da secretaria de educação, a exemplo das solicitações de transferência constantes da peça 29, p. 9, p. 12, p. 15, p. 16, p. 37-39) .
Município de Tangará
O valor de R$ 1.811.540,54 foi levantado da conta judicial da Caixa Econômica Federal 1421.005.13130132-5 (peça 134, p. 1) , em 10/8/2017, e depositado na conta 0806/006/00000065-6, da Caixa Econômica Federal, cujo nome é PM DE TANGARÁ (peça 135, p. 1) . Desse montante, na mesma data, R$ 1.311.540,54 foram enviados para a conta aplicação correspondente e R$ 500.000,00 foram aplicados em CDB.
Evidências
Relacionam-se as seguintes evidências:
- Extrato da conta bancária por meio da qual se efetuou o pagamento de precatórios do Fundef ao município - Município de Major Sales (peça 80) ;
- Extrato da conta bancária em que houve recebimento de precatórios do Fundef - Município de Major Sales (peça 82, p.1) ;
- Extrato da conta bancária por meio da qual se efetuou o pagamento de precatórios do Fundef ao município - Município de São Tomé (peça 125, p. 2) ;
- Extrato da conta bancária em que houve recebimento de precatórios do Fundef - Município de São Tomé (peça 128, p. 1) ;
- Extrato da conta bancária por meio da qual se efetuou o pagamento de precatórios do Fundef ao município - Município de São Bento do Trairi (peça 115) ;
- Extrato da conta bancária em que houve recebimento de precatórios do Fundef - Município de São Bento do Trairi (116, p. 29) ;
- Extrato da conta bancária por meio da qual se efetuou o pagamento de precatórios do Fundef ao município - Município de Bom Jesus (peça 24, p. 2) ;
- Extrato da conta bancária em que houve recebimento de precatórios do Fundef - Município de Bom Jesus (peça 29, p. 9, p. 12, p. 15, p. 16, p. 37-39) ;
- Extrato da conta bancária por meio da qual se efetuou o pagamento de precatórios do Fundef ao município - Município de Tangará (peça 134, p. 1) ;
- Extrato da conta bancária em que houve recebimento de precatórios do Fundef - Município de Tangará (peça 135, p. 1) .
Causas
As irregularidades identificadas nos municípios relacionados foram ocasionadas pela ausência de observação, por parte dos gestores municipais, quanto aos ditames da legislação que rege o Fundef/Fundeb (art. 17 da Lei 11.494/2007) .
Efeitos
A irregularidade cometida poderá ter como efeito potencial aplicações dos recursos recebidos a título de precatórios do Fundef em finalidades terminantemente vedadas pela Lei 9.394/1996, em especial, quanto às descritas em seu art. 71.
Responsáveis
	Responsáveis
	Qualificação
	Conduta
	Nexo de causalidade
	Culpabilidade

	Thales André Fernandes (CPF XXX.692.244-XX) 
	Prefeito Municipal de Major Sales/RN
	Depositar recursos de precatórios do Fundef em conta bancária não própria do Fundeb ou não os depositar em conta exclusiva para esse propósito, afrontando-se o art. 17 da Lei 11.494/2007.
	O depósito do montante de R$ 106.559,18, feito no dia 27/01/2017, pela gestão municipal em conta bancária destinada à movimentação de recursos do ICMS (Banco do Brasil; agência 1165-7; conta corrente 14723-0; PM MAJOR SALES-ICMS) ocasionou patente ilegalidade no que tange ao disposto no art. 17 da Lei 11.494/2007.
	Era plenamente possível identificar a natureza ilícita do depósito bancário, tendo em vista a origem dos recursos, ou seja, provenientes da recuperação de recursos de complementação do valor mínimo anual por aluno (VMAA) pela União, reconhecidos na via judicial e que, portanto, deveriam seguir o critério legal estabelecido no art. 17 da Lei 11.494/2007.
b)  Era razoável exigir conduta diversa por parte do gestor, visto que a necessidade de depósitos dessa natureza em conta específica, nos termos da Lei 11.494/2007, é de conhecimento geral. 

	Anteomar Pereira da Silva (CPF XXX.368.184-XX) 
	Prefeito Municipal de São Tomé/RN
	Depositar recursos de precatórios do Fundef em conta bancária não própria do Fundeb ou não os depositar em conta exclusiva para esse propósito, afrontando-se o art. 17 da Lei 11.494/2007.
	O depósito do montante de R$ 980.962,13, realizado pela gestão municipal, no dia 1/9/2017, em conta bancária destinada à movimentação da folha de pagamento (c/c 109-1, ag. 0806, da Caixa Econômica Federal, P M SÃO TOMÉ FOPAG) ocasionou patente ilegalidade no que tange ao disposto no art. 17 da Lei 11.494/2007.
	a) Era plenamente possível identificar a natureza ilícita do depósito bancário, tendo em vista a origem dos recursos, ou seja, provenientes da recuperação de recursos de complementação do valor mínimo anual por aluno (VMAA) pela União, reconhecidos na via judicial e que, portanto, deveriam seguir o critério legal estabelecido no art. 17 da Lei 11.494/2007.
b) Era razoável exigir conduta diversa por parte do gestor, visto que a necessidade de depósitos dessa natureza em conta específica, nos termos da Lei 11.494/2007, é de conhecimento geral. 

	José Aracleide de Araújo (CPF XXX.168.414-XX) 
	Prefeito Municipal de São Bento do Trairi/RN
	Depositar recursos de precatórios do Fundef em conta bancária não própria do Fundeb ou não os depositar em conta exclusiva para esse propósito, afrontando-se o art. 17 da Lei 11.494/2007, bem como os termos dos Acórdãos 1824/2017 e 1962/2017, ambos do Plenário do TCU.
	O depósito do montante de R$ 539.941,75, realizado pela gestão municipal, no dia 26/9/2018, em conta bancária destinada à movimentação de recursos do Fundo de Participação dos Municípios (FPM) , ag. 701-3, c/c 5093-8, PREF MUN SBT FPM, ocasionou patente ilegalidade no que tange ao disposto no art. 17 da Lei 11.494/2007.
	a) Era plenamente possível identificar a natureza ilícita do depósito bancário, tendo em vista a origem dos recursos, ou seja, provenientes da recuperação de recursos de complementação do valor mínimo anual por aluno (VMAA) pela União, reconhecidos na via judicial e que, portanto, deveriam seguir o critério legal estabelecido no art. 17 da Lei 11.494/2007.
b) Era razoável exigir conduta diversa por parte do gestor, visto que a necessidade de depósitos dessa natureza em conta específica, nos termos da Lei 11.494/2007, é de conhecimento geral. Além disso, a Prefeitura realizou o depósito de modo irregular mesmo após recebimento das orientações do Acórdão 1824/2017-TCU-Plenário, parcialmente retificado pelo Acórdão 1962/2017-TCU-Plenário, por meio do Ofício-Circular FNDE-TCU nº 1/2017/Cgfse/Digef-FNDE, em 18/10/2017. 

	Clécio da Câmara Azevedo (CPF XXX.060.624-XX) 
	Prefeito Municipal de Bom Jesus/RN
	Depositar recursos de precatórios do Fundef em conta bancária não própria do Fundeb ou não os depositar  em conta exclusiva para esse propósito, afrontando-se o art. 17 da Lei 11.494/2007.
	O depósito do montante de R$ 1.138.953,50, realizado pela gestão municipal, no dia 16/8/2017, na c/c 71002-0, ag. 2758, da Caixa Econômica Federal, denominada BOM JESUS GABINETE DO PREFEITO, ocasionou patente ilegalidade no que tange ao disposto no art. 17 da Lei 11.494/2007.
	a) Era plenamente possível identificar a natureza ilícita do depósito bancário, tendo em vista a origem dos recursos, ou seja, provenientes da recuperação de recursos de complementação do valor mínimo anual por aluno (VMAA) pela União, reconhecidos na via judicial e que, portanto, deveriam seguir o critério legal estabelecido no art. 17 da Lei 11.494/2007.
b) Era razoável exigir conduta diversa por parte do gestor, visto que a necessidade de depósitos dessa natureza em conta específica, nos termos da Lei 11.494/2007, é de conhecimento geral.

	Jorge Eduardo de Carvalho Bezerra (CPF XXX.294.984-XX) 
	Prefeito Municipal de Tangará/RN
	Depositar recursos de precatórios do Fundef em conta bancária não própria do Fundeb ou não os depositar em conta exclusiva para esse propósito, afrontando-se o art. 17 da Lei 11.494/2007.
	O depósito do montante de R$ 1.811.540,54, realizado pela gestão municipal, no dia 10/8/2017, na conta 0806/006/00000065-6, da Caixa Econômica Federal, cujo nome é PM DE TANGARÁ, ocasionou patente ilegalidade no que tange ao disposto no art. 17 da Lei 11.494/2007.
	a) Era plenamente possível identificar a natureza ilícita do depósito bancário, tendo em vista a origem dos recursos, ou seja, provenientes da recuperação de recursos de complementação do valor mínimo anual por aluno (VMAA) pela União, reconhecidos na via judicial e que, portanto, deveriam seguir o critério legal estabelecido no art. 17 da Lei 11.494/2007.
b) Era razoável exigir conduta diversa por parte do gestor, visto que a necessidade de depósitos dessa natureza em conta específica, nos termos da Lei 11.494/2007, é de conhecimento geral.

Conclusão da equipe de auditoria
Os prefeitos municipais de Major Sales, São Tomé, São Bento do Trairi, Bom Jesus e Tangará cometeram irregularidade quando não observaram o disposto no art. 17 da Lei 11.494/2007, não realizando os devidos depósitos de precatórios do Fundef em conta bancária do Fundeb ou outra conta criada exclusivamente com esse propósito, de acordo com o entendimento fixado por este Tribunal no Acórdão 1962/2017-TCU-Plenário (item 9.2.2.1) , Relator Min. Walton Alencar Rodrigues, devendo-se, com fundamento no art. 250, inciso IV, c/c o art. 237, parágrafo único, do RI/TCU, propor a realização de audiência com os gestores responsáveis, para que, no prazo de quinze dias, apresentem as razões de justificativa pelas irregularidades apontadas.  
Proposta de encaminhamento
Com fundamento no art. 250, inciso IV, c/c o art. 237, parágrafo único, do RI/TCU, realizar audiência com os Srs. Thales André Fernandes, CPF XXX.692.244-XX, Prefeito Municipal de Major Sales/RN, Anteomar Pereira da Silva, CPF XXX.368.184-XX, Prefeito Municipal de São Tomé/RN, José Aracleide de Araújo, CPF XXX.168.414-XX,  Prefeito Municipal de São Bento do Trairi/RN, Clécio da Câmara Azevedo, CPF XXX.060.624-XX, Prefeito Municipal de Bom Jesus/RN, e Jorge Eduardo de Carvalho Bezerra, CPF XXX.294.984-XX, Prefeito Municipal de Tangará/RN, todos gestores à época em que os recursos de precatórios do Fundef relativos à complementação do valor mínimo anual por aluno (VMAA) pela União foram resgatados em contas bancárias que não atendem aos critérios previstos no art. 17 da Lei 11.494/2007, para que, no prazo de quinze dias, apresentem as razões de justificativa pelas irregularidades apontadas.
III.1.1- Recursos provenientes de precatórios do Fundef, embora inicialmente depositados em contas específicas, foram posteriormente transferidos, parcial ou integralmente, para outras contas do município.
Critérios
De acordo com o item 9.2.2 do Acórdão 1962/2017-TCU-Plenário, da Relatoria do Min. Walton Alencar Rodrigues, que retificou parcialmente o item 9.2.2.1 do Acórdão 1824/2017-TCU-Plenário, Relator Min. Walton Alencar Rodrigues, em relação aos recursos provenientes da complementação da União ao Fundef/Fundeb, ainda que oriundos de sentença judicial, deve haver o "recolhimento integral à conta bancária do Fundeb, previsto no art. 17 da Lei 11.494/2007, ou outra conta criada exclusivamente com esse propósito, a fim de garantir-lhes a finalidade e a rastreabilidade". Portanto, tal recolhimento em conta específica não se trata de mera formalidade, devendo cumprir importante papel no que toca à transparência da aplicação dos recursos nela depositados.
Situação encontrada
No Município de Lajes, observou-se o recebimento de dois precatórios do Fundef, sendo que o de maior valor foi depositado em conta específica apenas inicialmente, sendo enviado para outras contas bancárias em momentos posteriores, o que em essência, também desrespeita o art. 17 da Lei 11.494/2007. O segundo precatório foi depositado diretamente em conta bancária não específica.
A Prefeitura Municipal de Lajes recebeu, inicialmente, o valor de R$ 611.258,54 em sua conta do Fundeb (c/c 10636-4, ag. 1088-X, Banco do Brasil) , no dia 10/12/2015 (peça 169, p. 28) , referente ao precatório 94628-76.2014.4.01.9198 (peça 70) . Entretanto, no dia subsequente, esse montante foi transferido para a sua conta movimento, c/c 5069-5, ag. 1088-X, também do Banco do Brasil (peça 169, p. 1) , por meio da qual ocorreu a utilização dos recursos, inclusive, conforme relatos colhidos in loco a partir da análise de extratos realizada com a consultoria de servidores da municipalidade, tendo esses valores transitado por outras contas da Prefeitura (a exemplo do Fundo de Participação dos Municípios-FPM-, folha de pagamento de servidores, Fundo Municipal de Saúde-FMS- e Fundo Municipal de Educação- FME) , não retornando mais para a conta de origem (Fundeb) . Uma segunda parcela, no montante de R$ 378.372,02, também relativa a precatórios do Fundef (precatório 141181-16.2016.4.01.9198, peça 71) , ingressou, em 16/08/2017, diretamente na conta movimento da Prefeitura (c/c 5069-5, ag. 1088-X, Banco do Brasil) , sendo que toda a movimentação desses valores foi realizada a partir dessa conta (peça 66) .
Evidências
Relacionam-se as seguintes evidências:
- Documentos diversos - Município de Lajes (peças 70/71 e peça 169, p. 28 e p. 1) ;
- Extrato da conta c/c 5069-5, ag. 1088-X, Banco do Brasil - Município de Lajes	 (peça 66) .
Causas
A irregularidade identificada no município de Lajes foi ocasionada pela ausência de observação, por parte do gestor municipal, quanto aos ditames da legislação que rege o Fundef/Fundeb (art. 17 da Lei 11.494/2007) .
Efeitos
A irregularidade cometida poderá ter como efeito real ou potencial aplicações desses recursos em finalidades terminantemente vedadas pela Lei 9.394/1996, em especial, quanto às descritas em seu art. 71.
Responsáveis
	Responsáveis
	Qualificação
	Conduta
	Nexo de causalidade
	Culpabilidade

	José Marques Fernandes (CPF XXX.198.514-XX) 
	Prefeito Municipal de Lajes/RN
	Utilizar contas bancárias diversas para aplicação de recursos de precatórios do Fundef, desrespeitando-se o comando descrito no art. 17 da Lei 11.494/2007.
	Os depósitos dos montantes de R$ 611.258,54 e de R$ 378.372,02, realizados na conta movimento c/c 5069-5, ag. 1088-X, do Banco do Brasil, respectivamente, a partir de conta específica do Fundeb e a partir de conta judicial de precatório, efetivados pela gestão municipal, nos dias 11/12/2015 e 16/08/2017, ocasionou patente ilegalidade no que tange ao disposto no art. 17 da Lei 11.494/2007.
	a) Era plenamente possível identificar a natureza ilícita do depósito bancário, tendo em vista a origem dos recursos, ou seja, provenientes da recuperação de recursos de complementação do valor mínimo anual por aluno (VMAA) pela União, reconhecidos na via judicial e que, portanto, deveriam seguir o critério legal estabelecido no art. 17 da Lei 11.494/2007.
b) Era razoável exigir conduta diversa por parte do gestor, visto que a necessidade de depósitos dessa natureza em conta específica, nos termos da Lei 11.494/2007, é de conhecimento geral.

Conclusão da equipe de auditoria
Ao realizar os procedimentos verificados, o gestor do Município de Lajes cometeu ilegalidade material, ofendendo-se a essência do que prescreve o art. 17 da Lei 11.494/2007.
Proposta de encaminhamento
Com fundamento no art. 250, inciso IV, c/c o art. 237, parágrafo único, do RI/TCU, realizar audiência do Sr. José Marques Fernandes, CPF XXX.198.514-XX, Prefeito Municipal à época em que os recursos de precatórios do Fundef relativos à complementação do valor mínimo anual por aluno (VMAA) pela União foram transferidos para contas bancárias que não atendem aos critérios previstos no art. 17 da Lei 11.494/2007, para que, no prazo de quinze dias, apresente as razões de justificativa pela irregularidade apontada.
III.2- Recursos de precatórios do Fundef utilizados em destinação alheia à manutenção e desenvolvimento do ensino para a educação básica.
Mediante o Acórdão 1824/2017-TCU-Plenário- (item 9.2.2.2.) , Relator Min. Walton Alencar Rodrigues, esta Corte firmou o entendimento de que os recursos provenientes da complementação da União ao Fundef/Fundeb, ainda que oriundos de sentença judicial, devem ser utilizados exclusivamente na destinação prevista no art. 21, da Lei 11.494/2007, e na Constituição Federal, no art. 60 do ADCT, qual seja, na manutenção e desenvolvimento do ensino para a educação básica pública, assim consideradas as despesas realizadas com vistas à consecução dos objetivos básicos das instituições educacionais. 
Conforme o art. 70 da Lei 9.394/1996, compreendem essas despesas: a) remuneração e aperfeiçoamento do pessoal docente e demais profissionais da educação; b) aquisição, manutenção, construção e conservação de instalações e equipamentos necessários ao ensino; c) uso e manutenção de bens e serviços vinculados ao ensino; d) levantamentos estatísticos, estudos e pesquisas visando precipuamente ao aprimoramento da qualidade e à expansão do ensino; e) realização de atividades-meio necessárias ao funcionamento dos sistemas de ensino; f) concessão de bolsas de estudo a alunos de escolas públicas e privadas; g) amortização e custeio de operações de crédito destinadas a atender ao disposto nos incisos deste artigo; h) aquisição de material didático-escolar e manutenção de programas de transporte escolar.
Cumpre salientar que o art. 71 da Lei 9.394/1996 ainda elenca, de forma exaustiva, as despesas que não são consideradas de manutenção e desenvolvimento do ensino. São elas:  a) pesquisa, quando não vinculada às instituições de ensino, ou, quando efetivada fora dos sistemas de ensino, que não vise, precipuamente, ao aprimoramento de sua qualidade ou à sua expansão; b) subvenção a instituições públicas ou privadas de caráter assistencial, desportivo ou cultural; c) formação de quadros especiais para a administração pública, sejam militares ou civis, inclusive diplomáticos; d) programas suplementares de alimentação, assistência médico-odontológica, farmacêutica e psicológica, e outras formas de assistência social; e) obras de infraestrutura, ainda que realizadas para beneficiar direta ou indiretamente a rede escolar; f) pessoal docente e demais trabalhadores da educação, quando em desvio de função ou em atividade alheia à manutenção e desenvolvimento do ensino.
Inobstante a lucidez dos dispositivos legais supracitados, a equipe de fiscalização identificou a execução de despesas irregulares com recursos de precatórios do Fundef nos municípios de Areia Branca, Bom Jesus, Jardim de Angicos, Lajes, Major Sales, Poço Branco, São Bento do Trairi, São Gonçalo do Amarante, São Tomé e Tangará. Nos municípios de Caiçara do Rio do Vento  (peça 34) , João Câmara  (peça 55) , Pedro Velho  (peça 97) , e Santo Antônio  (peça 109) não houve aplicação de recursos uma vez que os precatórios não foram levantados das contas judiciais. A seguir, são descritas as situações encontradas em cada um dos municípios em que ocorreu utilização de recursos.
Município de Apodi
Os recursos, da ordem de R$ 580.452,43, foram empregados, em sua quase totalidade (peça 160) , para pagamento de folha e seus encargos (INSS e Imposto de Renda) , cuja apreciação será formulada no item III.4 desta Instrução. Em 31/10/2018, restou um saldo disponível de R$ 215.245,57, sendo R$ 212.634,86 na conta aplicação e R$ 2.610,71 na conta "principal" durante o mês de novembro (que não havia ainda se encerrado quando da visita in loco) .
O pagamento de tarifas, além de ser cobrado impositivamente pelas instituições bancárias, é irrisório em relação ao montante recebido, razão pela qual compreendemos desnecessário considera-lo como desvio de aplicação. Nas duas tabelas abaixo, elencam-se todas as despesas realizadas com os recursos provenientes dos precatórios do Fundef (peça 14) :
	Despesas não relacionadas à remuneração de pessoal - Apodi/RN

	Data
	Despesa
	Valor (R$) 

	25/10/17 - 25/10/18
	Tarifas bancárias
	725,60

	Total
	725,60

Fonte: Processos de pagamento - Precatórios do Fundef (Apodi/RN) 
	Despesas relacionadas com remuneração de profissionais da educação - Apodi/RN

	Data
	Despesa
	Valor (R$) 

	27/12/2017
	Folha de pagamento (comp. 12/2017 - 60% prof.) 
	73.365,66

	27/04/2018
	Folha de pagamento (comp. 04/2018 - 60% prof.) + 13º salário[footnoteRef:2] [2:  O município paga parcela do 13º salário de acordo com o mês de aniversário do servidor.] 
	83.914,24

		INSS
	11.496,81

		IRPF (comp. 04/2018 - 60% prof.) 
	3.573,89

	30/05/2018
	Folha de pagamento (comp. 05/2018 - 60% prof.) + 13º salário2
	81.553,91

		INSS
	10.255,91

		IRPF (comp. 05/2018 - 60% prof.) 
	2.509,05

	27/06/2018
	Folha de pagamento (comp. 06/2018 - 60% prof.) + 13º salário2
	76.599,33

		INSS
	10.621,37

		IRPF 
	2.904,62

	30/07/2018
	Folha de pagamento (13º salário) 
	15.678,22

		INSS (13º salário) 
	2.023,46

	Total
	374.496,47

Fonte: Processos de pagamento - Precatórios do Fundef (Apodi/RN) 
Município de Areia Branca
Do montante total recebido, R$ 863.731,46 (vide tabela abaixo) foram aplicados em consonância com os objetivos previstos no art. 70 da Lei 9.394/96 (peça 161) , no entanto, o município não conseguiu comprovar a devida utilização da quantia, no valor de R$ 174.975,76 (peça 20) , relativa à parcela de recursos transferidos para a conta movimento em 17/12/2014 (R$ 212.607,01 transferidos para PMAB MOVIMENTO - Ag. 3568; c/c 00003-1) :
	Despesas relacionadas com remuneração de profissionais da educação com encargos -Areia Branca/RN

	Data
	Despesa
	Valor (R$) 

	10/12/2014
	Folha de pagamento do Fundeb (Retenção IRRF) 
	31.161,22

	17/12/2014
	Folha de pagamento do Fundeb (40% - servidores administrativos - comp. 11/2014) 
	122.465,25

	17/12/2014
	Folha de pagamento do Fundeb (60% -Professores - comp. 13º sal.) 
	569.746,03

	17/12/2014
	Folha de pagamento do Fundeb (40% - servidores administrativos - comp. 13º sal) 
	140.358,96

	Total
	863.731,46

Fonte: Processos de pagamento - Precatórios do Fundef (Areia Branca/RN) 
Como tal fato ocorreu antes da ciência dos termos do Acórdão 1824/2017-TCU-Plenário (26/10/2017, AR de peça 168, p. 106) , Relator Min. Walton Alencar Rodrigues, deve-se dispensar a audiência do gestor e determinar ao Município de Areia Branca/RN, com supedâneo no art. 3º da Decisão Normativa TCU 57/2004, que adote, no prazo de 30 (trinta) dias, as providências necessárias à recomposição aos cofres do Fundeb da referida municipalidade, com recursos próprios, do valor indevidamente utilizados, a seguir discriminado, atualizado monetariamente a partir da data indicada até a data do efetivo recolhimento, abatendo-se, na oportunidade, a quantia eventualmente já ressarcida na forma da legislação em vigor, encaminhando a este Tribunal, no mesmo prazo estipulado, a comprovação do referido recolhimento, sob pena de instauração do competente processo de tomada de contas especial: 
	Descrição
	Valor (R$) 
	Data

	Transferência para conta movimento do município
	174.975,76
	17/12/2014

Município de Bom Jesus
A totalidade dos recursos aplicados, R$ 975.472,41 (peça 29) , considerando-se o montante recebido, no valor de R$ 1.138.953,50, foi gasta em consonância com os objetivos previstos no art. 70 da Lei 9.394/96, de modo que, até a data da realização desta auditoria, ainda restavam R$ 176.492,04 de saldo a ser utilizado.
Nas duas tabelas abaixo, elencam-se todas as despesas realizadas com os recursos provenientes dos precatórios do Fundef (peça 29) :
	Despesas não relacionadas à remuneração de pessoal - Bom Jesus/RN

	Data
	Despesa
	Valor (R$) 

	17/10/2018
	Aquisição de Combustível
	28.810,62

	17/10/2018
	Aquisição de Material de Expediente
	10.731,41

	17/10/2018
	Peças e serviços (ônibus escolar) 
	12.855,00

	24/10/2018
	Locação de Veículos (Transporte Escolar) 
	7.280,51

	Diversas datas
	Tarifas Bancárias
	543,71

	Total
	60.221,25

 Fonte: Processos de pagamento - Precatórios do Fundef (Bom Jesus/RN) 
	Despesas relacionadas à remuneração de profissionais da educação com encargos -Bom Jesus/RN

	Data
	Despesa
	Valor (R$) 

	08/09/2017
	Folha de pagamento do Fundeb (professores contratados temporários - comp. 08/2017) 
	83.408,86

	08/09/2017
	Folha de pagamento do Fundeb (terceirizados) 
	4.187,25

	08/09/2017
	Folha de pagamento do Fundeb (contribuições Previdenciárias - comp. 08/2017) 
	12.403,89

	20/09/2017
	Folha de pagamento do Fundeb (retenção IRRF) 
	85.391,35

	06/10/2017
	Folha de pagamento do Fundeb (professores contratados temporários - comp. 09/2017) 
	91.030,47

	30/10/2017
	Folha de pagamento (professores-comp.10/2017) 
	124.109,32

	10/11/2017
	Folha de pagamento do Fundeb (professores contratados temporários - comp. 10/2017) 
	95.208,57

	17/10/2017
	Folha de pagamento do Fundeb (servidores temporários) 
	17.888,94

	11/12/2017
	Folha de pagamento do Fundeb ( professores  e servidores administrativos - comp. 12/2017) 
	362.037,64

	28/12/2017
	Folha de pagamento do Fundeb (professores contratados temporários - comp. 12/2017) 
	39.584,87

	Total
	915.251,16

Fonte: Processos de pagamento - Precatórios do Fundef (Bom Jesus/RN) 
Município de Doutor Severiano
A totalidade dos recursos foi aplicada em consonância com os objetivos previstos no art. 70 da Lei 9.394/96. Nas duas tabelas abaixo, elencam-se todas as despesas realizadas com os recursos provenientes dos precatórios do Fundef (peça 43) :
	Despesas não relacionadas à remuneração de pessoal - Doutor Severiano/RN

	Data
	Despesa
	Valor (R$) 

	20/12/2016
	Despesa com água
	576,96

	20/12/2016
	Despesa com energia elétrica
	2.531,64

	21/12/2016
	Combustível para transporte escolar
	        2.607,78 

	21/12/2016
	Combustível para transporte escolar
	        1.827,79 

	21/12/2016
	Combustível para transporte escolar
	        4.058,88 

	21/12/2016
	Combustível para transporte escolar
	            803,99 

	21/12/2016
	Locação de veículos para transporte escolar
	7.000,00

	21/12/2016
	Locação de veículos para transporte escolar
	32.201,78

	22/12/2016
	Locação de veículos para transporte escolar
	165.000,00

	23/12/2016
	Aquisição de material de expediente
	3.612,54

	23/12/2016
	Aquisição de material de expediente
	1.951,10

	30/12/2016
	Remoção de entulhos das escolas
	3.600,00

		Tarifas bancárias pagas em datas diversas
	661,12

	Total
	226.433,58

Fonte: Processos de pagamento - Precatórios do Fundef (Doutor Severiano/RN) 
	Despesas relacionadas com remuneração de profissionais da educação -Doutor Severiano/RN

	Data
	Despesa
	Valor (R$) 

	21/12/2017
	Folha de pagamento (professores efetivos) 
	634.517,95

	22/12/2017
	Folha de pagamento (professores contratos) 
	3.833,00

	21/12/2017
	Folha de Pagamento (pensão) 
	952,83

	Total
	639.303,78

 Fonte: Processos de pagamento - Precatórios do Fundef (Doutor Severiano/RN) 
Município de Jardim de Angicos
A quase totalidade dos recursos recebidos foram empregados conforme os objetivos previstos no art. 70 da Lei 9.394/96 (peças 164/165) . Houve um bloqueio judicial, de origem não identificada, que retirou da conta específica o valor de R$ 994,71. Nas duas tabelas abaixo, elencam-se todas as despesas realizadas com os recursos provenientes dos precatórios do Fundef:
	Despesas não relacionadas à remuneração de pessoal - Jardim de Angicos/RN

	Data
	Despesa
	Valor (R$) 

	08/06/2015
	Bloqueio Judicial (TRF5º) 
	994,71

	10/09/2015
	Aquisição de combustível
	8.488,49

	22/09/2015
	Aquisição de Mat. De Construção (Reforma de escola) 
	8.835,73

	Total
	18.318,93

Fonte: Processos de pagamento - Precatórios do Fundef (Jardim de Angicos/RN
	Despesas relacionadas com remuneração de profissionais da educação com encargos -Jardim de Angicos/RN

	Data
	Despesa
	Valor (R$) 

	18/09/2014
	Folha de pagamento do Fundeb (Contribuições previdenciárias -Comp. 08/2015) 
	33.436,93

	17/12/2014
	Folha de pagamento do Fundeb (60% -Professores - comp. 09/2015) 
	8.516,31

	Total
	41.953,24

Fonte: Processos de pagamento - Precatórios do Fundef (Jardim de Angicos/RN) 
Como tal fato ocorreu antes da ciência dos termos do Acórdão 1824/2017-TCU-Plenário (19/10/2017, AR de peça 168, p. 260) , Relator Min. Walton Alencar Rodrigues, deve-se dispensar a audiência do gestor e determinar ao Município de Jardim de Angicos/RN, com supedâneo no art. 3º da Decisão Normativa TCU 57/2004, que adote, no prazo de 30 (trinta) dias, as providências necessárias à recomposição aos cofres do Fundeb da referida municipalidade, com recursos próprios, do valor indevidamente utilizado, a seguir discriminado, atualizado monetariamente a partir da data indicada até a data do efetivo recolhimento, abatendo-se, na oportunidade, a quantia eventualmente já ressarcida na forma da legislação em vigor, encaminhando a este Tribunal, no mesmo prazo estipulado, a comprovação do referido recolhimento, sob pena de instauração do competente processo de tomada de contas especial:
	Descrição
	Valor (R$) 
	Data

	Bloqueio judicial na conta específica
	994,71
	08/06/2015

Município de Lajes 
O valor total do precatório recebido, em 10/12/2015, pela municipalidade foi de R$ 611.258,54. Foram identificadas três retiradas da conta movimento, nos valores de R$ 325,33, R$ 23.700,00 e R$ 42.000,00 (sendo apenas R$ 16.810,50 relativos ao precatório) , ocorridas, respectivamente, em 08/07/2016, 22/09/2016 e 30/09/2016, cuja soma corresponde ao montante de R$ 40.835,83. Tais retiradas não foram justificadas com documentação hábil a permitir a verificação da regularidade do objeto da despesa (peças 62 a 69) . 
Além destas aplicações, no dia 29/12/2015 foi realizada uma transferência para a conta "PREF MUN DE LAJES EC 29" (ag. 1088-X, c/c 7369-5) , no valor de R$ 102.500,00, dos quais apenas R$ 25.000,00 retornaram para a conta movimento (em 13/05/2016) .
O restante dos recursos foi utilizado com alinhamento os objetivos previstos no art. 70 da Lei 9.394/96. Para as exceções acima destacadas, cabe dar ciência à municipalidade acerca da necessidade da observância do que dispõe o art. 70 da Lei 9.394/96, a fim de que os recursos provenientes do Fundeb sejam aplicados em consonância com os objetivos ali consignados.
Nas duas tabelas abaixo, elencam-se todas as despesas realizadas, passíveis de identificação, com os recursos provenientes dos precatórios do Fundef:
	Despesas não relacionadas à remuneração de pessoal - Lajes/RN

	Data
	Despesa
	Valor (R$) 

	13/02/2016
	Construção de creche
	119.000,00

	25/02/2016
	Aquisição de computadores
	15.000,00

	23/03/2016 
	Construção de creche
	133.263,91

	31/03/2016
		
	11/04/2016
	Reforma de escola (+aditivo) 
	118.104,96

	06/05/2016
		31.443,12

	24/08/2016
	Construção de creche
	40.000,00

	Total
	456.811,99

Fonte: Processos de pagamento - Precatórios do Fundef (Lajes/RN) 
	Despesas relacionadas com remuneração de profissionais da educação - Lajes/RN

	Data
	Despesa
	Valor (R$) 

	03/03/2016
	Previdência - Servidores da Educação
	3.000,00

	13/05/2016
	Folha de pagamento 
	24.765,00

	20/07/2016
	Folha de pagamento
	23.769,00

	Total
	51.534,00

Fonte: Processos de pagamento - Precatórios do Fundef (Lajes/RN) 
Também não pode ser comprovada a natureza da aplicação de uma outra parcela de precatório, liberada em 16/8/2017, no valor de R$ 378.372,02, e transferida para a conta movimento da prefeitura. Como tal fato ocorreu antes da ciência dos termos do Acórdão 1824/2017-TCU-Plenário (11/10/2017, AR de peça 168, p. 254) , Relator Min. Walton Alencar Rodrigues, deve-se dispensar a audiência do gestor e determinar ao Município de Lajes/RN, com supedâneo no art. 3º da Decisão Normativa TCU 57/2004, que adote, no prazo de 30 (trinta) dias, as providências necessárias à recomposição aos cofres do Fundeb da referida municipalidade, com recursos próprios, dos valores indevidamente utilizados, a seguir discriminados, atualizados monetariamente a partir da data indicada até a data do efetivo recolhimento, abatendo-se, na oportunidade, a quantia eventualmente já ressarcida na forma da legislação em vigor, encaminhando a este Tribunal, no mesmo prazo estipulado, a comprovação do referido recolhimento, sob pena de instauração do competente processo de tomada de contas especial:
	Descrição
	Valor (R$) 
	Data

	Despesa não identificada
	77.735,00
	29/12/2015

	Despesa não identificada
	325,33
	08/7/2016

	Despesa não identificada
	23.700,00
	22/9/2016

	Despesa não identificada
	16.810,50
	30/9/2016

	Despesa não identificada
	378,372,02
	16/8/2017

Município de Major Sales 
Dos recursos recebidos em 27/01/2017, no valor de R$ 106.559,18, apenas uma despesa foi aplicada em conformidade com os objetivos previstos no art. 70 da Lei 9.394/96. Trata-se de aquisição de material elétrico para manutenção/recuperação de escola, no valor de R$ 8.238,00, dos quais apenas R$ 6.411,22 são oriundos dos recursos do precatório do Fundef (peça 162) . Como tal fato ocorreu antes da ciência dos termos do Acórdão 1824/2017-TCU-Plenário (22/10/2017, AR de peça 168. P. 254) , Relator Min. Walton Alencar Rodrigues, deve-se  dispensar a audiência do gestor e determinar ao Município de Major Sales/RN, com supedâneo no art. 3º da Decisão Normativa TCU 57/2004, que adote, no prazo de 30 (trinta) dias, as providências necessárias à recomposição aos cofres do Fundeb da referida municipalidade, com recurso próprio, dos valor indevidamente utilizado, a seguir discriminado, atualizado monetariamente a partir da data indicada até a data do efetivo recolhimento, abatendo-se, na oportunidade, a quantia eventualmente já ressarcida na forma da legislação em vigor, encaminhando a este Tribunal, no mesmo prazo estipulado, a comprovação do referido recolhimento, sob pena de instauração do competente processo de tomada de contas especial:
	Descrição
	Valor (R$) 
	Data

	Despesa não identificada
	100.147,96
	27/1/2017

Município de Nísia Floresta 
Os recursos foram empregados, em sua quase totalidade, para pagamento de abono salarial. Em 31/10/2018, ainda permaneceu um saldo na conta aplicação no valor de R$ 176.417,87. Valor ainda não utilizado até a data da visita in loco. Nas duas tabelas abaixo, elencam-se todas as despesas realizadas com os recursos provenientes dos precatórios do Fundef (peça 94) :
		Despesas não relacionadas à remuneração de pessoal - Nísia Floresta/RN

	Data
	Despesa
	Valor (R$) 

	04/10/17 - 28/02/18
	Tarifas bancárias
	353,10

	Total
	353,10

Fonte: Processos de pagamento - Precatórios do Fundef (Nísia Floresta/RN) 
	Despesas relacionadas com remuneração de profissionais da educação - Nísia Floresta/RN

	Data
	Despesa
	Valor (R$) 

	29/09/2017
	Abono Salarial
	247.911,36

	04/10/2017
		1.060,27

	05/10/2017
		5.178,50

	06/10/2017
		10.394,37

	09/10/2017
		1.894,28

	10/10/2017
		327,05

	18/10/2017
		441,00

	20/10/2017
	Previdência
	87.390,23

	27/10/2017
	Abono Salarial
	1.575,02

	31/10/2017
	Férias (folhas 40% e 60% - Fundeb) 
	352.351,18

	Total
	708.523,26

Fonte: Processos de pagamento - Precatórios do Fundef (Nísia Floresta/RN) 
Município de Poço Branco
A quase totalidade dos recursos, no valor de R$ 1.656.791,02, sacados em 23/12/2016, foi aplicada de acordo com os objetivos previstos no art. 70 da Lei 9.394/96, à exceção do montante de R$ 62.397,73 (peça 106) , retirado da conta aplicação em 30/12/2016 (peça 106, p. 9) . 
Nas duas tabelas abaixo, são discriminadas todas as despesas realizadas com os recursos provenientes dos precatórios do Fundef:
	Despesas não relacionadas à remuneração de pessoal - Poço Branco/RN

	Data
	Despesa
	Valor (R$) 

	17/02/2017
	Reforma de escola
	77.276,06

	09/03/2017
	Reforma de escola
	5.274,44

	21/03/2017
	Reforma de escola
	27.038,54

	Total
	109.589,04

Fonte: Processos de pagamento - Precatórios do Fundef (Poço Branco/RN) 
	Despesas relacionadas com remuneração de profissionais da educação -Poço Branco/RN

	Data
	Despesa
	Valor (R$) 

	28/12/2016
	Folha de pagamento do Fundeb (competência 12/2016) 
	77.859,41

	26/01/2017
	Folha de pagamento do Fundeb (competência 01/2017) 
	376.587,42

	02/02/2017
	Folha de pagamento do Fundeb (Complemento da competência 01/2017) 
	19.500,00

	08/02/2017
	Folha de pagamento do Fundeb (Consignados - competência 01/2017) 
	24.974,12

	20/02/2017
	Folha de pagamento do Fundeb (Contribuições Previdenciárias - várias competências) 
	410.002,32

	22/02/2017
	Folha de pagamento do Fundeb (competência 02/2017) 
	315.994,01

	03/03/2017
	Folha de pagamento do Fundeb (Consignados- competência 02/2017) 
	58.586,92

	20/03/2017
	Folha de pagamento do Fundeb (Contribuições Previdenciárias - competência 02/2017) 
	115.264,73

	28/03/2017
	Folha de pagamento do Fundeb (competência 03/2017) 
	107.140,99

	Total
	1.505.909,92

Fonte: Processos de pagamento - Precatórios do Fundef (Poço Branco/RN) 
Como o desvio de aplicação, mencionado no item 79 acima, ocorreu antes da ciência dos termos do Acórdão 1824/2017-TCU-Plenário (18/10/2017, AR de peça 168, p. 272) , Relator Min. Walton Alencar Rodrigues, deve-se dispensar a audiência do gestor e determinar ao Município de Poço Branco/RN, com supedâneo no art. 3º da Decisão Normativa TCU 57/2004, que adote, no prazo de 30 (trinta) dias, as providências necessárias à recomposição aos cofres do Fundeb da referida municipalidade, com recursos próprios, do valor indevidamente utilizado, a seguir discriminado, atualizado monetariamente a partir da data indicada até a data do efetivo recolhimento, abatendo-se, na oportunidade, a quantia eventualmente já ressarcida na forma da legislação em vigor, encaminhando a este Tribunal, no mesmo prazo estipulado, a comprovação do referido recolhimento, sob pena de instauração do competente processo de tomada de contas especial:
	Descrição
	Valor (R$) 
	Data

	Despesa não identificada
	62.397,73
	23/12/2016

Município de São Bento do Trairi
Com relação aos recursos do precatório, no valor de R$ 539.941,75, sacados em 26/9/2018, no dia 27/9/2018, foram realizadas duas despesas alinhadas aos objetivos do Fundeb, no total de R$ 21.077,30. Entretanto, foram gastos R$ 285.548,76 em despesas não identificadas. Igualmente, no dia seguinte, foram realizados dois gastos pertinentes ao Fundeb que alcançaram a soma de R$ 198.532,31, contudo foi utilizado o valor de R$ 34.916,44 em aplicação não vinculada à educação (peça 163) .  
Por conseguinte, caracterizado está o desvio de aplicação dos recursos, agravado pela ciência preliminar dos termos da alínea "d", do item 2, do Ofício Circular FNDE-TCU /Cgfse/Digef-FNDE, verbis  (ocorrida em 18/10/2017, peça 168, p. 250) :
"d) a aplicação desses recursos fora da destinação, a que se refere a alínea anterior, implica a imediata necessidade de recomposição do Erário, ensejando, a responsabilidade do gestor que lhes conferir outra destinação, na forma da Lei Orgânica do TCU;"
Nas duas tabelas abaixo, elencam-se todas as despesas realizadas com os recursos provenientes dos precatórios do Fundef:
	Despesas não relacionadas à remuneração de pessoal - São Bento do Trairi/RN

	Data
	Despesa
	Valor (R$) 

	27/09/2018
	Fardamento escolar
	18.437,00

	27/09/2018
	Aquisição de utensílios de cozinha para escolas
	2.640,30

	27/09/2018
	Despesas não vinculadas à educação
	285.548,76

	28/09/2018
	Serviços de transporte escolar
	91.287,55

	28/09/2018
	Despesas não vinculadas à educação
	34.916,44

	Total
	432.830,05

Fonte: Processos de pagamento - Precatórios do Fundef (São Bento do Trairi/RN) 
	Despesas relacionadas com remuneração de profissionais da educação - S. B. Trairi/RN

	Data
	Despesa
	Valor (R$) 

	27/09/2018
	Folha de pagamento
	107.244,76

	Total
	107.244,76

Fonte: Processos de pagamento - Precatórios do Fundef (São Bento do Trairi/RN) 
	
Diante da gravidade dos fatos, deve-se:
a) realizar audiência do prefeito do município de São Bento do Trairi/RN, Sr. José Aracleide de Araújo, CPF XXX.168.414-XX, com espeque no artigo 11 da Lei 8.443/92, a fim de que apresente, no prazo de 15 (quinze) dias, razões de justificativa acerca da aplicação irregular de recursos de precatórios do Fundef (R$ 285.548,76 em 27/09/2018 e R$ 34.916,44 em 28/09/2018) , em desobediência ao disposto no item 9.2 Acórdão 1824/2017-TCU-Plenário, Relator Min. Walton Alencar Rodrigues; e
b) determinar ao Município de São Bento do Trairi/RN, com supedâneo no art. 3º da Decisão Normativa TCU 57/2004, que adote, no prazo de 30 (trinta) dias, as providências necessárias à recomposição aos cofres do Fundeb da referida municipalidade, com recursos próprios, dos valores indevidamente utilizados, a seguir discriminados, atualizados monetariamente a partir da data indicada até a data do efetivo recolhimento, abatendo-se, na oportunidade, a quantia eventualmente já ressarcida na forma da legislação em vigor, encaminhando a este Tribunal, no mesmo prazo estipulado, a comprovação do referido recolhimento, sob pena de instauração do competente processo de tomada de contas especial:
	Descrição
	Valor (R$) 
	Data

	Despesa não identificada
	285.548,76
	27/09/2018

	Despesa não identificada
	34.916,44
	28/09/2018

Município de São Gonçalo do Amarante
Inicialmente, após obtenção de decisão favorável no âmbito da ação ordinária 0009397-83.2007.4.05.8400, a Prefeitura de São Gonçalo do Amarante iniciou a execução de sentença apresentando o valor exequendo de R$ 7.094.099,25. No entanto, a Advocacia Geral da União (AGU) contestou a importância de R$ 2.617.226,14, reconhecendo como devido apenas o montante R$ 4.476.873,11 (peça 121, p. 67- 69) . Nessa esteira, a execução judicial continuou em trâmite no intuito de se apurar se a Prefeitura fazia jus ao montante remanescente de R$ 2.617.226,14 (peça 121, p. 6) , o que culminou no reconhecimento e homologação do montante final de R$ 4.909.328,03 pelo Magistrado de Primeiro Grau da Seção Judiciária do Rio Grande do Norte, em 26/3/2014 (peça 121, p. 7 e p. 98) .
Desde o reconhecimento do débito acima mencionado de R$ 4.476.873,11 pela União, a Prefeitura realizou dezesseis compensações, que totalizaram o montante de R$ 4.909.295,41 (peça 121, p. 5 e p. 71-86) com obrigações previdenciárias correntes devidas à União, de acordo com o quadro a seguir:
	Competência-GFIP*
	Valor

	dez/12
	R$ 313.926,83

	13/2012
	R$ 246.421,76

	jan/13
	R$ 235.625,48

	mar/13
	R$ 378.537,41

	abr/13
	R$ 286.867,75

	mai/13
	R$ 311.627,30

	jun/13
	R$ 282.108,97

	jul/13
	R$ 329.152,86

	ago/13
	R$ 348.890,16

	set/13
	R$ 348.641,72

	out/13
	R$ 354.326,85

	nov/13
	R$ 357.489,96

	dez/13
	R$ 365.426,72

	13/2013
	R$ 279.783,65

	jan/14
	R$ 37.923,09

	jun/14
	R$ 432.544,90

	Total
	R$ 4.909.295,41

 (*) Guia de Recolhimento do FGTS e de Informações à Previdência Social.
O município alega que "a própria União requereu a compensação do crédito que havia sido apurado em favor do Município" (peça 121, p. 6) .
Em análise do documento de solicitação de compensação informado pela prefeitura (peça 121, p. 92) , verifica-se que o documento está datado de 15/5/2014, sendo assinado somente após a 15ª parcela já compensada (totalizaram-se dezesseis parcelas) , o que significa dizer que a prefeitura realizou as compensações à sua livre vontade, sem a demonstração de nenhuma comprovação de articulação com a União acerca de tal possibilidade. Ademais, a compensação requerida pela União dizia respeito a obrigações já vencidas, sendo boa parte informadas como inscritas em Dívida Ativa, e não com obrigações correntes, conforme constatado (R$ 3.149.930,72 de Dívida Ativa; R$ 8.333.741,67 de Dívida Ativa Previdenciária; e R$ 25.440.515,05 a título de débitos referentes ao Fundo de Garantia por Tempo de Serviço- FGTS, totalizando-se R$ 36.924.187,44) .
Em 26 de novembro de 2014, o município pleiteou ao Poder Judiciário que o precatório fosse expedido na forma de compensação, requerendo a extinção da demanda (peça 121, p. 7) .
Mesmo havendo as compensações aqui esposadas, em 10/12/2014, o valor de R$ 3.618.959,39 ainda foi depositado, a partir dos autos do processo de precatório (conta judicial da Caixa Econômica Federal 1421/005/91333694-0) , pela União em favor do Município, o que caracterizaria duplicidade no pagamento. No entanto, a Prefeitura devolveu o mesmo valor à União vinte dias após o seu recebimento (peça 121, p. 104) , podendo, nesse período, ter se beneficiado com rendimentos de possíveis aplicações realizadas. Em 6/12/2017 houve o cancelamento definitivo do precatório expedido em favor do município (peça 121, p. 107) .
O representante do Município alega que alguns precedentes judiciais que defendem a natureza indenizatória dos precatórios do Fundef - portanto, não vinculados necessariamente à educação - foram tomados como fundamento para a realização das compensações previdenciárias (peça 121, p. 14) . No entanto, em análise, verificou-se que, com exceção da última compensação (competência 6/2014) , todos os julgados apresentados pelo representante dispõem de datas de julgamento posteriores às compensações realizadas (peça 121, p. 10-14) , o que não confere procedência ao argumento ora apresentado. 
Por fim, mostra-se de grande relevância mencionar que o instituto da compensação tributária (previsto art. 170 do Código Tributário Nacional- CTN) não deve ser utilizado para o pagamento de débitos previdenciários para com a Fazenda Nacional com os recursos de precatórios do Fundef, tendo em vista que não são receitas da mesma espécie, sendo que a primeira possui natureza tributária e a segunda, não. 
De acordo com a explanação disposta no sítio eletrônico da Receita Federal do Brasil (disponível em: https://bit.ly/2QnmCJR; acesso em 12/12/2018) :
O sujeito passivo que apurar crédito relativo a tributo ou contribuição administrado pela Secretaria da Receita Federal do Brasil (RFB) , passível de restituição ou de ressarcimento, inclusive crédito decorrente de decisão judicial transitada em julgado, poderá utilizá-lo na compensação de débitos próprios, vencidos ou vincendos, observando-se o disposto na Lei 9.430/96 e na IN RFB 1.717/2017, ressalvada a compensação de débitos previdenciários efetivada em Guia de Recolhimento do FGTS e Informações à Previdência Social (GFIP) , que segue o disposto no art. 66 da Lei nº 8.383/1991. (grifo nosso) 
Nessa esteira, de acordo com a Lei 8.383/1991:
Art. 66. Nos casos de pagamento indevido ou a maior de tributos, contribuições federais, inclusive previdenciárias, e receitas patrimoniais, mesmo quando resultante de reforma, anulação, revogação ou rescisão de decisão condenatória, o contribuinte poderá efetuar a compensação desse valor no recolhimento de importância correspondente a período subseqüente. 
§ 1º A compensação só poderá ser efetuada entre tributos, contribuições e receitas da mesma espécie.   (grifos nossos) .  
Sendo assim, como ocorre com relação aos demais municípios, deverá ser determinado à municipalidade que recomponha os cofres do Fundeb com as quantias que foram objeto de compensação, corrigidas monetariamente, conforme quadro a seguir:
	Descrição
	Valor (R$) 
	Data

	Compensação de tributos federais
	313.926,83
	2/1/2013

	Compensação de tributos federais
	246.421,76
	20/12/2012

	Compensação de tributos federais
	235.625,48
	1/2/2013

	Compensação de tributos federais
	378.537,41
	1/4/2013

	Compensação de tributos federais
	286.867,75
	25/7/2013

	Compensação de tributos federais
	311.627,30
	31/5/2013

	Compensação de tributos federais
	282.108,97
	1/7/2013

	Compensação de tributos federais
	329.152,86
	9/8/2013

	Compensação de tributos federais
	348.890,16
	5/9/2013

	Compensação de tributos federais
	348.641,72
	7/10/2013

	Compensação de tributos federais
	354.326,85
	21/9/2014

	Compensação de tributos federais
	357.489,96
	2/12/2013

	Compensação de tributos federais
	365.426,72
	23/9/2014

	Compensação de tributos federais
	279.783,65
	18/12/2013

	Compensação de tributos federais
	37.923,09
	13/2/2014

	Compensação de tributos federais
	432.544,90
	16/7/2014

Município de São Tomé  (peça 128) 
Os recursos do precatório, no montante de R$ 980.962,13, foram sacados em 01/09/2017. Em 08/09/2017, houve uma retirada, no valor de R$ 294.600,00, da conta de origem (Fopag) , dos quais R$ 43.500,00 não foram comprovados por meio de documentos hábeis que permitissem relacionar o objeto da despesa com os objetivos previstos no art. 70 da Lei 9.394/96.
Igualmente, em 18/09/2017, houve uma retirada de recursos no valor de R$ 56.500,00 da conta de origem (Fopag) , dos quais R$ 29.977,91 não foram comprovados através da devida documentação. O restante dessa quantia foi utilizado no pagamento de guias da previdência social relativas a profissionais da educação. Em 13/10/2017, houve uma despesa não reconhecida no valor de R$ 2.317,53. 
Em 08/12/2017 e 20/12/2017 ocorreram resgates nos valores de R$ 108.000,00 e R$ 40.000,00, respectivamente, dos quais R$ 145.957,51 representam recursos do precatório que não tiveram a sua aplicação comprovada, em função de terem sido transferidos para outras contas (Fundo Municipal de Saúde, FPM) , inviabilizando-se a rastreabilidade. Tais despesas, considerando-se R$ 108.000,00 na data de 08/12/2017 e R$ 37.957,51, na data de 20/12/2017, caracterizam desvio de aplicação dos recursos, agravado pela ciência preliminar dos termos da alínea "d", do item 2, do Ofício Circular FNDE-TCU /Cgfse/Digef-FNDE, verbis  (ocorrida em 18/10/2017, peça 168, p. 190) :
"d) a aplicação desses recursos fora da destinação, a que se refere a alínea anterior, implica a imediata necessidade de recomposição do Erário, ensejando, a responsabilidade do gestor que lhes conferir outra destinação, na forma da Lei Orgânica do TCU;"
O restante dos recursos foi aplicado em consonância com os objetivos previstos no art. 70 da Lei 9.394/96. Nas duas tabelas abaixo, registram-se todas as despesas realizadas, passíveis de identificação:
		Despesas não relacionadas à remuneração de pessoal - São Tomé/RN

	Data
	Despesa
	Valor (R$) 

	11/09/2017
	Material de construção (reforma de escola) 
	2.998,10

		Peças - Veículos Transporte Escolar
	6.820,00

		Locação - Veículos
	8.924,00

		Combustível
	14.532,52

	13/09/2017
	Taxa Detran - Veículo Transporte Escolar
	264,00

	21/09/2017
	Aux. Transporte Escolar (alunos) 
	7.120,00

	21/09/2017
	Energia elétrica (escolas) 
	10.707,10

	16/10/2017
	Taxa de inscrição - curso capacit. Professor
	70,00

	16/10/2017
	Água mineral
	975,50

	11/09/2017
	Pneus - Veículo Transporte Escolar
	4.540,00

	29/09/2017
	Tarifas bancárias
	648,60

	13/09/2017
	Alimentos para merenda escolar
	15.023,10

	Total
	72.622,92

 Fonte: Processos de pagamento - Precatórios do Fundef (São Tomé/RN) 
	Despesas relacionadas com remuneração de profissionais da educação - São Tomé/RN

	Data
	Despesa
	Valor (R$) 

	11/09/2017
	Folha de pagamento do Fundeb
	331.152,08

	11/09/2017
	Folha de pagamento do Fundeb (Contribuição Sindical) 
	3.307,67

	08/09/2017
	Folha de pagamento do Fundeb (Consignados) 
	12.771,33

	29/09/2017
	Folha de pagamento do Fundeb (Pensão Alimentícia) 
	977,65

	09/10/2017
	Folhas de pagamento do Fundeb
	23.000,00

	11/10/2017
		53.000,00

	30/10/2017
		30.000,00

	09/11/2017
		70.500,00

	12/09 e 21/09/2017
	Auxílio Professor - Processo de Alfabetização
	15.120,00

	20/09/2017
	Folha de pagamento do Fundeb (Contribuições Previdenciárias) 
	119.980,92

	19/09/2017
	Folha de pagamento do Fundeb (Previdência Social - Servidores Educação) 
	28.022,09

	28/09/2017
	Folha de pagamento do Fundeb (Consignado - Plano de Saúde) 
	170,00

	Total
	688.001,74

 Fonte: Processos de pagamento - Precatórios do Fundef (São Tomé/RN) 
Diante da gravidade dos fatos, deve-se:
a) realizar audiência do prefeito do município de São Tomé/RN, Sr. Anteomar Pereira da Silva, CPF XXX.368.184-XX, com espeque no artigo 11 da Lei 8.443/92, a fim de que apresente, no prazo de 15 (quinze) dias, razões de justificativa acerca da aplicação irregular de recursos de precatórios do Fundef (R$ 108.000,00 em 08/12/2017 e R$ 37.957,51 em 20/12/2017) , em desobediência ao disposto no item 9.2 Acórdão 1824/2017-TCU-Plenário, Relator Min. Walton Alencar Rodrigues; e
b) determinar ao Município de São Tomé/RN, com supedâneo no art. 3º da Decisão Normativa TCU 57/2004, que adote, no prazo de 30 (trinta) dias, as providências necessárias à recomposição aos cofres do Fundeb da referida municipalidade, com recursos próprios, dos valores indevidamente utilizados, a seguir discriminados, atualizados monetariamente a partir da data indicada até a data do efetivo recolhimento, abatendo-se, na oportunidade, a quantia eventualmente já ressarcida na forma da legislação em vigor, encaminhando a este Tribunal, no mesmo prazo estipulado, a comprovação do referido recolhimento, sob pena de instauração do competente processo de tomada de contas especial:
	Descrição
	Valor (R$) 
	Data

	Despesa desconforme com o Fundef
	43.500,00
	8/9/2017

	Despesa desconforme com o Fundef
	29.977,91
	18/9/2017

	Despesa desconforme com o Fundef
	2.317,53
	13/10/2017

	Despesa não identificada
	108.000,00
	8/12/2017

	Despesa não identificada
	37.957,51
	20/12/2017

Município de Tangará
Após o saque do precatório, no valor de R$ 1.811.640,54, ocorrido em 10/8/2017, a quase totalidade dos recursos foi aplicada em consonância com os objetivos previstos no art. 70 da Lei 9.394/96, à exceção de duas despesas, nos valores de R$ 1.708,67 (ISS) e R$ 6.075,00 (locação de mesas e cadeiras) , efetuadas, respectivamente, em 15/12/2017 e 26/07/2018 (peças 166 e167) . Em 31/10/2018 restava um saldo a ser aplicado no valor de R$ 513.820,44 (R$ 3.8778,24 em renda fixa e R$ 509.942,20 em CDB) .
Tais gastos ocorreram após a ciência dos termos da alínea "d", do item 2, do Ofício Circular FNDE-TCU /Cgfse/Digef-FNDE, verbis  (verificada em 19/10/2017, peça 168, p. 182) , contudo, ante a baixa materialidade dos recursos desviados comparada ao montante aplicado (R$ 1.811.640,54) , cabe tão-somente determinar ao Município de Tangará/RN, com supedâneo no art. 3º da Decisão Normativa TCU 57/2004, que adote, no prazo de 30 (trinta) dias, as providências necessárias à recomposição aos cofres do Fundeb da referida municipalidade, com recursos próprios, dos valores indevidamente utilizados, a seguir discriminados, atualizados monetariamente a partir da data indicada até a data do efetivo recolhimento, abatendo-se, na oportunidade, a quantia eventualmente já ressarcida na forma da legislação em vigor, encaminhando a este Tribunal, no mesmo prazo estipulado, a comprovação do referido recolhimento, sob pena de instauração do competente processo de tomada de contas especial:
	Descrição
	Valor (R$) 
	Data

	Despesa desconforme com o Fundef
	1.708,67
	8/9/2017

	Despesa desconforme com o Fundef
	6.075,00
	18/9/2017

Nas duas tabelas abaixo, elencam-se todas as despesas realizadas com os recursos provenientes dos precatórios do Fundef:
	Despesas não relacionadas à remuneração de pessoal - Tangará/RN

	Data
	Despesa
	Valor (R$) 

	15/12/2017
	Imposto sobre serviços de qualquer natureza (ISS) 
	1.708,67

	15/12/2017
	Manutenção e reforma de escola
	42.407,52

	15/12/2017
	Combustível para transporte escolar
	5.318,29

	19/12/2017
	Manutenção e reforma de escola
	60.613,96

	22/12/2017
	Aquisição de livros escolares
	17.655,98

	23/02/2018
	Serviços de reparos em viaturas escolares
	7.654,50

	26/07/2018
	Combustível para transporte escolar
	19.582,50

	26/07/2018
	Locação de mesas e cadeiras
	6.075,00

	06/04/2018
	Manutenção e reforma de escola
	56.161,43

	02/08/2018
	Combustível para transporte escolar
	15.702,00

	02/08/2018
	Tarifas bancárias pagas em datas diversas
	417,70

	Total
	233.297,55

Fonte: Processos de pagamento - Precatórios do Fundef (Tangará/RN) 
	Despesas relacionadas com remuneração de profissionais da educação - Tangará/RN

	Data
	Despesa
	Valor (R$) 

	27/09/2017
	Folha de pagamento
	100.000,00

	24/10/2017
	Folha de pagamento 
	200.000,00

	15/12/2017
	Imposto de Renda sobre a folha de pagamento
	15.649,32

	19/12/2017
	Previdência - servidores
	58.245,61

	28/12/2017
	Folha de pagamento 
	261.646,88

	28/12/2017
	Previdência - servidores (meses diversos) 
	136.753,77

	07/02/2018
	Imposto de Renda sobre a folha de pagamento
	4.643,60

	20/02/2018
	Previdência - servidores
	5.456,23

	28/02/2018
	Folha de pagamento 
	47.245,67

	06/04/2018
	Imposto de Renda sobre a folha de pagamento
	13.838,57

	29/06/2018
	Folha de pagamento 
	100.000,00

	30/07/2018
	Folha de pagamento 
	205.640,30

	Total
	1.149.119,95

Fonte: Processos de pagamento - Precatórios do Fundef (Tangará/RN) 
Critérios
A utilização de recursos de precatórios do Fundef em destinação alheia à manutenção e desenvolvimento do ensino para a educação básica, como evidenciado na situação encontrada, contraria o disposto no Acórdão 1824/2017, item 9.2.2.2, Tribunal de Contas da União, Plenário, no art. 21 da Lei 11.494/2007, no art. 70 da Lei 9.394/1996, e no art. 60 do Atos das Disposições Constitucionais Transitórias (ADCT) . 
Evidências
As evidências em relação à ocorrência "utilização de recursos de precatórios do Fundef em destinação alheia à manutenção e desenvolvimento do ensino para a educação básica", estão a seguir destacadas por município fiscalizado:
- Documentos diversos - Município de Apodi (peça 160) ;
- Documentos diversos - Município de Areia Branca (peça 161) ;
- Documentos diversos - Município de Bom Jesus (peça 29) ; 
- Documentos diversos - Município de Doutor Severiano (peça 43) ;
- Documentos diversos - Município de Jardim de Angicos (peças 164/165) ;
- Documentos diversos - Município de Lajes (peças 62/67 e 169) ;
- Documentos diversos - Município de Major Sales (162) ;
- Documentos diversos - Município de Nísia Floresta (peça 94) ;
- Documentos diversos - Município de Poço Branco (peça 106) ;
- Documentos diversos - Município de São Bento do Trairi (peça 163) ;
- Documentos diversos - Município de São Gonçalo do Amarante (peça 122) ;
- Documentos diversos - Município de São Tomé (peça 128) ; e
- Documentos diversos- Município de Tangará (peças 166/167) .
Também são evidências de "utilização de recursos de precatórios do Fundef em destinação alheia à manutenção e desenvolvimento do ensino para a educação básica", os seguintes documentos:
- Extrato da conta bancária por meio da qual se efetuou o pagamento dos recursos de precatórios do Fundef ao Município de Apodi (peça 11) ;
- Extrato da conta bancária por meio da qual se efetuou o pagamento dos recursos de precatórios do Fundef ao Município de Areia Branca (peça 18) ;
- Extrato da conta bancária por meio da qual se efetuou o pagamento dos recursos de precatórios do Fundef ao Município de Bom Jesus (peça 24) ; 
- Extrato da conta bancária por meio da qual se efetuou o pagamento dos recursos de precatórios do Fundef ao Município de Caiçara do Rio do Vento (peça 34) ;
- Extrato da conta bancária por meio da qual se efetuou o pagamento dos recursos de precatórios do Fundef ao Município de Doutor Severiano (peça 38) ;
-Extrato da conta bancária por meio da qual se efetuou o pagamento dos recursos de precatórios do Fundef ao Município de Jardim de Angicos (peça 48) ;
-Extrato da conta bancária por meio da qual se efetuou o pagamento dos recursos de precatórios do Fundef ao Município de João Câmara (peça 55) ;
-Extrato da conta bancária por meio da qual se efetuou o pagamento dos recursos de precatórios do Fundef ao Município de Lajes (peças 68 e 69) ;
-Extrato da conta bancária por meio da qual se efetuou o pagamento dos recursos de precatórios do Fundef ao Município de Major Sales (peças 80 e 81) ;
-Extrato da conta bancária por meio da qual se efetuou o pagamento dos recursos de precatórios do Fundef ao Município de Nísia Floresta (peça 90) ;
-Extrato da conta bancária por meio da qual se efetuou o pagamento dos recursos de precatórios do Fundef ao Município de Pedro Velho (peça 97) ;
-Extrato da conta bancária por meio da qual se efetuou o pagamento dos recursos de precatórios do Fundef ao Município de Poço Branco (peça 101) ;
-Extrato da conta bancária por meio da qual se efetuou o pagamento dos recursos de precatórios do Fundef ao Município de Santo Antônio (peça 109) ;
-Extrato da conta bancária por meio da qual se efetuou o pagamento dos recursos de precatórios do Fundef, por serviços advocatícios - Município de São Bento do Trairi (peça 115) ;
-Extrato da conta bancária por meio da qual se efetuou o pagamento dos recursos de precatórios do Fundef ao Município de São Gonçalo do Amarante (peça 120) ;
-Extrato da conta bancária por meio da qual se efetuou o pagamento dos recursos de precatórios do Fundef ao Município de São Tomé (peça 126) ; e
- Extrato da conta bancária por meio da qual se efetuou o pagamento dos recursos de precatórios do Fundef ao Município de Tangará (peça 134) . 
Causas
Possível entendimento equivocado acerca da natureza indenizatória dos recursos recebidos.
Efeitos
Dentre os possíveis efeitos decorrentes de "utilização de recursos de precatórios do Fundef em destinação alheia à manutenção e desenvolvimento do ensino para a educação básica" destaca-se o subfinanciamento da manutenção e do custeio do desenvolvimento do ensino básico, em prejuízo à qualidade da prestação dos serviços.
Responsáveis
	Responsáveis
	Qualificação
	Conduta
	Nexo de causalidade
	Culpabilidade

	Anteomar Pereira da Silva (CPF XXX.368.184-XX) 
	Prefeito Municipal de São Tomé/RN
	Utilizar de recursos de precatórios do Fundef em destinação alheia à manutenção e desenvolvimento do ensino para a educação básica, afrontando-se o  disposto no Acórdão 1824/2017-TCU-Plenário, item 9.2.2.2, do Tribunal de Contas da União, no art. 21 da Lei 11.494/2007, nos arts. 70 e 71 da Lei 9.394/1996, e no art. 60 do Atos das Disposições Constitucionais Transitórias (ADCT) .
	A aplicação irregular de recursos de precatórios do Fundef (R$ 108.000,00 em 08/12/2017 e R$ 37.957,51 em 20/12/2017) ocasionou patente ilegalidade no que tange ao disposto no Acórdão 1824/2017-TCU-Plenário, item 9.2.2.2, do Tribunal de Contas da União, no art. 21 da Lei 11.494/2007, nos arts. 70 e 71 da Lei 9.394/1996, e no art. 60 do Atos das Disposições Constitucionais Transitórias (ADCT) .
	a) Era plenamente possível identificar a natureza ilícita do depósito bancário, tendo em vista a origem dos recursos, ou seja, provenientes da recuperação de recursos de complementação do valor mínimo anual por aluno (VMAA) pela União, reconhecidos na via judicial e que, portanto, deveriam seguir o critério legal estabelecido no Acórdão 1824/2017, item 9.2.2.2, Tribunal de Contas da União, Plenário, no art. 21 da Lei 11.494/2007, nos arts. 70 e 71 da Lei 9.394/1996, e no art. 60 do Atos das Disposições Constitucionais Transitórias (ADCT) .
b) Era razoável exigir conduta diversa por parte do gestor, visto que a obrigatoriedade de utilização de recursos de precatórios do Fundef, na manutenção e desenvolvimento do ensino para a educação, está estabelecida em lei e consignada em decisão do TCU, de cujo teor o responsável foi cientificado.

	José Aracleide de Araújo (CPF XXX.168.414-XX) 
	Prefeito Municipal de São Bento do Trairi/RN
	Utilizar de recursos de precatórios do Fundef em destinação alheia à manutenção e desenvolvimento do ensino para a educação básica, afrontando-se o disposto no Acórdão 1824/2017-TCU-Plenário, item 9.2.2.2, do Tribunal de Contas da União, no art. 21 da Lei 11.494/2007, nos arts. 70 e 71 da Lei 9.394/1996, e no art. 60 do Atos das Disposições Constitucionais Transitórias (ADCT) .
	A aplicação irregular de recursos de precatórios do Fundef (R$ 285.548,76 em 27/09/2018 e R$ 34.916,44 em 28/09/2018) ocasionou patente ilegalidade no que tange ao disposto no Acórdão 1824/2017-TCU-Plenário, item 9.2.2.2, do Tribunal de Contas da União, no art. 21 da Lei 11.494/2007, nos arts. 70 e 71 da Lei 9.394/1996, e no art. 60 do Atos das Disposições Constitucionais Transitórias (ADCT) .
	a) Era plenamente possível identificar a natureza ilícita do depósito bancário, tendo em vista a origem dos recursos, ou seja, provenientes da recuperação de recursos de complementação do valor mínimo anual por aluno (VMAA) pela União, reconhecidos na via judicial e que, portanto, deveriam seguir o critério legal estabelecido no Acórdão 1824/2017, item 9.2.2.2, Tribunal de Contas da União, Plenário, no art. 21 da Lei 11.494/2007, nos arts. 70 e 71 da Lei 9.394/1996, e no art. 60 do Atos das Disposições Constitucionais Transitórias (ADCT) .
b) Era razoável exigir conduta diversa por parte do gestor, visto que a obrigatoriedade de utilização de recursos de precatórios do Fundef, na manutenção e desenvolvimento do ensino para a educação, está estabelecida em lei e consignada em decisão do TCU, de cujo teor o responsável foi cientificado.

Conclusão
Em análise dos extratos bancários alusivos às contas-correntes de vários municípios, constatou-se a realização de diversas transferências para outras contas bancárias de titularidade da própria prefeitura, mas relacionadas a outras unidades orçamentárias, impossibilitando-se, por vezes, a rastreabilidade dos recursos.
Os recursos, originalmente destinados à educação, devem ter utilização em finalidade específica, conforme preconizado no subitem 9.2.2 do Acórdão 1824/2017-TCU-Plenário, Relator Min. Walton Alencar Rodrigues. 
Configurado o desvio de objeto, no caso de transferência legal, voluntária ou fundo a fundo de recursos federais a outros entes federativos, e comprovada a aplicação dos recursos em benefício da municipalidade, o Tribunal tem se manifestado no sentido de que a responsabilidade pelo ressarcimento recai sobre o ente federado (art.3º da Decisão Normativa-TCU 57/2004) . 
Assim, no caso de desvio de objeto envolvendo recursos federais cabe a adoção das providências legais no sentido de determinar a imediata devolução dos referidos recursos aos cofres do Fundeb do ente da federação beneficiário, devidamente atualizados por índice oficial adotado pelo ente transferidor, visando ao cumprimento do objeto do repasse. 
Recentemente, o Acórdão 1072/2017-TCU-Plenário, Relator Min. Bruno Dantas, tratou de questão similar, oportunidade em que o TCU firmou o entendimento de que se impõe a recomposição, por parte do município, dos valores aplicados indevidamente por desvio de objeto, caso verificado o benefício da municipalidade, podendo, ainda, haver a responsabilização solidária do agente público causador do dano e a sua apenação com multa. 
Esclareceu o Acórdão mencionado que a quitação do débito antes da instauração da necessária tomada de contas especial (TCE) acarretará a recomposição ao erário sem a incidência de juros moratórios, a teor do que dispõe o art. 27, inciso I, da LC 141/2012. 
Dessa forma, entende-se que em processos originários desta Corte de Contas, preliminarmente à conversão dos autos em TCE, deverá ser fixado prazo ao ente federativo municipal para a recomposição do fundo de educação básica (Fundeb) local, com recursos do próprio tesouro.
Ademais, no caso presente, aplica-se a orientação contida no subitem 9.2.3 do Acórdão 1824/2017-TCU-Plenário, Relator Min. Walton Alencar Rodrigues, in litteris: 
9.2.3. a aplicação desses recursos fora da destinação, a que se refere o item 9.2.2.2 anterior, implica a imediata necessidade de recomposição do Erário, ensejando, à mingua da qual, a responsabilidade pessoal do gestor que deu causa ao desvio, na forma da Lei Orgânica do TCU; 
Dessa forma, propôs-se, com fundamento no art. 3º da Decisão Normativa-TCU 57/2004, determinação de recomposição, com recursos próprios, dos valores indevidamente utilizados, aos municípios que incorreram nesta desconformidade.
Por sua vez, como se constitui em agravante a conduta do gestor que, depois de advertido pelo Acórdão 1824/2017-TCU-Plenário, Relator Min. Walton Alencar Rodrigues, promover o desvio na aplicação dos recursos, propôs-se ainda, nos casos dos municípios de São Bento do Trairi/RN e São Tomé/RN, a realização de audiência, com vistas a possível apenação do gestor com a multa prevista no inc. II do art. 58, da Lei 8.443/92. 
III.3- Honorários advocatícios pagos com recursos de precatórios do Fundef por meio de destaque judicial.
De acordo com o item 9.2.4. do Acórdão 1824/2017-TCU-Plenário, Relator Min. Walton Alencar Rodrigues, a destinação de valores de precatórios relacionados a verbas do Fundef/Fundeb para o pagamento de honorários advocatícios é inconstitucional, por ser incompatível com o art. 60, do ADCT, com a redação conferida pela EC 14/1996, bem como é ilegal, por estar em desacordo com as disposições da Lei 11.494/2007.
A jurisprudência do TCU acerca da inexigibilidade de licitação é suficientemente elucidativa, não restando dúvidas acerca da posição desta Corte, a exemplo da Súmula 39, e dos Acórdãos 2560/2009 933/2008 e 2142/2007, todos do Plenário.
No que concerne à contratação de advogados sem a instalação do devido processo licitatório, em tratamento de caso específico, o TCU já determinou à unidade sob sua jurisdição que apresentasse prévias justificativas, quando das contratações de serviços advocatícios por inexigibilidade de licitação com base no art. 25, II, da Lei nº 8.666/1993, e caracterizasse, de forma individualizada, a natureza singular dos serviços objeto de cada ação judicial, bem assim justificativa de preço a ser contratado, consoante prescrito no caput e inciso II do art. 26 da citada lei. Ainda, determinou a realização do devido certame licitatório para fins de contratação de serviços advocatícios de acompanhamento das ações judiciais que não sejam, de forma inequívoca, caracterizados como serviços de natureza singular, permitindo-se a continuidade do mencionado contrato pelo tempo estritamente necessário à realização da referida licitação (Acórdão 1299/2008-TCU-Plenário-, Rel. Min. Raimundo Carreiro, itens 9.9.4. e 9.9.5.) .
Também, em julgamento de caso específico, o TCU determinou que uma outra unidade jurisdicionada se abstivesse de contratar serviços advocatícios, por inexigibilidade de licitação, quando não restasse efetiva e formalmente demonstrada a inviabilidade de competição a que se refere o artigo 25, caput, da Lei 8.666/1993 (Acórdão 1208/2009-TCU-Segunda Câmara-, Rel. Min. Benjamin Zymler, item 1.5.3.) .
Na presente auditoria, observou-se a ocorrência de contratação direta, por inexigibilidade de licitação, de serviços advocatícios sem a devida justificativa quanto à caracterização da natureza singular dos serviços objeto de cada ação judicial, bem assim a justificativa de preço a ser contratado nos municípios de Apodi, Areia Branca, Bom Jesus, Caiçara do Rio do Vento, Doutor Severiano Jardim de Angicos, Lajes, João Câmara, Major Sales, Nísia Floresta, Pedro Velho, Poço Branco, São Bento do Trairi, São Gonçalo do Amarante, Santo Antônio, São Tomé e Tangará. A seguir, discriminam-se as situações encontradas de cada um dos 17 municípios do RN.
Município de João Câmara
Em João Câmara, não foi possível confirmar o recebimento pelo escritório Germano Cardoso Soc. Ind. Advocacia, no valor previsto de R$1.832.204,23, devido à não apresentação de extrato da conta judicial de precatórios pela Agência da Caixa Econômica 2301, em Brasília/DF, nada obstante as diversas tratativas desta equipe de auditoria com a gerência daquela agência. Caso tenha ocorrido, mister se faz determinar a instauração de Tomada de Contas Especial em solidariedade com a então prefeita municipal, Sra. Maria Gorete Leite, CPF XXX.163.224-XX, uma vez que contratou o escritório IBLAC Consulting Consultoria Empresarial LTDA., CNPJ 06.116.508/0001-36, por inexigibilidade de licitação (peça 53) , com vistas à propositura da ação judicial. Como medida saneadora, propõe-se determinar à Superintendência da Caixa Econômica Federal em Brasília que encaminhe, no prazo de 15 (quinze) dias, extrato bancário da conta judicial, relativa ao PRC 173823-08.2017.4.01.9198 / DF, emitido em favor do escritório Germano Cardoso Soc. Ind. Advocacia.
Município de Doutor Severiano
No Município de Doutor Severiano foi firmado contrato (peça 37) , em 11 de abril de 2007, entre o prefeito municipal, Sr. Francisco Neri de Oliveira e o escritório Sylvio Cademartori Neto Assessorias, CNPJ 07.145.658/0001-30. O acordo dispõe, em sua Cláusula Quarta (Das condições gerais da contratação) , que os serviços dos advogados são contratados por inexigibilidade de licitação, em conformidade com o art. 25, II, da Lei 8.666/93. A Cláusula Terceira (Da fixação dos honorários profissionais) prevê remuneração honorária de 3,5% sobre o benefício proporcionado à prefeitura. Contudo, não se registrou pagamento do escritório com recursos do Fundef. 
Município de Santo Antônio
Não houve levantamento de recursos de precatórios no Município de Santo Antônio, tendo em vista o bloqueio judicial determinado na conta bancária do precatório (peça 107) . Todavia, assim como no caso semelhante ocorrido em muitos municípios, necessário se faz comunicar ao Tribunal de Contas do Estado do Rio Grande do Norte (TCE/RN) acerca da existência de indícios de contratação irregular de escritório advocatício, com vistas à prestação serviços jurídicos atinentes à recomposição dos recursos do Fundef, no Município de Santo Antônio/RN. Isto porque foi firmado contrato, em 7/12/2007, com o escritório Monteiro e Monteiro Advogados e Associados, CNPJ 35.542.612/0001-90 (peça 106) . O acordo dispõe, em sua Cláusula Terceira (Do fato gerador contratual) , que possui origem em inexigibilidade de licitação instaurada, em conformidade com o art. 25, II, da Lei 8.666/93. Por sua vez, a Cláusula Quarta (Dos Honorários- Ad Exitum) prevê remuneração honorária de 20% sobre o benefício proporcionado à prefeitura
Município de Apodi
Com relação ao Município de Apodi, foi firmado o contrato (peça 9) , de 28 de janeiro de 2009, entre a prefeitura municipal, representada pela ex-Prefeita, Sra. Maria Goreti da Silveira Pinto, CPF XXX.340.884-XX, e o escritório de advocacia Macedo Dantas & Ramalho Advocacia S/C, CNPJ 06.337.074/0001-02. O acordo dispõe, em sua Cláusula Terceira (Do fato gerador contratual) , que possui origem em inexigibilidade de licitação instaurada, em conformidade com o art. 25, II, da Lei 8.666/93. A Cláusula Quarta (Dos Honorários- Ad Exitum) prevê remuneração honorária de 20% sobre o benefício proporcionado à prefeitura. Segundo o extrato do precatório da conta judicial (peça 10) , ocorreram os pagamentos a seguir, em favor dos respectivos beneficiários:
- Levantamento do Precatório, no valor de R$ 73.345,56, ocorrido em 13/10/2017, para Monteiro e Monteiro Adv. Associados (CNPJ 35.542.612/0001-90) ; e
- Levantamento do Precatório, no valor de R$ 72.732,09, ocorrido em 21/8/2017 para Macedo Dantas e Ramalho Advocacia - EPP (CNPJ 06.337.074/0001-02) 
Município de Areia Branca
No Município de Areia Branca foi firmado contrato (peça 16) , em 1º de março de 2007, entre o ex-Prefeito, Sr. Manoel Cunha Neto, CPF XXX.409.484-XX, e o advogado Tadeu Leal Reis de Melo, CPF XXX.344.294-XX. O preâmbulo do acordo dispõe que foi pactuado por inexigibilidade de licitação, em conformidade com o art. 25, II, c/c o art. 13, III, da Lei 8.666/93. A Cláusula Segunda (Dos Honorários - Ad Exitum) prevê remuneração honorária de 20% sobre o benefício proporcionado à prefeitura. Segundo o extrato do precatório da conta judicial (peça 17) , ocorreu pagamento, em 10/12/2014, em favor do Sr. Tadeu Leal Reis de Melo, CPF XXX.344.294-XX, no valor de R$ 259.676,79.
Município de Bom Jesus
Em Bom Jesus foi firmado contrato (peça 21) , em 19 de julho de 2006, entre o ex-Prefeito municipal, Sr. Moacir Amaro de Lima, CPF XXX.370.604-XX, e o escritório Borges, Renovato e Verdasca Advogados S/C- CNPJ 06.925.876/0001-25. O preâmbulo do acordo dispõe que foi celebrado por inexigibilidade de licitação. A Cláusula 4ª prevê: §1º - honorários iniciais pela propositura da ação judicial para perseguição dos créditos repassados a menor pela União, no valor de R$ 3.0000,00, a serem adimplidos em três parcelas mensais de mesmo valor; §2º - honorários pela antecipação, devidos na hipótese de deferimento de antecipação de tutela, pagos em dez parcelas de 10% do montante em que for majorado o repasse mensal do Fundef com recursos da União Federal, devidas a partir do mês em que for efetivada a referida tutela ou sentença judicial; § 3º- honorários finais, devidos, sem prejuízo do parágrafo anterior, a quantia equivalente a 20% do valor apurado em liquidação de sentença correspondente ao débito da União para com o Município.
Segundo o extrato do precatório da conta judicial, ocorreram os pagamentos a seguir, em favor dos respectivos beneficiários:
- Levantamento do Precatório (peça 23) , no valor de R$ 36.089,94, ocorrido em 14/7/2017 para Medeiros e Sampaio Advocacia S/C Ltda. - ME - EPP (CNPJ 01.717.055/0001-80) ;
- Levantamento do Precatório (peça 23) , no valor de R$ 113.305,39, ocorrido em 18/7/2017 para Borges e Renovato Advogados S/C - EPP (CNPJ 06.925.876/0001-25) ;
- Levantamento do Precatório (peça 23) , no valor de R$ 72.153,79, ocorrido em 12/7/2017 para Henrique Carvalho Advogados (CNPJ 10.833.351/0001-87) ;
- Levantamento do Precatório (peça 23) , no valor de R$ 36.076,88, ocorrido em 12/7/2017 para Lima Marinho Pontes e Vasconcellos Advogados (CNPJ 06.014.214/0001-01) ; 
- Levantamento do Precatório (peça 23) , no valor de R$ 14.147,79, ocorrido em 12/7/2017 para Queiroz Cavalcanti Advocacia (CNPJ 02.636.085/0001-53) ; e 
- Levantamento do Precatório (peça 22) , no valor de R$ 11.318,22, ocorrido em 12/7/2017 para E S Informática Ltda. - ME (CNPJ 02.093.296/0001-68) .
Município de Caiçara do Rio do Vento
No Município de Caiçara do Rio do Vento foi firmado contrato (peça 31) , em15 de abril de 2007, entre o prefeito municipal, Sr. Felipe Eloi Muller, CPF XXX.796.390-XX, e os escritórios de advocacia: Monteiro e Monteiro Advogados e Associados, CNPJ 35.542.612/0001-90; Ivandro Sá Advogados Associados, CNPJ 05.796.433/0001-19; e Martins Fontes Advocacia, CNPJ 04.015.405/0001-54. O acordo dispõe, em sua Cláusula Terceira (Do fato gerador contratual) , que possui origem em inexigibilidade de licitação instaurada, em conformidade com o art. 25, II, da Lei 8.666/93. A Cláusula Quarta (Dos Honorários- Ad Exitum) prevê remuneração honorária de 20% sobre o benefício proporcionado à prefeitura. Segundo o extrato do precatório da conta judicial, ocorreram os pagamentos a seguir, em favor dos respectivos beneficiários (peça 33) :
- Levantamento do Precatório, no valor de R$ 16.972,42 líquidos, ocorrido em 19/12/2016 para Macedo Dantas e Ramalho Advocacia - EPP (CNPJ 06.337.074/0001-02) ; e
- Levantamento do Precatório, no valor de R$ 16.972,42 líquidos, ocorreu em 19/12/2016 para Monteiro e Monteiro Adv. Associados (CNPJ 35.542.612/0001-90) .
Como o somatório destas quantias situam-se abaixo do montante fixado para a instauração de Tomada de Contas Especial (R$ 100.000,00) , considera-se oportuno dar ciência ao Fundo Nacional de Desenvolvimento da Educação acerca da necessidade da adoção de medidas cabíveis, junto ao ex-Prefeito do Município de Caiçara do Rio do Vento, Sr. Felipe Eloi Muller, CPF XXX.796.390-XX, e aos escritórios Monteiro e Monteiro Advogados e Associados (R$ 16.972,42) , CNPJ 35.542.612/0001-90, e Macedo Dantas e Ramalho Advocacia - EPP (R$ 16.972,42) , CNPJ 06.337.074/0001-02, com vistas à devolução, para a conta do Fundeb da referida municipalidade, dos valores referenciados, relativos ao pagamento de honorários advocatícios com recursos de precatórios do Fundef.
Município de Jardim de Angicos
Em Jardim de Angicos foi firmado contrato (peça 45) , em 3 de setembro de 2007, entre o prefeito municipal, Sr. Manoel Agnelo Bandeira Lima, CPF XXX.163.224-XX e os escritórios de advocacia: Monteiro e Monteiro Advogados e Associados, CNPJ 35.542.612/0001-90; Ivandro Sá Advogados Associados, CNPJ 05.796.433/0001-19; e Martins Fontes Advocacia e Consultoria, CNPJ 04.015.405/0001-54. O acordo dispõe, em sua Cláusula Terceira (Do fato gerador contratual) , que possui origem em inexigibilidade de licitação instaurada, em conformidade com o art. 25, II, da Lei 8.666/93. A Cláusula Quarta (Dos Honorários- Ad Exitum) prevê remuneração honorária de 20% sobre o benefício proporcionado à prefeitura. Segundo o extrato do precatório da conta judicial (peça 47) , em 13/1/2015, ocorreu o pagamento, no valor de R$ 14.364,73, em favor de Monteiro e Monteiro Adv. Associados (CNPJ 35.542.612/0001-90) .
Como este valor situa-se abaixo do montante fixado para a instauração de Tomada de Contas Especial (R$ 100.000,00) , considera-se oportuno dar ciência ao Fundo Nacional de Desenvolvimento da Educação acerca da necessidade da adoção de medidas cabíveis, junto ao ex-Prefeito do Município de Jardim de Angicos, Sr. Manoel Agnelo Bandeira Lima, CPF XXX.163.224-XX, e ao escritório Monteiro e Monteiro Advogados e Associados, CNPJ 35.542.612/0001-90, com vistas à devolução, para a conta do Fundeb da referida municipalidade, do valor de R$ 14.364,73, relativo ao pagamento de honorários advocatícios com recursos de precatórios do Fundef.
Município de Lajes
No que tange ao Município de Lajes, foi firmado contrato (peça 60) , em 6 de julho de 2007, entre o prefeito municipal, Sr. Edivan Secundo Lopes e IBLAC Consulting Consultoria Empresarial LTDA, CNPJ 06.116.508/0001-36. O acordo dispõe, em seu preâmbulo, que possui origem em processo de inexigibilidade de licitação, com fundamento no art. 25, II, e §1º, da Lei 8.666/93. A Cláusula Quarta (Do preço) prevê remuneração honorária de 20% sobre o benefício proporcionado à prefeitura. No que se refere ao Precatório nº 94628-76.2014.4.01.9198/DF, conforme extrato apresentado na visita in loco, consta que a Iblac Consulting Consultoria Empresarial LTDA recebeu, em 10/12/2015, a importância de R$ 152.786,73 (peça 61) . Já em relação ao Precatório nº 141181-16.2016.4.01.9198/DF (peça 70 e 72) , o documento expedido pela Coordenadoria de Execução Judicial - COREJ do Tribunal Regional Federal da 1ª Região aponta para depósito, em 16/08/2017, no montante de R$ 472.984,39 (peça 75) , sendo, conforme estipulado em contrato, 20% para o escritório contratado, ou seja, R$ 94.596,87 e o restante para a prefeitura.
Município de Major Sales
Em Major Sales foi firmado contrato (peça 77) , em 12 março de 2007, entre a prefeita municipal, Sra. Elce Mafaldo de Paiva Fernandes, CPF XXX.456.894-XX, e os escritórios de advocacia/advogado: Monteiro e Monteiro Advogados e Associados, CNPJ 35.542.612/0001-90; Ivandro Sá Advogados Associados, CNPJ 05.796.433/0001-19; José Lyndon Johnson Braga, CPF XXX.190.714-XX. O acordo dispõe, em sua Cláusula Terceira (Do fato gerador contratual) , que possui origem em inexigibilidade de licitação instaurada, em conformidade com o art. 25, II, da Lei 8.666/93. A Cláusula Quarta (Dos Honorários- Ad Exitum) prevê remuneração honorária de 20% sobre o benefício proporcionado à prefeitura.
Segundo o extrato do precatório da conta judicial (peça 79) , ocorreu pagamento, em 1/2/2017, em favor de Monteiro e Monteiro Advogados e Associados, no valor de R$ 6.666,84. Como este valor situa-se abaixo do montante fixado para a instauração de Tomada de Contas Especial (R$ 100.000,00) , considera-se oportuno dar ciência ao Fundo Nacional de Desenvolvimento da Educação acerca da necessidade da adoção de medidas cabíveis, junto à ex-Prefeita do Município de Major Sales, Sra. Elce Mafaldo de Paiva Fernandes, CPF XXX.456.894-XX, e ao escritório Monteiro e Monteiro Advogados e Associados, CNPJ 35.542.612/0001-90, com vistas à devolução, para a conta do Fundeb da referida municipalidade, do valor de R$ 6.666,84, relativo ao pagamento de honorários advocatícios com recursos de precatórios do Fundef.
Identificou-se, ainda, naquele município (peça 78) , a existência de outro contrato em que não houve pagamentos, em razão do sobrestamento determinado em 28/11/17, tendo em vista que o Tribunal Regional da 3ª Região, no bojo da Ação Rescisória n° 5006325-85.2017.4.03.0000, suspendeu liminarmente todas as execuções referentes ao título executivo oriundo da Ação Civil Pública 0050616-27.1999.403.6100 (peça 83, p. 11) . Ele foi firmado, em 10 de janeiro de 2017, entre o prefeito municipal, Sr. Thales André Fernandes, CPF XXX.692.244-XX, e o escritório de advocacia Castro e Dantas Advogados, CNPJ 10.785.405/0001-36. O acordo dispõe, em sua Cláusula Primeira (Fundamentos jurídicos do contrato) , que foi firmado com base em processo de inexigibilidade de licitação, em conformidade com o art. 25, caput, c/c o art. 13, da Lei 8.666/93. A Cláusula Quinta (Do preço e condições de risco do pagamento) prevê remuneração honorária de 20% sobre o benefício proporcionado à prefeitura.
Município de Nísia Floresta
No tocante à Prefeitura Municipal de Nísia Floresta, foi celebrado contrato de prestação de serviços advocatícios entre o município (peça 88) , representado pelo então prefeito George Ney Ferreira, CPF XXX.392.264-XX) , e o escritório Monteiro e Monteiro Advogados Associados S/C, em 21/08/2007. Na cláusula terceira do acordo consta a informação de que a contratação foi autorizada por meio de processo licitatório, baseado na inexigibilidade de licitação, em conformidade com o disposto no art. 25, inc. II, da Lei 8.666/93. No documento OFI.004.000716-8/2016 (peça 91) , a 4ª Vara da Justiça Federal da 5ª região aponta a liberação de quantia, no percentual de 50%, em favor de Monteiro e Monteiro Advogados Associados S/C (CNPJ 35.542.612/0001-90) , e de 50% para Macedo Dantas e Ramalho Advocacia - EPP, CNPJ 06.337.074/0001-02.
Sendo assim, o escritório Monteiro e Monteiro beneficiou-se do valor de R$ 102.918,03, cujo saque, por meio da conta judicial, ocorreu em 20/12/2016. Já o escritório Macedo Dantas & Ramalho beneficiou-se da quantia de R$ 102.918,02, sacada em 20/12/2016 (extrato de peça 89) .
Município de Pedro Velho
No Município de Pedro Velho foi firmado contrato (peça 95) , em 12 março de 2007, entre o município, representado pela prefeita municipal, Sr. Eliseu Jalmir de Macedo, CPF XXX.690.204-XX, e os escritórios de advocacia/advogado: Monteiro e Monteiro Advogados e Associados, CNPJ 35.542.612/0001-90; Ivandro Sá Advogados Associados, CNPJ 05.796.433/0001-19; José Lyndon Johnson Braga, CPF XXX.190.714-XX. O acordo dispõe, em sua Cláusula Terceira (Do fato gerador contratual) , que possui origem em inexigibilidade de licitação instaurada, em conformidade com o art. 25, II, da Lei 8.666/93. A Cláusula Quarta (Dos Honorários- Ad Exitum) prevê remuneração honorária de 20% sobre o benefício proporcionado à prefeitura. Segundo o extrato do precatório da conta judicial, ocorreram os pagamentos a seguir, em favor dos respectivos beneficiários (peça 96) :
- Levantamento do Precatório, no valor de R$ 151.429,00, ocorrido em 20/7/2017, para Macedo Dantas e Ramalho Advocacia - EPP (CNPJ 06.337.074/0001-02) ; e
- Levantamento do Precatório, no valor de R$ 152.217,05, ocorreu em 18/8/2017, para Monteiro e Monteiro Adv. Associados (CNPJ 35.542.612/0001-90) .
Município de Poço Branco
Com relação ao Município de Poço Branco, foi firmado contrato (peça 100) , em 10/5/2005, entre o município, representado pelo Sr.  Roberto Lucas de Araújo (CPF XXX.256.314-XX) , ex-Prefeito municipal, e a advogada Daniele de Oliveira Batista Modesto (CPF nº XXX.083.244-XX) . No acordo não foi indicada a forma de seleção do escritório contratado (se houve procedimento licitatório ou se por contratação direta) . Sendo assim, a equipe de auditoria, requisitou ao município de Poço Branco que disponibilizasse o processo administrativo referente à contratação da advogada. Todavia, o município informou que não foi encontrada a documentação referente ao procedimento administrativo de contratação do escritório advocatício (peça 93, p.3) . Consta da cláusula terceira a fixação de um percentual de 20% relativo ao valor de êxito na demanda judicial. Segundo o extrato do precatório da conta judicial (peça 101) , em 12/12/2016, ocorreu o pagamento, no valor de R$ 413.194,23, em favor de Daniele de Oliveira Batista Modesto (CPF nº XXX.083.244-XX) .
Município de São Bento do Trairi
Em São Bento do Trairi foi firmado contrato (peça 112) , em 27 de abril de 2017, entre o município, representado pelo prefeito José Aracleide de Araújo, CPF XXX.168.414-XX, e o escritório de advocacia Monteiro e Monteiro Advogados e Associados, CNPJ 35.542.612/0001-90. Na cláusula terceira do acordo consta a informação de que a contratação foi autorizada por meio de processo licitatório, baseado na inexigibilidade de licitação, em conformidade com o disposto no art. 25, inc. II, da Lei 8.666/93. A Cláusula Quarta do contrato (Dos Honorários- Ad Exitum) prevê remuneração honorária de 20% sobre o benefício proporcionado à prefeitura. Segundo o extrato do precatório da conta judicial (peça 113) , ocorreu pagamento, em 15/5/2018, em favor de Monteiro e Monteiro Advogados e Associados, no valor de R$ 132.810,01.
Município de São Gonçalo do Amarante
Quanto ao Município de São Gonçalo do Amarante, em resposta à diligência formulada pela Secex-RN (peça 122) , informou-se que o então Prefeito Sr. Jarbas Cavalcanti de Oliveira (CPF XXX.527.894-XX) contratou, por inexigibilidade de licitação, o Escritório de Advocacia Cordeiro, Castelo Branco e Associados Advocacia e Consultoria (CNPJ 07.759.690/0001-06) , em 10 de setembro de 2007 (peça 122, p. 20/22) . Informou-se ainda que, embora a previsão contratual tenha estabelecido que os honorários advocatícios fossem remunerados na proporção de 20% (vinte por cento) sobre o proveito econômico obtido na demanda judicial, o adimplemento da obrigação pelo Município não foi efetivado com verba específica do FUNDEF. A fonte orçamentária utilizada para pagamento foi "110 - Recursos Próprios". Contudo, o extrato de precatório revela que também houve pagamento em favor do escritório advocatício com recursos do precatório do Fundef (peça 119) , no valor de R$ 1.042.421,52, em 30/9/2016.
Município de São Tomé
Com relação ao Município de São Tomé, o escritório de advocacia Macedo Dantas & Ramalho Advocacia S/C (CNPJ 06.337.074/0001-02) foi contratado pela municipalidade (peça 124) , na pessoa do então Prefeito Anteomar Pereira da Silva (CPF XXX.368.184-XX) , em 28/07/2009. Contudo, a pedido do referido escritório, os recursos destacados foram repartidos com o escritório Monteiro e Monteiro Advogados Associados S/C, CNPJ 35.542.612/0001-90 (vide extratos de peças XXX) . Sendo assim, o escritório Macedo Dantas & Ramalho beneficiou-se do valor de R$ 122.401,03, cujo saque por meio da conta judicial ocorreu em 22/08/2017. Já o escritório Monteiro e Monteiro beneficiou-se da quantia de R$ 123.431,25, sacada em 13/10/2017 (peça 125) . Na cláusula terceira do acordo consta a informação de que a contratação foi autorizada por meio de processo licitatório, baseado na inexigibilidade de licitação, em conformidade com o disposto no art. 25, inc. II, da Lei 8.666/93. Na visita in loco, não foi apresentado o referido processo de inexigibilidade. Já a Cláusula Quarta (Dos Honorários- Ad Exitum) prevê remuneração honorária de 20% sobre o benefício proporcionado à prefeitura.
Município de Tangará
Quanto ao Município de Tangará, o escritório de advocacia Monteiro e Monteiro Advogados Associados S/C (CNPJ 35.542.612/0001-90) foi contratado pela municipalidade (peça 130) , na pessoa do então Prefeito Jorge Eduardo de Carvalho Bezerra (CPF XXX.294.984-XX) , em 20/9/2007. Contudo, a pedido da Monteiro e Monteiro, os recursos destacados foram repartidos com o escritório Macedo Dantas e Ramalho Advocacia - EPP, CNPJ 06.337.074/0001-02 (vide extratos de peças XXX) . Sendo assim, o escritório Monteiro e Monteiro beneficiou-se dos valores de R$ 52.796,21, e R$ 211.230,35, cujos saques por meio da conta judicial ocorreram, respectivamente, em 10/1/2017 e 11/1/2017. Já o escritório Macedo Dantas e Ramalho beneficiou-se da quantia de R$ 263.283,47, sacada em 29/12/2016 (extratos de peças 132/133) . 
Tais valores pagos aos escritórios, da ordem de R$ 527.310,03, correspondem inexplicavelmente a cerca de 22,5 % do volume total da ação de execução, superior aos 20 % pactuados em contrato. Na cláusula terceira do acordo consta a informação de que a contratação foi autorizada por meio de processo licitatório, baseado na inexigibilidade de licitação, em conformidade com o disposto no art. 25, inc. II, da Lei 8.666/93. Em reforço, o município informou que não foi encontrada a documentação referente ao procedimento administrativo de contratação do escritório advocatício (peça 131) . A Cláusula Quarta (Dos Honorários- Ad Exitum) prevê remuneração honorária de 20% sobre o benefício proporcionado à prefeitura.
A irregularidade, verificada na quase totalidade dos municípios, tem origem na ausência de observação das prescrições contitucionais e legais por parte do gestor municipal, tendo-se por resultado o desvio de recursos que deveriam ser aplicados na manutenção e desenvolvimento do ensino para a educação básica. 
Critérios
A utilização de recursos de precatórios do Fundef em destinação alheia à manutenção e desenvolvimento do ensino para a educação básica, como evidenciado na situação encontrada, contraria o disposto no Acórdão 1824/2017, item 9.2.2.2, Tribunal de Contas da União, Plenário, Relator Min. Walton Alencar Rodrigues, no art. 70 da Lei 9.394/1996, no art. 60 dos Atos das Disposições Constitucionais Transitórias (ADCT) , no art. 2º, caput, e §6º, da Lei 9.424/1996, no art. 23 da Lei 11.494/2007, no parágrafo único do art. 8º da LC 101/2000 e no inc. II do art. 25, da Lei 8.66/93. 
Evidências
As evidências em relação à ocorrência de pagamentos de honorários advocatícios contratuais com recursos dos precatórios do Fundef, por município fiscalizado estão destacadas a seguir.
- Documentos diversos - Município de Apodi (peça 9) ;
- Documentos diversos - Município de Areia Branca (peça 16) ;
- Documentos diversos - Município de Bom Jesus (peça 21) ; 
- Documentos diversos - Município de Caiçara do Rio do Vento (peça 31) ;
- Documentos diversos - Município de Doutor Severiano (peça 37) ;
- Documentos diversos - Município de Jardim de Angicos (peça 45) ;
- Documentos diversos - Município de João Câmara (peça 54) ;
- Documentos diversos - Município de Lajes (peça 60) ;
- Documentos diversos - Município de Major Sales (peças 77/78) ;
- Documentos diversos - Município de Nísia Floresta (peça 88) ;
- Documentos diversos - Município de Pedro Velho (peça 95) ;
- Documentos diversos - Município de Poço Branco (peça 100) ;
- Documentos diversos - Município de Santo Antônio (peça 107) ;
- Documentos diversos - Município de São Bento do Trairi (peça 112) ;
- Documentos diversos - Município de São Gonçalo do Amarante (peça 118) ;
- Documentos diversos - Município de São Tomé (peça 124) ; e
- Documentos diversos- Município de Tangará (peça 130) .
Também são evidências de pagamentos de honorários advocatícios contratuais com recursos dos precatórios do Fundef, por município, os seguintes documentos:
- Extrato da conta bancária por meio da qual se efetuou o pagamento com recursos de precatórios do Fundef, por serviços advocatícios - Município de Apodi (peça 10) ;
- Extrato da conta bancária por meio da qual se efetuou o pagamento com recursos de precatórios do Fundef, por serviços advocatícios - Município de Areia Branca (peça 17) ;
- Extrato da conta bancária por meio da qual se efetuou o pagamento com recursos de precatórios do Fundef, por serviços advocatícios - Município de Bom Jesus (peças 22/23) ; 
- Extrato da conta bancária por meio da qual se efetuou o pagamento com recursos de precatórios do Fundef, por serviços advocatícios - Município de Caiçara do Rio do Vento (peça 33) ;
-Extrato da conta bancária por meio da qual se efetuou o pagamento com recursos de precatórios do Fundef, por serviços advocatícios - Município de Jardim de Angicos (peça 47) ;
-Extrato da conta bancária por meio da qual se efetuou o pagamento com recursos de precatórios do Fundef, por serviços advocatícios e documento expedido pela Coordenadoria de Execução Judicial - Município de Lajes (peças 61 e 75) ;
-Extrato da conta bancária por meio da qual se efetuou o pagamento com recursos de precatórios do Fundef, por serviços advocatícios - Município de Major Sales (peças 79) ;
-Extrato da conta bancária por meio da qual se efetuou o pagamento com recursos de precatórios do Fundef, por serviços advocatícios - Município de Nísia Floresta (peça 89) ;
-Extrato da conta bancária por meio da qual se efetuou o pagamento com recursos de precatórios do Fundef, por serviços advocatícios - Município de Pedro Velho (peça 96) ;
-Extrato da conta bancária por meio da qual se efetuou o pagamento com recursos de precatórios do Fundef, por serviços advocatícios - Município de Poço Branco (peça 101) ;
-Extrato da conta bancária por meio da qual se efetuou o pagamento com recursos de precatórios do Fundef, por serviços advocatícios - Município de Santo Antônio (peça 108) ;
-Extrato da conta bancária por meio da qual se efetuou o pagamento com recursos de precatórios do Fundef, por serviços advocatícios - Município de São Bento do Trairi (peça 113) ;
-Extrato da conta bancária por meio da qual se efetuou o pagamento com recursos de precatórios do Fundef, por serviços advocatícios - Município de São Gonçalo do Amarante (peça 119) ;
-Extrato da conta bancária por meio da qual se efetuou o pagamento com recursos de precatórios do Fundef, por serviços advocatícios - Município de São Tomé (peça 125) ; e
Extrato da conta bancária por meio da qual se efetuou o pagamento com recursos de precatórios do Fundef, por serviços advocatícios - Município de Tangará (peças 132/133) . 
Causas
Não foram identificadas as causas específicas do achado.
Efeitos
Dentre os possíveis efeitos decorrentes de pagamentos de honorários advocatícios contratuais com recursos dos precatórios do Fundef destaca-se a possibilidade de danos ao erário em decorrência de pagamentos indevidos com verbas destinadas exclusivamente à manutenção e ao desenvolvimento do ensino.
Responsáveis
	Responsáveis como gestor municipal signatário do contrato de serviços advocatícios
	Conduta
	Nexo de causalidade
	Culpabilidade

	Sra. Maria Goreti da Silveira Pinto, CPF XXX.340.884-XX, ex-Prefeita municipal de Apodi/RN
	Contratar escritório de advocacia / advogado, sem licitação, e em desacordo com o disposto no Acórdão 1824/2017-TCU-Plenário, item 9.2.2.2, do Tribunal de Contas da União, no art. 70 da Lei 9.394/1996, no art. 60 dos Atos das Disposições Constitucionais Transitórias (ADCT) , no art. 2º, caput, e §6º, da Lei 9.424/1996, no art. 23 da Lei 11.494/2007, no parágrafo único do art. 8º da LC 101/2000, e inc. II do art. 25 da Lei 8.66/93.
	Contratação do escritório Macedo Dantas e Ramalho Advocacia - EPP (CNPJ 06.337.074/0001-02) , em 28/1/2009, destinada à recuperação dos recursos de complementação do valor mínimo anual por aluno (VMAA) pela União.
	a ) Era plenamente possível identificar a natureza ilícita da contratação do escritório de advocacia / advogado e do emprego de recursos em destinação alheia aos objetivos do Fundef, tendo em vista a origem dos recursos, ou seja, provenientes da recuperação da complementação do valor mínimo anual por aluno (VMAA) pela União, reconhecidos na via judicial e que, portanto, deveriam seguir o critério legal estabelecido no art. 70 da Lei 9.394/1996, no art. 60 dos Atos das Disposições Constitucionais Transitórias (ADCT) , no art. 2º, caput, e §6º, da Lei 9.424/1996, no art. 23 da Lei 11.494/2007, e no parágrafo único do art. 8º da LC 101/2000 e inc. II do art. 25 da Lei 8.666/93.
b)  Era razoável exigir conduta diversa por parte do gestor, visto que a necessidade de realização de licitação para a contratação de escritório/advogado, bem como de utilização na finalidade prevista, nos termos dos sobreditos dispositivos, é de conhecimento geral.

	Sr. Manoel Cunha Neto, CPF XXX.409.484-XX, ex-Prefeito municipal de Areia Branca/RN 
	Contratar escritório de advocacia / advogado, sem licitação, e em desacordo com o disposto no Acórdão 1824/2017-TCU-Plenário, item 9.2.2.2, do Tribunal de Contas da União, no art. 70 da Lei 9.394/1996, no art. 60 dos Atos das Disposições Constitucionais Transitórias (ADCT) , no art. 2º, caput, e §6º, da Lei 9.424/1996, no art. 23 da Lei 11.494/2007, e no parágrafo único do art. 8º da LC 101/2000.
	Contratação do advogado Tadeu Leal Reis de Melo, CPF XXX.344.294-XX, em 1/3/2007, destinada à recuperação dos recursos de complementação do valor mínimo anual por aluno (VMAA) pela União.
	a ) Era plenamente possível identificar a natureza ilícita da contratação do escritório de advocacia / advogado e do emprego de recursos em destinação alheia aos objetivos do Fundef, tendo em vista a origem dos recursos, ou seja, provenientes da recuperação da complementação do valor mínimo anual por aluno (VMAA) pela União, reconhecidos na via judicial e que, portanto, deveriam seguir o critério legal estabelecido no art. 70 da Lei 9.394/1996, no art. 60 dos Atos das Disposições Constitucionais Transitórias (ADCT) , no art. 2º, caput, e §6º, da Lei 9.424/1996, no art. 23 da Lei 11.494/2007, e no parágrafo único do art. 8º da LC 101/2000 e inc. II do art. 25 da Lei 8.666/93. 
b)  Era razoável exigir conduta diversa por parte do gestor, visto que a necessidade de realização de licitação para a contratação de escritório/advogado, bem como de utilização na finalidade prevista, nos termos dos sobreditos dispositivos, é de conhecimento geral.

	Sr. Moacir Amaro de Lima, CPF XXX.370.604-XX, ex-Prefeito municipal de Bom Jesus/RN 
	Contratar escritório de advocacia / advogado, sem licitação, e em desacordo com o disposto no Acórdão 1824/2017-TCU-Plenário, item 9.2.2.2, do Tribunal de Contas da União, no art. 70 da Lei 9.394/1996, no art. 60 dos Atos das Disposições Constitucionais Transitórias (ADCT) , no art. 2º, caput, e §6º, da Lei 9.424/1996, no art. 23 da Lei 11.494/2007, e no parágrafo único do art. 8º da LC 101/2000.
	Contratação do escritório Borges e Renovato Advogados S/C - EPP (CNPJ 06.925.876/0001-25) , em 19/7/2006, destinada à recuperação dos recursos de complementação do valor mínimo anual por aluno (VMAA) pela União.
	a ) Era plenamente possível identificar a natureza ilícita da contratação do escritório de advocacia / advogado e do emprego de recursos em destinação alheia aos objetivos do Fundef, tendo em vista a origem dos recursos, ou seja, provenientes da recuperação da complementação do valor mínimo anual por aluno (VMAA) pela União, reconhecidos na via judicial e que, portanto, deveriam seguir o critério legal estabelecido no art. 70 da Lei 9.394/1996, no art. 60 dos Atos das Disposições Constitucionais Transitórias (ADCT) , no art. 2º, caput, e §6º, da Lei 9.424/1996, no art. 23 da Lei 11.494/2007, e no parágrafo único do art. 8º da LC 101/2000 e inc. II do art. 25 da Lei 8.666/93.
b)  Era razoável exigir conduta diversa por parte do gestor, visto que a necessidade de realização de licitação para a contratação de escritório/advogado, bem como de utilização na finalidade prevista, nos termos dos sobreditos dispositivos, é de conhecimento geral.

	Sr. Edivan Secundo Lopes, CPF XXX.955.474-XX, ex-Prefeito municipal de Lajes/RN  
	Contratar escritório de advocacia / advogado, sem licitação, e em desacordo com o disposto no Acórdão 1824/2017-TCU-Plenário, item 9.2.2.2, do Tribunal de Contas da União, no art. 70 da Lei 9.394/1996, no art. 60 dos Atos das Disposições Constitucionais Transitórias (ADCT) , no art. 2º, caput, e §6º, da Lei 9.424/1996, no art. 23 da Lei 11.494/2007, e no parágrafo único do art. 8º da LC 101/2000.
	Contratação do escritório IBLAC Consulting Consultoria Empresarial LTDA., CNPJ 06.116.508/0001-36, em 6/7/2007, destinada à recuperação dos recursos de complementação do valor mínimo anual por aluno (VMAA) pela União.
	a ) Era plenamente possível identificar a natureza ilícita da contratação do escritório de advocacia / advogado e do emprego de recursos em destinação alheia aos objetivos do Fundef, tendo em vista a origem dos recursos, ou seja, provenientes da recuperação da complementação do valor mínimo anual por aluno (VMAA) pela União, reconhecidos na via judicial e que, portanto, deveriam seguir o critério legal estabelecido no art. 70 da Lei 9.394/1996, no art. 60 dos Atos das Disposições Constitucionais Transitórias (ADCT) , no art. 2º, caput, e §6º, da Lei 9.424/1996, no art. 23 da Lei 11.494/2007, e no parágrafo único do art. 8º da LC 101/2000 e inc. II do art. 25 da Lei 8.666/93.
b)  Era razoável exigir conduta diversa por parte do gestor, visto que a necessidade de realização de licitação para a contratação de escritório/advogado, bem como de utilização na finalidade prevista, nos termos dos sobreditos dispositivos, é de conhecimento geral.

	Sr. George Ney Ferreira, CPF XXX.392.264-XX) , ex-Prefeito municipal de Nísia Floresta/RN 
	Contratar escritório de advocacia / advogado, sem licitação, e em desacordo com o disposto no Acórdão 1824/2017-TCU-Plenário, item 9.2.2.2, do Tribunal de Contas da União, no art. 70 da Lei 9.394/1996, no art. 60 dos Atos das Disposições Constitucionais Transitórias (ADCT) , no art. 2º, caput, e §6º, da Lei 9.424/1996, no art. 23 da Lei 11.494/2007, e no parágrafo único do art. 8º da LC 101/2000.
	Contratação do escritório Monteiro e Monteiro Adv. Associados (CNPJ 35.542.612/0001-90) , em 21/8/2007, destinada à recuperação dos recursos de complementação do valor mínimo anual por aluno (VMAA) pela União.
	a ) Era plenamente possível identificar a natureza ilícita da contratação do escritório de advocacia / advogado e do emprego de recursos em destinação alheia aos objetivos do Fundef, tendo em vista a origem dos recursos, ou seja, provenientes da recuperação da complementação do valor mínimo anual por aluno (VMAA) pela União, reconhecidos na via judicial e que, portanto, deveriam seguir o critério legal estabelecido no art. 70 da Lei 9.394/1996, no art. 60 dos Atos das Disposições Constitucionais Transitórias (ADCT) , no art. 2º, caput, e §6º, da Lei 9.424/1996, no art. 23 da Lei 11.494/2007, e no parágrafo único do art. 8º da LC 101/2000 e inc. II do art. 25 da Lei 8.666/93. 
b)  Era razoável exigir conduta diversa por parte do gestor, visto que a necessidade de realização de licitação para a contratação de escritório/advogado, bem como de utilização na finalidade prevista, nos termos dos sobreditos dispositivos, é de conhecimento geral.

	Sr. Eliseu Jalmir de Macedo, CPF XXX.690.204-XX,  ex-Prefeito municipal de Pedro Velho/RN
	Contratar escritório de advocacia / advogado, sem licitação, e em desacordo com o disposto no Acórdão 1824/2017-TCU-Plenário, item 9.2.2.2, do Tribunal de Contas da União, no art. 70 da Lei 9.394/1996, no art. 60 dos Atos das Disposições Constitucionais Transitórias (ADCT) , no art. 2º, caput, e §6º, da Lei 9.424/1996, no art. 23 da Lei 11.494/2007, e no parágrafo único do art. 8º da LC 101/2000.
	Contratação do escritório Macedo Dantas e Ramalho Advocacia - EPP (CNPJ 06.337.074/0001-02) , em 20/7/2009, destinada à recuperação dos recursos de complementação do valor mínimo anual por aluno (VMAA) pela União.
	a ) Era plenamente possível identificar a natureza ilícita da contratação do escritório de advocacia / advogado e do emprego de recursos em destinação alheia aos objetivos do Fundef, tendo em vista a origem dos recursos, ou seja, provenientes da recuperação da complementação do valor mínimo anual por aluno (VMAA) pela União, reconhecidos na via judicial e que, portanto, deveriam seguir o critério legal estabelecido no art. 70 da Lei 9.394/1996, no art. 60 dos Atos das Disposições Constitucionais Transitórias (ADCT) , no art. 2º, caput, e §6º, da Lei 9.424/1996, no art. 23 da Lei 11.494/2007, e no parágrafo único do art. 8º da LC 101/2000 e inc. II do art. 25 da Lei 8.666/93. 
b)  Era razoável exigir conduta diversa por parte do gestor, visto que a necessidade de realização de licitação para a contratação de escritório/advogado, bem como de utilização na finalidade prevista, nos termos dos sobreditos dispositivos, é de conhecimento geral.

	Sr.  Roberto Lucas de Araújo (CPF XXX.256.314-XX) , ex-Prefeito municipal de Poço Branco/RN 
	Contratar escritório de advocacia / advogado, sem licitação, e em desacordo com o disposto no Acórdão 1824/2017-TCU-Plenário, item 9.2.2.2, do Tribunal de Contas da União, no art. 70 da Lei 9.394/1996, no art. 60 dos Atos das Disposições Constitucionais Transitórias (ADCT) , no art. 2º, caput, e §6º, da Lei 9.424/1996, no art. 23 da Lei 11.494/2007, e no parágrafo único do art. 8º da LC 101/2000.
	Contratação da advogada Daniele de Oliveira Batista Modesto (CPF nº XXX.083.244-XX) , em 10/5/2005, destinada à recuperação dos recursos de complementação do valor mínimo anual por aluno (VMAA) pela União.
	a ) Era plenamente possível identificar a natureza ilícita da contratação do escritório de advocacia / advogado e do emprego de recursos em destinação alheia aos objetivos do Fundef, tendo em vista a origem dos recursos, ou seja, provenientes da recuperação da complementação do valor mínimo anual por aluno (VMAA) pela União, reconhecidos na via judicial e que, portanto, deveriam seguir o critério legal estabelecido no art. 70 da Lei 9.394/1996, no art. 60 dos Atos das Disposições Constitucionais Transitórias (ADCT) , no art. 2º, caput, e §6º, da Lei 9.424/1996, no art. 23 da Lei 11.494/2007, e no parágrafo único do art. 8º da LC 101/2000 e inc. II do art. 25 da Lei 8.666/93. 
b)  Era razoável exigir conduta diversa por parte do gestor, visto que a necessidade de realização de licitação para a contratação de escritório/advogado, bem como de utilização na finalidade prevista, nos termos dos sobreditos dispositivos, é de conhecimento geral.

	Sr. José Aracleide de Araújo, CPF XXX.168.414-XX, Prefeito municipal de São Bento do Trairi/RN 
	Contratar escritório de advocacia / advogado, sem licitação, e em desacordo com o disposto no Acórdão 1824/2017-TCU-Plenário, item 9.2.2.2, do Tribunal de Contas da União, no art. 70 da Lei 9.394/1996, no art. 60 dos Atos das Disposições Constitucionais Transitórias (ADCT) , no art. 2º, caput, e §6º, da Lei 9.424/1996, no art. 23 da Lei 11.494/2007, e no parágrafo único do art. 8º da LC 101/2000.
	Contratação do escritório Monteiro e Monteiro Adv. Associados (CNPJ 35.542.612/0001-90) , em 27/4/2017, destinada à recuperação dos recursos de complementação do valor mínimo anual por aluno (VMAA) pela União.
	a ) Era plenamente possível identificar a natureza ilícita da contratação do escritório de advocacia / advogado e do emprego de recursos em destinação alheia aos objetivos do Fundef, tendo em vista a origem dos recursos, ou seja, provenientes da recuperação da complementação do valor mínimo anual por aluno (VMAA) pela União, reconhecidos na via judicial e que, portanto, deveriam seguir o critério legal estabelecido no art. 70 da Lei 9.394/1996, no art. 60 dos Atos das Disposições Constitucionais Transitórias (ADCT) , no art. 2º, caput, e §6º, da Lei 9.424/1996, no art. 23 da Lei 11.494/2007, e no parágrafo único do art. 8º da LC 101/2000 e inc. II do art. 25 da Lei 8.666/93. 
b)  Era razoável exigir conduta diversa por parte do gestor, visto que a necessidade de realização de licitação para a contratação de escritório/advogado, bem como de utilização na finalidade prevista, nos termos dos sobreditos dispositivos, é de conhecimento geral.

	Sr. Jarbas Cavalcanti de Oliveira (CPF XXX.527.894-XX) ,  ex-Prefeito municipal de São Gonçalo do Amarante/RN
	Contratar escritório de advocacia / advogado, sem licitação, e em desacordo com o disposto no Acórdão 1824/2017-TCU-Plenário, item 9.2.2.2, do Tribunal de Contas da União, no art. 70 da Lei 9.394/1996, no art. 60 dos Atos das Disposições Constitucionais Transitórias (ADCT) , no art. 2º, caput, e §6º, da Lei 9.424/1996, no art. 23 da Lei 11.494/2007, e no parágrafo único do art. 8º da LC 101/2000.
	Contratação do escritório Cordeiro, Castelo Branco e Associados Advocacia e Consultoria (CNPJ 07.759.690/0001-06) , em 10/9/2007, destinada à recuperação dos recursos de complementação do valor mínimo anual por aluno (VMAA) pela União
	a ) Era plenamente possível identificar a natureza ilícita da contratação do escritório de advocacia / advogado e do emprego de recursos em destinação alheia aos objetivos do Fundef, tendo em vista a origem dos recursos, ou seja, provenientes da recuperação da complementação do valor mínimo anual por aluno (VMAA) pela União, reconhecidos na via judicial e que, portanto, deveriam seguir o critério legal estabelecido no art. 70 da Lei 9.394/1996, no art. 60 dos Atos das Disposições Constitucionais Transitórias (ADCT) , no art. 2º, caput, e §6º, da Lei 9.424/1996, no art. 23 da Lei 11.494/2007, e no parágrafo único do art. 8º da LC 101/2000 e inc. II do art. 25 da Lei 8.666/93. 
b)  Era razoável exigir conduta diversa por parte do gestor, visto que a necessidade de realização de licitação para a contratação de escritório/advogado, bem como de utilização na finalidade prevista, nos termos dos sobreditos dispositivos, é de conhecimento geral.

	Sr. Anteomar Pereira da Silva (CPF XXX.368.184-XX) , ex-Prefeito municipal de São Tomé/RN
	Contratar escritório de advocacia / advogado, sem licitação, e em desacordo com o disposto no Acórdão 1824/2017-TCU-Plenário, item 9.2.2.2, do Tribunal de Contas da União, no art. 70 da Lei 9.394/1996, no art. 60 dos Atos das Disposições Constitucionais Transitórias (ADCT) , no art. 2º, caput, e §6º, da Lei 9.424/1996, no art. 23 da Lei 11.494/2007, e no parágrafo único do art. 8º da LC 101/2000.
	Contratação do escritório Macedo Dantas e Ramalho Advocacia - EPP (CNPJ 06.337.074/0001-02) , em 28/5/2009 destinada à recuperação dos recursos de complementação do valor mínimo anual por aluno (VMAA) pela União.
	a ) Era plenamente possível identificar a natureza ilícita da contratação do escritório de advocacia / advogado e do emprego de recursos em destinação alheia aos objetivos do Fundef, tendo em vista a origem dos recursos, ou seja, provenientes da recuperação da complementação do valor mínimo anual por aluno (VMAA) pela União, reconhecidos na via judicial e que, portanto, deveriam seguir o critério legal estabelecido no art. 70 da Lei 9.394/1996, no art. 60 dos Atos das Disposições Constitucionais Transitórias (ADCT) , no art. 2º, caput, e §6º, da Lei 9.424/1996, no art. 23 da Lei 11.494/2007, e no parágrafo único do art. 8º da LC 101/2000 e inc. II do art. 25 da Lei 8.666/93. 
b)  Era razoável exigir conduta diversa por parte do gestor, visto que a necessidade de realização de licitação para a contratação de escritório/advogado, bem como de utilização na finalidade prevista, nos termos dos sobreditos dispositivos, é de conhecimento geral.

	Sr. Jorge Eduardo de Carvalho Bezerra (CPF XXX.294.984-XX) , Prefeito municipal de Tangará/RN 
	Contratar escritório de advocacia / advogado, sem licitação, e em desacordo com o disposto no Acórdão 1824/2017-TCU-Plenário, item 9.2.2.2, do Tribunal de Contas da União, no art. 70 da Lei 9.394/1996, no art. 60 dos Atos das Disposições Constitucionais Transitórias (ADCT) , no art. 2º, caput, e §6º, da Lei 9.424/1996, no art. 23 da Lei 11.494/2007, e no parágrafo único do art. 8º da LC 101/2000.
	Contratação do escritório Monteiro e Monteiro Adv. Associados (CNPJ 35.542.612/0001-90) , em 20/9/2007, destinada à recuperação dos recursos de complementação do valor mínimo anual por aluno (VMAA) pela União.
	a ) Era plenamente possível identificar a natureza ilícita da contratação do escritório de advocacia / advogado e do emprego de recursos em destinação alheia aos objetivos do Fundef, tendo em vista a origem dos recursos, ou seja, provenientes da recuperação da complementação do valor mínimo anual por aluno (VMAA) pela União, reconhecidos na via judicial e que, portanto, deveriam seguir o critério legal estabelecido no art. 70 da Lei 9.394/1996, no art. 60 dos Atos das Disposições Constitucionais Transitórias (ADCT) , no art. 2º, caput, e §6º, da Lei 9.424/1996, no art. 23 da Lei 11.494/2007, e no parágrafo único do art. 8º da LC 101/2000 e inc. II do art. 25 da Lei 8.666/93. 
b)  Era razoável exigir conduta diversa por parte do gestor, visto que a necessidade de realização de licitação para a contratação de escritório/advogado, bem como de utilização na finalidade prevista, nos termos dos sobreditos dispositivos, é de conhecimento geral.

	Responsáveis na qualidade de Escritório advocatício / advogado contratado
	Conduta
	Nexo de causalidade
	Culpabilidade

	Macedo Dantas e Ramalho Advocacia - EPP (CNPJ 06.337.074/0001-02) 
	Firmar contrato com município e receber recurso de contratação direta, firmada indevidamente por inexigibilidade de licitação, em dissonância com o disposto no inc. II do art. 25, da Lei 8.666/93.
	a) Contratos firmados com os municípios de Apodi/RN, Pedro Velho/RN e São Tomé/RN, respectivamente em 28/1/2009, 20/7/2009 e 28/5/2009, destinados à recuperação dos recursos de complementação do valor mínimo anual por aluno (VMAA) pela União.
b) Extratos da conta judicial de precatórios, decorrentes de contratações firmadas, pelo escritório Monteiro e Monteiro Adv. Associados (CNPJ 35.542.612/0001-90) , com os municípios de Nísia Floresta/RN e Tangará/RN, respectivamente em 28/1/2009 e 28/5/2009.
	a) Era plenamente possível identificar a natureza ilícita da celebração de contrato com o município, por inexigibilidade de licitação, tendo em vista a baixa complexidade dos serviços e/ou ausência de caracterização de notória especialização, em dissonância com o que preceitua o inc. II do art. 25 da Lei 8.666/93.
b)  Era razoável exigir conduta diversa por parte do responsável, visto que a necessidade de realização de licitação para a contratação de escritório/advogado, nos termos do que dispõe o inc. II do art. 25 da Lei 8.666/93, é de conhecimento geral.

	Monteiro e Monteiro Adv. Associados (CNPJ 35.542.612/0001-90) 
	Firmar contrato com município e receber recurso de contratação direta, firmada indevidamente por inexigibilidade de licitação, dissonante com o disposto no inc. II do art. 25 da Lei 8.666/93.
	a) Contratos firmados com os municípios de Nísia Floresta/RN, São Bento do Trairi/RN e Tangará/RN, respectivamente em 28/1/2009, 20/7/2009 e 28/5/2009, destinados à recuperação dos recursos de complementação do valor mínimo anual por aluno (VMAA) pela União.
b) Extratos da conta judicial de precatórios, decorrentes de contratações firmadas, pelo escritório Macedo Dantas e Ramalho Advocacia - EPP (CNPJ 06.337.074/0001-02) , com os municípios de Apodi/RN, Pedro Velho/RN e São Tomé/RN, respectivamen-te em 28/1/2009, 20/7/2009 e 28/5/2009.
	a) Era plenamente possível identificar a natureza ilícita da celebração de contrato com o município, por inexigibilidade de licitação, tendo em vista a baixa complexidade dos serviços e/ou ausência de caracterização de notória especialização, em dissonância com o que preceitua o inc. II do art. 25 da Lei 8.666/93.
b)  Era razoável exigir conduta diversa por parte do responsável, visto que a necessidade de realização de licitação para a contratação de escritório/advogado, nos termos do que dispõe o inc. II do art. 25 da Lei 8.666/93, é de conhecimento geral.

	Tadeu Leal Reis de Melo, CPF XXX.344.294-XX
	Firmar contrato com município e receber recurso de contratação direta, firmada indevidamente por inexigibilidade de licitação, dissonante com o disposto no inc. II do art. 25 da Lei 8.666/93.
	a) Contrato firmado com o município de Areia Branca/RN, em 1/3/2007, destinado à recuperação dos recursos de complementação do valor mínimo anual por aluno (VMAA) pela União.
b) Extrato da conta judicial de precatório, decorrentes da contratação acima.
	a) Era plenamente possível identificar a natureza ilícita da celebração de contrato com o município, por inexigibilidade de licitação, tendo em vista a baixa complexidade dos serviços e/ou ausência de caracterização de notória especialização, em dissonância com o que preceitua o inc. II do art. 25 da Lei 8.666/93.
b)  Era razoável exigir conduta diversa por parte do responsável, visto que a necessidade de realização de licitação para a contratação de escritório/advogado, nos termos do que dispõe o inc. II do art. 25 da Lei 8.666/93, é de conhecimento geral.

	Borges e Renovato Advogados S/C - EPP (CNPJ 06.925.876/0001-25) 
	Firmar contrato com município e receber recurso de contratação direta, firmada indevidamente por inexigibilidade de licitação, dissonante com o disposto no inc. II do art. 25 da Lei 8.666/93.
	a) Contrato firmado com o município de Bom Jesus/RN, em 19/7/2006, destinado à recuperação dos recursos de complementação do valor mínimo anual por aluno (VMAA) pela União.
b) Extrato da conta judicial de precatório, decorrentes da contratação acima.
	a) Era plenamente possível identificar a natureza ilícita da celebração de contrato com o município, por inexigibilidade de licitação, tendo em vista a baixa complexidade dos serviços e/ou ausência de caracterização de notória especialização, em dissonância com o que preceitua o inc. II do art. 25 da Lei 8.666/93.
b)  Era razoável exigir conduta diversa por parte do responsável, visto que a necessidade de realização de licitação para a contratação de escritório/advogado, nos termos do que dispõe o inc. II do art. 25 da Lei 8.666/93, é de conhecimento geral.

	IBLAC Consulting Consultoria Empresarial LTDA., CNPJ 06.116.508/0001-36,
	Firmar contrato com município e receber recurso de contratação direta, firmada indevidamente por inexigibilidade de licitação, dissonante com o disposto no inc. II do art. 25 da Lei 8.666/93.
	a) Contrato firmado com o município de Lajes/RN, em 6/7/2007, destinado à recuperação dos recursos de complementação do valor mínimo anual por aluno (VMAA) pela União.
b) Extrato da conta judicial de precatório, decorrentes da contratação acima.
	a) Era plenamente possível identificar a natureza ilícita da celebração de contrato com o município, por inexigibilidade de licitação, tendo em vista a baixa complexidade dos serviços e/ou ausência de caracterização de notória especialização, em dissonância com o que preceitua o inc. II do art. 25 da Lei 8.666/93.
b)  Era razoável exigir conduta diversa por parte do responsável, visto que a necessidade de realização de licitação para a contratação de escritório/advogado, nos termos do que dispõe o inc. II do art. 25 da Lei 8.666/93, é de conhecimento geral.

	Daniele de Oliveira Batista Modesto (CPF nº XXX.083.244-XX) 
	Firmar contrato com município e receber recurso de contratação direta, firmada indevidamente por inexigibilidade de licitação, dissonante com o disposto no inc. II do art. 25 da Lei 8.666/93.
	a) Contrato firmado com o município de Poço Branco/RN, em 10/5/2005, destinado à recuperação dos recursos de complementação do valor mínimo anual por aluno (VMAA) pela União.
b) Extrato da conta judicial de precatório, decorrentes da contratação acima.
	a) Era plenamente possível identificar a natureza ilícita da celebração de contrato com o município, por inexigibilidade de licitação, tendo em vista a baixa complexidade dos serviços e/ou ausência de caracterização de notória especialização, em dissonância com o que preceitua o inc. II do art. 25 da Lei 8.666/93.
b)  Era razoável exigir conduta diversa por parte do responsável, visto que a necessidade de realização de licitação para a contratação de escritório/advogado, nos termos do que dispõe o inc. II do art. 25 da Lei 8.666/93, é de conhecimento geral.

	Cordeiro, Castelo Branco e Associados Advocacia e Consultoria (CNPJ 07.759.690/0001-06) ,
	Firmar contrato com município e receber recurso de contratação direta, firmada indevidamente por inexigibilidade de licitação, dissonante com o disposto no inc. II do art. 25 da Lei 8.666/93.
	a) Contrato firmado com o município de São Gonçalo do Amarante, em 10/9/2007, destinado à recuperação dos recursos de complementação do valor mínimo anual por aluno (VMAA) pela União.
b) Extrato da conta judicial de precatório, decorrentes da contratação acima.
	a) Era plenamente possível identificar a natureza ilícita da celebração de contrato com o município, por inexigibilidade de licitação, tendo em vista a baixa complexidade dos serviços e/ou ausência de caracterização de notória especialização, em dissonância com o que preceitua o inc. II do art. 25 da Lei 8.666/93.
b)  Era razoável exigir conduta diversa por parte do responsável, visto que a necessidade de realização de licitação para a contratação de escritório/advogado, nos termos do que dispõe o inc. II do art. 25 da Lei 8.666/93, é de conhecimento geral.

	Medeiros e Sampaio Advocacia S/C Ltda. - ME - EPP (CNPJ 01.717.055/0001-80) 
	Receber recurso de contratação direta, firmada indevidamente por inexigibilidade de licitação, em dissonância com o disposto no inc. II do art. 25 da Lei 8.666/93.
	Extrato da conta judicial de precatório, decorrente da contratação firmada com o município de Bom Jesus/RN, em 19/7/2006, destinada à recuperação dos recursos de complementação do valor mínimo anual por aluno (VMAA) pela União.
	a) Era plenamente possível identificar a natureza ilícita da celebração de contrato com o município, por inexigibilidade de licitação, tendo em vista a baixa complexidade dos serviços e/ou ausência de caracterização de notória especialização, em dissonância com o que preceitua o inc. II do art. 25 da Lei 8.666/93.
b)  Era razoável exigir conduta diversa por parte do responsável, visto que a necessidade de realização de licitação para a contratação de escritório/advogado, nos termos do que dispõe o inc. II do art. 25 da Lei 8.666/93, é de conhecimento geral.

	Henrique Carvalho Advogados (CNPJ 10.833.351/0001-87) 
	Receber recurso de contratação direta, firmada indevidamente por inexigibilidade de licitação, em dissonância com o disposto no inc. II do art. 25 da Lei 8.666/93.
	Extrato da conta judicial de precatório, decorrente da contratação firmada com o município de Bom Jesus/RN, em 19/7/2006, destinada à recuperação dos recursos de complementação do valor mínimo anual por aluno (VMAA) pela União.
	a) Era plenamente possível identificar a natureza ilícita da celebração de contrato com o município, por inexigibilidade de licitação, tendo em vista a baixa complexidade dos serviços e/ou ausência de caracterização de notória especialização, em dissonância com o que preceitua o inc. II do art. 25 da Lei 8.666/93.
b)  Era razoável exigir conduta diversa por parte do responsável, visto que a necessidade de realização de licitação para a contratação de escritório/advogado, nos termos do que dispõe o inc. II do art. 25 da Lei 8.666/93, é de conhecimento geral.

	Lima Marinho Pontes e Vasconcellos Advogados (CNPJ 06.014.214/0001-01) ;
	Receber recurso de contratação direta, firmada indevidamente por inexigibilidade de licitação, em dissonância com o disposto no inc. II do art. 25 da Lei 8.666/93.
	Extrato da conta judicial de precatório, decorrente da contratação firmada com o município de Bom Jesus/RN, em 19/7/2006, destinada à recuperação dos recursos de complementação do valor mínimo anual por aluno (VMAA) pela União.
	a) Era plenamente possível identificar a natureza ilícita da celebração de contrato com o município, por inexigibilidade de licitação, tendo em vista a baixa complexidade dos serviços e/ou ausência de caracterização de notória especialização, em dissonância com o que preceitua o inc. II do art. 25 da Lei 8.666/93.
b)  Era razoável exigir conduta diversa por parte do responsável, visto que a necessidade de realização de licitação para a contratação de escritório/advogado, nos termos do que dispõe o inc. II do art. 25 da Lei 8.666/93, é de conhecimento geral.

	Queiroz Cavalcanti Advocacia (CNPJ 02.636.085/0001-53) 
	Receber recurso de contratação direta, firmada indevidamente por inexigibilidade de licitação, em dissonância com o disposto no inc. II do art. 25 da Lei 8.666/93.
	Extrato da conta judicial de precatório, decorrente da contratação firmada com o município de Bom Jesus/RN, em 19/7/2006, destinada à recuperação dos recursos de complementação do valor mínimo anual por aluno (VMAA) pela União.
	a) Era plenamente possível identificar a natureza ilícita da celebração de contrato com o município, por inexigibilidade de licitação, tendo em vista a baixa complexidade dos serviços e/ou ausência de caracterização de notória especialização, em dissonância com o que preceitua o inc. II do art. 25 da Lei 8.666/93.
b)  Era razoável exigir conduta diversa por parte do responsável, visto que a necessidade de realização de licitação para a contratação de escritório/advogado, nos termos do que dispõe o inc. II do art. 25 da Lei 8.666/93, é de conhecimento geral.

	E S Informática Ltda. - ME (CNPJ 02.093.296/0001-68) 
	Receber recurso de contratação direta, firmada indevidamente por inexigibilidade de licitação, em dissonância com o disposto no inc. II do art. 25 da Lei 8.666/93.
	Extrato da conta judicial de precatório, decorrente da contratação firmada com o município de Bom Jesus/RN, em 19/7/2006, destinada à recuperação dos recursos de complementação do valor mínimo anual por aluno (VMAA) pela União.
	a) Era plenamente possível identificar a natureza ilícita da celebração de contrato com o município, por inexigibilidade de licitação, tendo em vista a baixa complexidade dos serviços e/ou ausência de caracterização de notória especialização, em dissonância com o que preceitua o inc. II do art. 25 da Lei 8.666/93.
b)  Era razoável exigir conduta diversa por parte do responsável, visto que a necessidade de realização de licitação para a contratação de escritório/advogado, nos termos do que dispõe o inc. II do art. 25 da Lei 8.666/93, é de conhecimento geral.

Conclusão
Acerca da ocorrência de pagamentos de honorários advocatícios com recursos de precatórios do Fundef, há importante fundamentação jurisprudencial no relatório e no voto condutor do Acórdão 1285/2018-TCU-Plenário, de relatoria do Ministro Benjamin Zymler, nos autos do processo de representação TC Processo 023.147/2017-2 (Secex-PI) , que serviu de base para a fundamentação a seguir descrita, com os devidos ajustes e adequações ao caso concreto em análise, em municípios do Estado do Rio Grande do Norte.
A contratação de serviços advocatícios por meio de inexigibilidade de licitação, como evidenciada nos contratos firmados pelos municípios deveria observar, simultaneamente, a presença de três elementos: o serviço profissional especializado, a notória especialização do profissional ou empresa e a natureza singular do serviço a ser contratado, conforme previsto no art. 25, inciso II, da Lei 8.666/1993. 
Neste sentido, é o entendimento amplamente consignado na jurisprudência deste Tribunal, ex vi dos Acórdão 416/2008-TCU-Plenário (relatoria do Ministro Ubiratan Aguiar) , 669/2012-TCU-Plenário (relatoria do Ministro Marcos Bemquerer) , 3413/2013-TCU-Plenário (relatoria do Ministro Raimundo Carreiro) e 2832/2014-TCU-Plenário (relatoria do Ministro Walton Alencar Rodrigues) .
Em não sendo satisfeita qualquer uma destas exigências mencionadas, vale a regra geral para a contratação: a necessidade de licitação. Além disso, vale destacar que se impõe à Administração Pública o dever de evidenciar a inviabilidade de competição, nos termos previstos no art. 25, 'caput', da Lei 8.666/1993, para fins de realização da contratação direta por inexigibilidade, uma vez que os incisos enumerados no art. 25 da Lei 8.666/1993 são exemplificativos.
No caso em análise, não se observa o preenchimento dos requisitos exigidos para a contratação de escritórios advocatícios por inexigibilidade de licitação, conforme a seguir descrito.
Da leitura dos contratos pactuados, não se vislumbra deles extrair peculiaridades ou especificidades suficientes para caracterizá-los como serviços singulares, mormente a ponto de inviabilizar a prestação dos serviços por outros profissionais da advocacia tributária e/ou financeira. 
Cabe acrescentar que a singularidade do objeto e a notória especialização do contratado não são suficientes para permitir a contratação por inexigibilidade de licitação. Primeiramente, deve-se comprovar a inviabilidade de competição, nos termos do art. 25 da Lei 8.666/1993. No caso concreto, não está devidamente comprovada a inviabilidade de competição, já que existem no mercado outros escritórios especializados em matéria tributária.
Registra-se que não há indicativo sequer que as gestões municipais formalizaram processo administrativo com vistas às contratações dos referidos serviços advocatícios. 
De qualquer forma, a par das informações constantes dos próprios contratos advocatícios, em cotejo com as demais informações obtidas junto à Justiça Federal, reputa-se não caracterizada a inexigibilidade de licitação no presente caso. 
Primeiramente, porque não se constata a inviabilidade de competição. Em seguida, porque não resta caracterizada a singularidade do objeto. E também, porque não há qualquer elemento indicativo de que os referidos causídicos detinham notória especialização, a qual, enfatiza-se, sequer seria necessária no tocante ao objeto da contratação, já que se revestia de matéria sem maior complexidade, que poderia ser executada por inúmeros advogados especializados na seara tributária. 
Quanto à singularidade do objeto pretendido [ação ordinária de cobrança contra a União Federal, com escopo de recuperar diferenças de valores do Fundef, decorrentes de transferências a menor] é forçoso concluir que, a rigor, não é de natureza singular a ponto de justificar a contratação direta, uma vez que o serviço nele descrito não exige tão complexa formação do profissional, ainda não demonstrada nos autos, apta a afastar a possibilidade de concorrência.
Nesse sentido, colaciona-se trecho do voto condutor do Acórdão 852/2008-TCU-Plenário, de relatoria do Ministro Marcos Bemquerer, a seguir transcrito. 
A singularidade de um serviço diz respeito à sua invulgaridade, especialidade, especificidade ou notabilidade, ou seja, a natureza singular se caracteriza como uma situação anômala, incomum, impossível de ser enfrentada satisfatoriamente por todo e qualquer profissional especializado. Envolve os casos que demandam mais do que a simples especialização, pois apresentam complexidades que impedem obtenção de solução satisfatória a partir da contratação de qualquer profissional.
Por meio de resposta a consulta dirigida a esta Corte de Contas pelo então Presidente da Comissão de Fiscalização e Controle do Senado Federal, Exmo. Sr. Senador Ney Suassuna, por meio da Decisão 695/2001-Plenário, este Tribunal assim se pronunciou, conforme ementa a seguir:
Consulta sobre a necessidade de realizar licitação para contratar empresa com notória especialização, quando da execução de levantamentos de ativos fiscais, originários do recolhimento a maior ou indevido, visando a proceder a sua compensação junto à União. Conhecimento. Responder ao consulente que esse tipo de serviço não tem, em princípio, natureza singular e, por isso, sua realização não exige que o executor detenha especialização, de modo que sua contratação exige o procedimento licitatório. Ciência ao interessado. Arquivamento.
Conforme Celso Antônio Bandeira de Mello [in Curso de Direito Administrativo, editora Malheiros, 13 ed, São Paulo: 2001, p. 493], um serviço deve ser havido como singular:
 (...) quando nele tem de interferir, como requisito de satisfatório atendimento da necessidade administrativa, um componente criativo de seu autor, envolvendo o estilo, o traço, a engenhosidade, a especial habilidade, a contribuição intelectual, artística, ou a argúcia de quem o executa, atributos, estes que são precisamente os que a Administração reputa convenientes e necessita para a satisfação do interesse público em causa. 
Outrossim, cabe destacar que a notória especialização que inviabiliza a licitação é a de profissionais ou empresas reconhecidamente capazes no âmbito de suas atividades, para a execução de serviço inédito ou incomum, cujas características permitam "inferir que seu trabalho é essencial e indiscutivelmente o mais adequado à plena satisfação do objeto do contrato". 
Todavia, não se questiona a competência dos profissionais contratados, não se discute o êxito das ações judiciais. O que se questiona é a forma de contratação (sem procedimento licitatório e sem formalização do processo de inexigibilidade) , que não comprovou que os causídicos contratados atendiam os ditames previstos no art. 25, II, parágrafo 1º, combinado com o artigo 13, V e § 3º, e 26 da Lei 8.666/1993. 
Na contratação de serviços advocatícios, ainda quando usado o expediente da inexigibilidade, deve-se atentar para regramentos previstos legalmente, que irão comprovar ou atestar que a contratação do profissional era, de fato, caso de inexigibilidade de licitação. A Administração, porém, no momento da contratação, não se preocupou em formalizar o processo de inexigibilidade, previsto no art. 26 da Lei 8.666/1993, prejudicando a sua comprovação.
A justificação de que o profissional contratado possuía notória especialização, que era o mais preparado, que o caso era singular, mas sem que seja formalizada uma base de documentos que sustentem o alegado, conforme exige a legislação, revela a ocorrência de contratação direta à revelia do previsto no art. 37, XXI, da Constituição Federal.
No caso em análise, o argumento da inexigibilidade foi construído sob o prisma e a favor dos escritórios advocatícios que ofereceram seus serviços aos Municípios. Em nenhum momento ficou evidenciado que os Municípios teriam demandado uma pesquisa sobre a matéria, a qual, em tese, poderia ser realizada por qualquer advogado especializado em direito tributário. 
Na verdade, não se tem qualquer elemento que evidencie minimamente um ato administrativo prévio (estudo, demanda formal, pesquisa) que possa denotar que a referida contratação se deu a partir de uma demanda originária da gestão municipal, e não dos próprios escritórios advocatícios.
Cabe destacar que somente depois de definir o objeto que pretende contratar é que a Administração Pública deverá buscar o profissional para executá-lo. No caso em análise, houve inversão da ordem de contratação, com definição prévia dos escritórios/profissionais a serem contratados, agregando ao objeto características que individualizam o executor do serviço.
Não houve a devida formalização dos processos de contratação de escritórios advocatícios, e, em alguns casos, os contratos possuem texto genérico padrão para municípios diferentes, o que sinaliza a possibilidade de esses documentos terem sido elaborados pelos próprios escritórios de advocacia contratados, e não pelos municípios contratantes. 
Impende ressaltar que independentemente de a contratação ter sido realizada por meio de licitação, dispensa ou inexigibilidade, é necessário que seja realizada a formalização dos atos em um processo administrativo no qual devem constar as razões que justificaram a contratação e levaram à escolha do contratado, entre outros elementos, inclusive como forma de permitir o controle da legalidade dos atos praticados pelo administrador.
A consequência do desrespeito à forma reputada por lei como indispensável à celebração de contrato pela Administração Pública é a nulidade do próprio contrato, conforme prevê o art. 49, parágrafos 2º e 4º, da Lei 8.666/1993, abaixo transcritos.
Art. 49. (...) :
§ 2º A nulidade do procedimento licitatório induz à do contrato, ressalvado o disposto no parágrafo único do art. 59 desta Lei. 
 (...) 
§ 4º O disposto neste artigo e seus parágrafos aplica-se aos atos do procedimento de dispensa e de inexigibilidade de licitação.
A jurisprudência do Tribunal Regional Federal da 1ª Região já reconheceu a nulidade de contrato administrativo celebrado irregularmente, como ocorrente na espécie. Nesse sentido:
ADMINISTRATIVO. AÇÃO CIVIL PÚBLICA. CONTRATO DE CONCESSÃO PARA EXPLORAÇÃO DE ESTACIONAMENTO. LICITAÇÃO. UTILIZAÇÃO DA MODALIDADE CONVITE AO INVÉS DA CONCORRÊNCIA. INADEQUAÇÃO DO PROCEDIMENTO. NULIDADE. DISPENSA DE LICITAÇÃO. EMERGÊNCIA NÃO CARACTERIZADA. INAPLICABILIDADE DO ART. 24, IV, DA LEI 8.666/93. RECURSO NÃO PROVIDO. Não demonstrada a hipótese autorizadora de dispensa ou inexigibilidade de licitação prevista no art. 24, IV, da Lei 8.666/1993, não há como convalidar licitação realizada em modalidade diversa daquela prevista na legislação de regência, tratando-se de procedimento nulo. Consequentemente, com base no art. 49, §2º, da Lei 8.666/1993, o contrato dele decorrente também deve ser considerado nulo. Precedentes deste Tribunal: (REO 0022215-68.2001.4.01.0000/MA, Rel. Desembargadora Federal MARIA ISABEL GALLOTTI RODRIGUES, Sexta Turma, DJ p.95 de 21/08/2006 e AC 0000228- 85.2001.4.01.3100 / AP, Rel. Desembargador Federal DANIEL PAES RIBEIRO, Sexta Turma, e-DJF1 p. 52 de 22/03/2010) (AC 4059719984013700, JUIZ FEDERAL JOSÉ ALEXANDRE FRANCO, TRF1-2ª TURMA SUPLEMENTAR, e-DJF1 DATA: 17/01/2013 PAGINA. 99.) 
Quanto à análise específica da remuneração pelos serviços prestados (por meio de honorários advocatícios contratuais) , percebe-se a presença de cláusula ad exitum, conforme cláusula contratual, muitas das vezes escritas de forma padronizada.
Sobre a possibilidade de a remuneração pela prestação de serviços advocatícios ser fixada ad exitum  (taxa de sucesso) , é preciso compreender que os contratos que vinculam a remuneração do particular ao êxito da atividade constituem contratos de risco.
A celebração desses contratos é exceção no âmbito de atuação do Poder Público. Como regra, os contratos administrativos devem definir precisamente os direitos, obrigações e responsabilidades das partes, em observação aos termos do edital e da proposta a que se vinculam (art. 54, § 1º, da Lei 8.666/1993) .
Convém registrar, para maior clareza, as diferentes naturezas de honorários: os honorários sucumbenciais (devido ao advogado da parte vencedora e arbitrados pelo Juiz, regidos pelo art. 85 do CPC) e os honorários consensuais (devidos em razão do compromisso em prestar a obrigação e estipulados pelas partes no contrato) .
A mencionada forma de pagamento contratual, denominada cláusula ad exitum, ocorre quando o recebimento é condicionado a um resultado positivo, sendo que sua ocorrência não encontra amparo no ordenamento jurídico quando relacionada à verba cuja natureza seja pública. 
A propósito, traz-se à colação excerto da RECOMENDAÇÃO MPF-PRM/ILH-GAB 03 n. 05/2016, exarada no âmbito do procedimento administrativo 1.14.001.000106/2016, verbis:
 (...) Alguns Municípios celebraram contratos advocatícios lesivos ao patrimônio público, prevendo honorários contratuais incompatíveis com o alto valor e a baixa complexidade da causa (a qual trata de matéria exclusivamente de Direito, já pacificada) .
Os honorários contratuais têm chegado, por vezes, a 20%. Considerando como exemplo um precatório de R$ 5 milhões, isso resultaria no pagamento de R$ 1 milhão com recursos públicos, para uma causa com peças-padrão. Não se pode esquecer, ademais, que os escritórios de advocacia já receberam honorários sucumbenciais no próprio processo judicial, arbitrados igualmente sobre o valor da causa. Se, além desses, receberem também honorários convencionais (contratuais) em altos percentuais, ter-se-á efetiva desproporcionalidade e lesão ao erário.
Escritórios têm argumentado que os honorários convencionais são uma livre convenção entre o cliente e o causídico. De fato. Ocorre que, neste caso, o cliente é a Fazenda Pública, e os recursos que remuneram os serviços são públicos. Assim, um eventual contrato advocatício que preveja honorários convencionais desproporcionais é lesivo ao patrimônio público e, como tal, há de ser anulado (tanto como qualquer outro ato lesivo ao patrimônio público, nos termos da Lei da Ação Civil Pública e da Lei da Ação Popular) , inclusive com responsabilização dos que derem causa ao prejuízo.
Nesse sentido, Tribunal de Contas dos Municípios da Bahia tem entendimento pacífico de que é ilícita a fixação de contratos advocatícios em que, além dos honorários sucumbenciais fixados em Juízo, o escritório ganhe também um percentual do proveito da causa. Com efeito, o art. 55, III, da Lei 8.666/93 estabelece que é cláusula essencial no contrato administrativo a que estabelece e define o preço (é dizer, o valor líquido a ser pago) . Assim, nos contratos em que a Administração Pública tenha de despender recursos, o preço tem de ser certo e preestabelecido, não se admitindo um contrato cujo valor é desconhecido e depende de fatores aleatórios, como o êxito ou não na demanda. A Administração até pode firmar contrato em que não despenda valor nenhum, e toda a remuneração do escritório seja decorrente de honorários sucumbenciais estabelecidos em Juízo. Entretanto, se for despender algum valor adicional a título de honorários contratuais, este tem de ser pré-definido e certo, independente do êxito ou não na demanda.
Dentre tantos outros precedentes, assim se manifestou o TCM/BA nos Processos TCM nº 65609/10 e nº 65032/08. A posição é tão sedimentada que também ensejou a edição dos prejulgados nº 1199 e 1427, no âmbito do Tribunal de Contas do Estado de Santa Catarina:
I - SOMENTE É ADMISSÍVEL O CONTRATO DE RISCO (AD EXITUM) NA ADMINISTRAÇÃO PÚBLICA QUANDO O PODER PÚBLICO NÃO DESPENDER QUALQUER VALOR, SENDO A REMUNERAÇÃO DO CONTRATADO EXCLUSIVAMENTE OS HONORÁRIOS PELA SUCUMBÊNCIA DEVIDOS PELA   PARTE VENCIDA, NOS MONTANTES DETERMINADOS PELO JUIZO NA SENTENÇA CONDENATÓRIA. NÃO É ADMISSÍVEL A CELEBRAÇÃO DE CONTRATO PELA ADMINISTRAÇÃO PÚBLICA ONDE ESTEJA PREVISTO QUE O CONTRATADO PERCEBERÁ, A TÍTULO DE REMUNERAÇÃO, UM PERCENTUAL SOBRE AS RECEITAS AUFERIDAS PELO ENTE COM AS AÇÕES ADMINISTRATIVAS OU JUDICIAIS EXITOSAS PROMOVIDAS PELO CONTRATADO, POIS NESTE CASO SERIA IMPERIOSA A INCLUSÃO DE CLÁUSULA CONTENDO O VALOR DO CONTRATO E OBSERVÂNCIA DAS NORMAS ORÇAMENTÁRIAS E FINANCEIRAS, QUE EXIGEM PREVISÃO DE RECEITAS E DESPESAS.
II (...) O CONTRATO A SER FIRMADO COM O PROFISSIONAL DO DIREITO  DEVERÁ TER VALOR FIXO, NÃO PODENDO SE PREVER  PERCENTUAL  SOBRE AS RECEITAS AUFERIDAS PELO ENTE COM AS AÇÕES ADMINISTRATIVAS OU JUDICIAIS EXITOSAS PELO CONTRATADO, SALVO SE A ADMINISTRAÇÃO  FIRMAR  CONTRATO DE RISCO PURO, ONDE NÃO SE DESPENDA NENHUM VALOR COM A CONTRATAÇÃO, SENDO A REMUNERAÇÃO DO CONTRATADO EXCLUSIVAMENTE PROVENIENTE DOS HONORÁRIOS DE SUCUMBÊNCIA DEVIDOS PELA PARTE VENCIDA, NOS MONTANTES DETERMINADOS PELO JUIZO NA SENTENÇA CONDENATÓRIA.
À parte dessa questão, o fato é que, ainda que os honorários contratuais não tenham sido firmados como percentual do êxito, ou ainda que se considerasse lícita essa prática, o gestor tem a especial obrigação de verificar a eventual onerosidade excessiva do contrato para a Administração e, se for o caso, promover sua anulação ou pleiteá-la em Juízo. O que não pode o gestor é efetuar pagamento desproporcional de valores por uma causa de modelos já prontos, sobretudo considerando que já foram recebidas, em cada ação judicial, os honorários sucumbenciais fixados pelo Judiciário. (grifou-se) 
De fato, no âmbito da Administração Pública, o contrato a ser firmado com o profissional do Direito deverá estabelecer valor fixo, não podendo se cogitar da aplicação de percentual sobre as receitas auferidas pelo ente por força de ações administrativas ou judiciais exitosas conduzidas pelo contratado, salvo se a Administração firmar contrato de risco puro, onde a remuneração do contrato dar-se-á exclusivamente por meio dos honorários de sucumbência devidos pela parte vencida.
Cabe também aduzir, por relevante, que a vinculação da remuneração do profissional do Direito a percentual do montante de créditos efetivamente recuperados contraria o princípio orçamentário da universalidade, pelo qual o orçamento deve conter todas as receitas e despesas do Estado. Na Lei 4.320/1964, o princípio em tela traduz-se nos seguintes dispositivos:
Art. 2º A Lei do Orçamento conterá a discriminação da receita e da despesa, de forma a evidenciar a política econômico-financeira e o programa de trabalho do governo, obedecidos os princípios de unidade, universalidade e anualidade.
Art. 3º. A Lei do orçamento compreenderá todas as receitas, inclusive as operações de crédito autorizadas em lei.
A avença tampouco se coaduna com a legislação pertinente no plano contratual, porquanto nos moldes estatuídos pelo art. 55, III, da Lei 8.666/1993, é cláusula essencial no contrato administrativo a que estabelece e define o preço. É dizer: o preço tem de ser certo e preestabelecido, não se admitindo um contrato cujo valor é desconhecido e depende de fatores aleatórios, como o êxito ou não na demanda, salvo se a Administração firmar contrato de puro risco. 
Art. 55. São cláusulas necessárias em todo contrato as que estabeleçam:
 (...) 
III - o preço e as condições de pagamento, os critérios, data-base e periodicidade do reajustamento de preços, os critérios de atualização monetária entre a data do adimplemento das obrigações e a do efetivo pagamento;
 (...) 
V - o crédito pelo qual correrá a despesa, com indicação da classificação funcional programática e da categoria econômica;
Ademais, a Constituição Federal veda expressamente, em seu inciso IV do artigo 167, a vinculação de receitas e impostos:
Art. 167. São vedados:
IV - a vinculação de receitas de impostos a órgão ou despesa, ressalvada a repartição do produto da arrecadação dos impostos a que se referem os arts. 158 e 159, a destinação de recursos para as ações e serviços públicos de saúde, para manutenção e desenvolvimentos do ensino e para realização de atividades da administração tributária, como determinado, respectivamente, pelos arts. 198, §2º, 212 e 37, XXII, e a prestação de garantias às operações de crédito por antecipação de receita, previstas no art. 165, §8º, bem como o disposto no §4º deste artigo.
A respeito do tema (vinculação das receitas de impostos) , o Supremo Tribunal Federal, em reiteradas oportunidades, vem decidindo pela inconstitucionalidade da vinculação de receita de impostos a órgãos, fundo ou despesa, por ofensa ao inciso IV do art. 167 da Constituição Federal.
O Tribunal de Contas da União também possui precedente no sentido de que (Acórdão 2686/2008-TCU-Plenário - Relator: Ministro Ubiratan Aguiar) :
Nas contratações em que são pactuadas cláusulas de êxito, como remuneração pelos serviços prestados, deve haver correspondência direta entre o esforço e a dificuldade esperados do contratado e o prêmio acordado, sob pena de se configurar situação de desproporcionalidade entre serviço prestado e preço. 
O gestor tem a especial obrigação de verificar a eventual onerosidade excessiva do contrato para a Administração e, se for o caso, promover sua anulação ou pleiteá-la em Juízo. O que não pode é efetuar pagamento desproporcional de valores por uma causa de baixa complexidade e sem que o preço tenha sido certo e preestabelecido (art. 55, III, da Lei 8.666/1993) , evitando-se assim, a indefinição do valor do contrato e respeitando as normas que regem as finanças públicas e as contratações dos entes públicos.
No caso dos autos, o contrato a ser firmado com o profissional do direito deveria estabelecer valor fixo (art. 55, III, da Lei 8.666/1993) , não podendo prever percentual sobre as receitas de impostos auferidas pelo ente municipal com as ações administrativas ou judiciais exitosas pelo contratado (art. 167, inciso IV da CF) , ou, caso a Administração firmasse contrato de risco puro, no qual não houvesse qualquer dispêndio de valor com a contratação, seria hipótese de remuneração do contrato, exclusivamente, por meio dos honorários de sucumbência devidos pela parte vencida, nos montantes determinados e fixados pelo juízo na sentença condenatória. 
Considerando que a eficácia de toda atividade administrativa está condicionada ao atendimento da lei, tendo em vista a vinculação da Administração Pública ao princípio constitucional da legalidade (art. 37, caput) , e considerando, ainda, que toda a disciplina acerca dos contratos está traçada na Constituição Federal (art. 37, XXI) e na Lei de Licitações (artigos 54 a 80) , sendo que em nenhum momento a Constituição ou a Lei autorizam a Administração Pública a celebrar contrato de risco com particular, ficam os municípios impossibilitados de firmar contratos que prevejam pagamento de honorários com base em cláusula ad exitum, ressalvada a hipótese em que a remuneração do contratado decorra apenas dos honorários de sucumbência devidos pela parte vencida no processo.
No caso sob análise, estende-se sobejamente demonstrada a nulidade do contrato de prestação de serviços advocatícios, eis que ausente qualquer indício de que tenham sido observados os dispositivos da Lei 8666/93, bem como a inexistência de boa-fé por parte dos contratados, uma vez que, na condição de causídicos (operadores do direito e pleno conhecedores da legislação) , tinham ciência da nulidade das avenças celebradas, em desacordo com as disposições da lei de licitações, restando patente a insubsistência de título hábil a legitimar eventual pagamento pelos serviços advocatícios prestados.
E ainda que não se pudesse falar em concorrência de conduta do particular para a celebração do contrato nulo e em obrigação da Administração de indenizá-lo pela execução dos serviços, tal providência deve ser buscada nas vias ordinárias, por arbitramento, e não com base em contrato tido por nulo. Nesse sentido:
ADMINISTRATIVO. RECURSO ESPECIAL. AÇÃO DE COBRANÇA. CHEQUE PRESCRITO. CONTRATO VERBAL DE PRESTAÇÃO DE SERVIÇO. TRANSPORTE. AUSÊNCIA DE LICITAÇÃO E PRÉVIO EMPENHO. ALEGADA VIOLAÇÃO DOS ARTS. 59, § 4º, DA LEI 4.320/64, 59 E 60, PARÁGRAFO ÚNICO, DA LEI 8.666/93. OCORRÊNCIA. OBRIGATORIEDADE DA LICITAÇÃO. PRINCÍPIO DE ORDEM CONSTITUCIONAL (CF/88, ART. 37, XXI) . FINALIDADE (LEI 8.666/93, ART. 3º) . FORMALIZAÇÃO DOS CONTRATOS ADMINISTRATIVOS. REGRA GERAL: CONTRATO ESCRITO (LEI 8.666/93, ART. 60, PARÁGRAFO ÚNICO) . INOBSERVÂNCIA DA FORMA LEGAL. EFEITOS. NULIDADE. EFICÁCIA RETROATIVA (LEI 8.666/93, ART. 59, PARÁGRAFO ÚNICO) . APLICAÇÃO DAS NORMAS DE DIREITO FINANCEIRO. PROVIMENTO. (...) 6. No regime jurídico dos contratos administrativos nulos, a declaração de nulidade opera eficácia ex tunc, ou seja, retroativamente, não exonerando, porém, a Administração do dever de indenizar o contratado (Lei 8.666/93, art. 59, parágrafo único) , o que, todavia, deve ser buscado na via judicial adequada. 7. Recurso especial provido. (RESP 200300784135, DENISE ARRUDA, STJ - PRIMEIRA TURMA, DJ DATA:19/09/2005 PG:00187 RSTJ VOL.:00196 PG: 00083..DTPB:.) 
Destaca-se que a própria Lei 8.906/1994 (Estatuto da Advocacia e da OAB) , em seu art. 22, §2º, remete às vias ordinárias, por meio de arbitramento, a fixação dos honorários advocatícios quando estes não forem regularmente estipulados entre patrono e seu cliente, como é o caso presente.
Dessa forma, considerando a natureza vinculada determinada pela origem dos recursos, além da desproporcionalidade do valor aferido em função do trabalho desenvolvido, não se pode admitir que os valores auferidos pelos entes federados sejam vertidos para o pagamento de honorários advocatícios, devendo a verba objeto da execução necessariamente ser aplicada na mesma finalidade a que se destinou o fundo contábil: a educação fundamental. No sentido de tais considerações vem se posicionando a jurisprudência pátria, conforme se vê dos Acórdãos a seguir transcritos:
PROCESSUAL CIVIL. AGRAVO DE INSTRUMENTO. EXECUÇÃO CONTRA A FAZENDA PÚBLICA. FUNDEF. HONORÁRIOS ADVOCATÍCIOS CONTRATUAIS. RETENÇÃO. IMPOSSIBILIDADE. 1. Os honorários advocatícios contratuais devem ser pagos aos patronos contratados pelo ente público através da verba própria e não com retenção de verba vinculada, sob pena de violação do texto constitucional. (Precedente deste Tribunal. AG 126993/PE, Rel. Des. Federal Francisco Cavalcanti, DJE em 19/10/2012) . 2. Agravo de instrumento improvido. (TRF-5, AG 00099246820144050000, 3ª Turma, Des. Federal Marcelo Navarro, DJE - Data: 07/04/2015 - Página: 46) .
PROCESSUAL CIVIL. AGRAVO DE INSTRUMENTO. FUNDEF. RETENÇÃO DE HONORÁRIOS CONTRATUAIS. IMPOSSIBILIDADE. 1. Em se tratando de diferenças alusivas ao FUNDEF, justifica-se a sua vinculação, quando pagas, a finalidades relacionadas à área a que se destina, qual seja, à educação. 2. Os honorários advocatícios contratuais devem ser pagos aos patronos contratados pelo ente Público através da verba própria, e não com retenção de verba vinculada, sob pena de violação ao texto constitucional. (TRF-5ª R. 1ª T., AG 126993/PE, rel. Des. Federal Francisco Cavalcanti, DJ 19/10/12) 3. Há de se afastar a alegação de incompetência da Justiça Federal levantada em contrarrazões, pois 'não há qualquer litígio entre os exequentes e os seus patronos, mas sim intervenção do Juízo Federal, que indeferiu o pedido de retenção dos honorários contratuais'. (cf. TRF-5ª R., 1ª T., AGTR 138950, rel. Des. Federal Manoel Erhardt, DJ 02/10/14) 4. Agravo de instrumento desprovido. (TRF-5, AG 00004391020154050000, 3ª Turma, Rel. Des. Federal Paulo Machado Cordeiro, DJE - Data: 20/05/2015 - Página: 47) .
Impende consignar que os destaques eventualmente autorizados judicialmente decorrem do fato de que não cabe ao Poder Judiciário, para fins de autorização de pagamentos de honorários advocatícios, a prévia análise acerca da legalidade do contrato administrativo, tarefa essa de competência dos órgãos de controle. O Poder Judiciário autoriza tais destaques com base estritamente na existência e juntada aos autos de execução judicial do contrato de prestação de serviços jurídicos com previsão de honorários advocatícios.
Nesse sentido, importante registrar que no âmbito da ação de suspensão de Segurança 5.182 (questão principal abordada: precatórios do Fundef) o Supremo Tribunal Federal, por meio de Sua Excelência, a Ministra-Presidente Carmen Lúcia, enfatizou que "enquanto pendente a análise e o julgamento da validade dos contratos firmados sem a realização de licitação, os Municípios contratantes não poderão efetuar qualquer pagamento de honorários em favor da contratada".
Em suma, decidiu a Ministra Carmen Lúcia suspender o pagamento de honorários advocatícios "antes de finda a análise regular dos ajustes pelo órgão de fiscalização", o que assevera a competência dos órgãos de controle no tocante à análise da legalidade das referidas contratações, mormente sob a égide da Lei de Licitações.
Conclui-se, portanto, em síntese:
	a) que o valor da avença, incompatível com a complexidade da causa, foi pactuado sem que o preço tenha sido certo e preestabelecido, em desrespeito ao art. 55, III, da Lei 8.666/1993, ocasionando, assim, a indefinição do valor do contrato, em desrespeito às normas que regem as finanças e as contratações dos entes públicos; 
	b) que a vinculação da remuneração do contratante à percentual do montante de créditos efetivamente recuperados contraria o princípio orçamentário da universalidade, pelo qual o orçamento deve conter todas as receitas e despesas do Estado (art. 2º e 3º da Lei 4.320/1964) ; 
	c) que o estabelecimento do percentual de 20% (vinte por cento) , a título de honorários advocatícios, do montante a ser recuperado, caracteriza violação do instrumento contratual ao preceito contido no art. 167, IV, e § 4º da Constituição Federal; 
	d) que o possível prejuízo jurídico e/ou econômico à Administração Pública em razão da escolha do escritório de advocacia por inexigibilidade, em detrimento de outros escritórios de advocacia, configura infringência ao princípio da isonomia; 
	e) que o pagamento de honorários advocatícios com recursos dos precatórios do Fundef, contraria o art. 60 do ADCT, art. 2º, caput, e §6º, da Lei 9.424/1996, art. 23 da Lei 11.494/2007, e parágrafo único do art. 8º da LC 101/2000; 
f ) no caso em análise, que a celebração dos contratos de prestação de serviços advocatícios não obedeceu minimamente aos requisitos necessários à formalização de um contrato administrativo, restando patente a ilegalidade, perpetrada sob o manto da inexigibilidade de licitação indevidamente fundamentada no inc. II do art. 25 da Lei 8.666/93, dos contratos de serviços advocatícios celebrados pelos Municípios de Apodi, Areia Branca, Bom Jesus, Caiçara do Rio do Vento, Jardim de Angicos, Lajes, Major Sales, Nísia Floresta, Pedro Velho, Poço Branco, São Bento do Trairi, São Gonçalo do Amarante, São Tomé e Tangará, razão pela qual deve ser declarada a respectiva ilegalidade, o que traria como corolário a proibição aos referidos Municípios de efetuar qualquer pagamento com base neles em favor dos contratados; 
g ) que faz-se necessário determinar a constituição de apartados dos presentes autos, autuando-os como tomada de contas especial, ex-vi do art. 47 da Lei 8.443/92, e realizada, com fundamento nos arts. 10, § 1º, 12, incisos I e II, e 16, §2º, da Lei 8.443/1992 c/c o art. 202, incisos I e II, e 209, §§ 5º e 6º, do Regimento Interno/TCU, a citação solidária do GESTOR MUNICIPAL SIGNATÁRIO DO CONTRATO ADVOCATÍCIO e do ESCRITÓRIO DE ADVOCACIA; e
h) que faz-se necessário Comunicar ao Tribunal de Contas do Estado do Rio Grande do Norte (TCE/RN) acerca da existência de indícios de pagamento indevido ou contratação irregular de advogados / escritórios advocatícios, com recursos municipais, relativos a precatórios do Fundef, nos citados municípios.
III.4- Concessão de benefícios remuneratórios a profissionais da educação básica com recursos dos precatórios Fundef, sem respaldo legal ou decisão judicial/administrativa correspondente.
O item 9.2.1.2 do Acórdão 1962/2017-TCU-Plenário, Relator Min. Walton Alencar Rodrigues, esclarece que a natureza extraordinária dos recursos advindos da complementação da União obtida pela via judicial afasta a subvinculação estabelecida no art. 22 da Lei 11.494/2007, o qual define que pelo menos 60% (sessenta por cento) dos recursos anuais totais dos Fundos serão destinados ao pagamento da remuneração dos profissionais do magistério da educação básica em efetivo exercício na rede pública.
Seguindo esse entendimento, o Acórdão 1518/2018-TCU-Plenário, Relator Min. Walton Alencar Rodrigues, publicado em 20/7/2018, que convalidou despacho do Ministro Relator Walton Alencar, assim consignou:
I) determino, cautelarmente, nos termos do artigo 276, caput, do Regimento Interno/TCU, aos entes municipais e estaduais beneficiários de precatórios provenientes da diferença no cálculo da complementação devida pela União, no âmbito do Fundef, que se abstenham de utilizar tais recursos no pagamento a profissionais do magistério ou a quaisquer outros servidores públicos, a qualquer título, a exemplo de remuneração, salário, abono ou rateio, até que este Tribunal decida sobre o mérito das questões suscitadas no presente feito;
II) alerto os entes municipais e estaduais referidos no item anterior que a não observância dos entendimentos manifestos nos Acórdão 1824/2017-TCU-Plenário e 1962/2017-TCU-Plenário, bem como nos presentes autos, pode ensejar a responsabilização, pelo Tribunal de Contas da União, dos agentes públicos que lhe derem causa;
Caso os recursos dos precatórios sejam utilzados para pagamentos de qualqueer espécie a profissionais da educação, após a data da publicação do Acórdão 1518/2018-TCU-Plenário, Relator Min. Augusto Sherman, os responsáveis devem ser ouvidos em audiência, sem embargo de que seja determinada a recomposição dos cofres do Fundeb, em conformidade com o prolatado no recente Acórdão 2866/2018-TCU-Plenário, Relator Min. Walton Alencar Rodrigues, que confirmou o entendimento esposado.
No decorrer dos trabalhos, constatou-se a ocorrência de realização de despesas com pagamentos de pessoal da educação básica a título de remuneração/abono com recursos dos precatórios do Fundef, nos seguintes municípios:
Município de Apodi
Parte dos recursos recebidos pelo município no valor de R$ 590.467,64 (principal + rendimentos) , em virtude dos precatórios do Fundef, foi utilizada para pagamento de remuneração de profissionais da educação básica, no montante de R$ 374.496,47. Os pagamentos ocorreram a partir de 27/12/2017 até 30/7/2018. Considerando-se o total das despesas com pagamento de remuneração de profissionais da educação básica e o total de valores aplicados, foram empregados aproximadamente 63,42 % dos recursos neste tipo de despesa (folha salarial dos professores e seus encargos) .
Os pagamentos ocorreram em benefício dos profissionais da educação básica que estavam em efetivo exercício à época em que foram realizados, ou seja, não se destinaram aos profissionais da educação básica que trabalharam no período em que a complementação da União no Fundef foi a menor do que a devida, contudo, um montante de R$ 17.701,68 foi gasto em 30/7/2018, ou seja, após a publicação do Acórdão 1518/2018-TCU-Plenário, Relator Min. Augusto Sherman, ocorrida em 20/7/2018.
Como restou caracterizado o descumprimento da deliberação, mister se faz:
a) realizar audiência do prefeito do município de Apodi/RN, Sr. Alan Jefferson da Silveira Pinto, CPF XXX.599.814-XX, com espeque no artigo 11 da Lei 8.443/92, a fim de que apresente, no prazo de 15 (quinze) dias, razões de justificativa acerca da aplicação irregular de recursos de precatórios do Fundef, materializada pelo pagamento da folha salarial de professores, no valor de R$ 17.701,68, na data de 30/07/2018, em desobediência ao disposto no inc. I da medida cautelar referendada pelo Acórdão 1518/2018-TCU-Plenário, Relator Min. Walton Alencar Rodrigues; e
b) determinar à Prefeitura Municipal de Apodi, com supedâneo no art. 3º da Decisão Normativa TCU 57/2004, que adote, no prazo de 30 (trinta) dias, as providências necessárias à recomposição aos cofres do Fundeb da referida municipalidade, com recursos próprios, do (s) valor (es) indevidamente utilizado (s) , a seguir discriminado (s) , atualizado (s) monetariamente a partir das data (s) indicada (s) até a data do efetivo recolhimento, abatendo-se, na oportunidade, a quantia eventualmente já ressarcida na forma da legislação em vigor, encaminhando a este Tribunal, no mesmo prazo estipulado, a comprovação do referido recolhimento, sob pena de instauração do competente processo de tomada de contas especial:
	Descrição
	Valor (R$) 
	Data

	Pagamento de folha salarial de professores
	17.701,68
	30/07/2018

Município de Areia Branca
Parte dos recursos recebidos pelo município no valor de R$ 1.038.707,22, em virtude dos precatórios do Fundef, foi utilizado para pagamento de remuneração de profissionais da educação básica, no montante de R$ 863.731,46. Os pagamentos ocorreram a partir de 10/12/2014 até 17/12/2014. Considerando-se o total das despesas com pagamento de remuneração de profissionais da educação básica e o total de valores aplicados, foram empregados aproximadamente 83,15% dos recursos neste tipo de despesa (folha salarial dos professores) .
Os pagamentos ocorreram em benefício dos profissionais da educação básica que estavam em efetivo exercício à época em que foram realizados, ou seja, não se destinaram aos profissionais da educação básica que trabalharam no período em que a complementação da União no Fundef foi a menor do que a devida, além de terem sido realizados antes da publicação do Acórdão 1518/2018-TCU-Plenário, Relator Min. Augusto Sherman, ocorrida em 20/7/2018, motivo pelo qual propõe-se dar ciência, ao Município de Areia Branca/RN, que se constitui em irregularidade a utilização de precatórios, provenientes da diferença no cálculo da complementação devida pela União, no âmbito do Fundef, para pagamento a profissionais do magistério ou a quaisquer outros servidores públicos, a qualquer título, a exemplo de remuneração, salário, abono ou rateio, conforme disposto no Acórdão 2866/2018-TCU-Plenário, Relator Min. Walton Alencar Rodrigues.
Município de Bom Jesus
Parte dos recursos recebidos pelo município no valor de R$ 1.151.964,45 (principal + rendimentos) , em virtude dos precatórios do Fundef, foi utilizado para pagamento de remuneração de profissionais da educação básica, no montante de R$ 915.251,16. Os pagamentos ocorreram a partir de 08/9/2017 até 28/12/2017. Considerando-se o total das despesas com pagamento de remuneração de profissionais da educação básica e o total de valores aplicados, foram empregados aproximadamente 79,45% dos recursos neste tipo de despesa (folha salarial dos professores) .
Os pagamentos foram realizados em benefício dos profissionais da educação básica que estavam em efetivo exercício à época em que foram realizados, ou seja, não se destinaram aos profissionais da educação básica que trabalharam no período em que a complementação da União no Fundef foi a menor do que a devida, além de terem sido realizados antes da publicação do Acórdão 1518/2018-TCU-Plenário, Relator Min. Augusto Sherman, ocorrida em 20/7/2018, motivo pelo qual propõe-se dar ciência, ao Município de Bom Jesus/RN, que se constitui em irregularidade a utilização de precatórios, provenientes da diferença no cálculo da complementação devida pela União, no âmbito do Fundef, para pagamento a profissionais do magistério ou a quaisquer outros servidores públicos, a qualquer título, a exemplo de remuneração, salário, abono ou rateio, conforme disposto no Acórdão 2866/2018-TCU-Plenário Relator Min. Walton Alencar Rodrigues,.
Município de Doutor Severiano
Uma parcela dos recursos recebidos pelo município no valor de R$ 847.481,90, em virtude dos precatórios do Fundef, foi utilizada para pagamento de remuneração de profissionais da educação básica, no montante de R$ 639.303,78. Os pagamentos ocorreram nos dias 21/12/2017 e 22/12/2017. Considerando-se o total das despesas com pagamento de remuneração de profissionais da educação básica e o total de valores aplicados, foram empregados aproximadamente 75,43% dos recursos neste tipo de despesa (folha salarial dos professores) .
Os pagamentos ocorreram em benefício dos profissionais da educação básica que estavam em efetivo exercício à época em que foram realizados, ou seja, não se destinaram aos profissionais da educação básica que trabalharam no período em que a complementação da União no Fundef foi a menor do que a devida, além de terem sido realizados antes da publicação do Acórdão 1518/2018-TCU-Plenário, Relator Min. Augusto Sherman, ocorrida em 20/7/2018, motivo pelo qual propõe-se:
Dar ciência, ao Município de Doutor Severiano/RN, que se constitui em irregularidade a utilização de precatórios, provenientes da diferença no cálculo da complementação devida pela União, no âmbito do Fundef, para pagamento a profissionais do magistério ou a quaisquer outros servidores públicos, a qualquer título, a exemplo de remuneração, salário, abono ou rateio, conforme disposto no Acórdão 2866/2018-TCU-Plenário, Relator Min. Walton Alencar Rodrigues.
Município de Jardim de Angicos
Parte dos recursos recebidos pelo município no valor de R$ 60.272,17 (principal + rendimentos) , em virtude dos precatórios do Fundef, foi utilizado para pagamento de remuneração de profissionais da educação básica, no montante de R$ 41.953,24. Os pagamentos ocorreram nos dias 18/09/2014 e 17/12/2014. Considerando-se o total das despesas com pagamento de remuneração de profissionais da educação básica e o total de valores aplicados, foram empregados aproximadamente 69,61% dos recursos neste tipo de despesa (folha salarial dos professores) .
Os pagamentos ocorreram em benefício dos profissionais da educação básica que estavam em efetivo exercício à época em que foram realizados, ou seja, não se destinaram aos profissionais da educação básica que trabalharam no período em que a complementação da União no Fundef foi a menor do que a devida, além de terem sido realizados antes da publicação do Acórdão 1518/2018-TCU-Plenário, Relator Min. Augusto Sherman, ocorrida em 20/7/2018, motivo pelo qual propõe-se dar ciência, ao Município de Jardim de Angicos/RN, que se constitui em irregularidade a utilização de precatórios, provenientes da diferença no cálculo da complementação devida pela União, no âmbito do Fundef, para pagamento a profissionais do magistério ou a quaisquer outros servidores públicos, a qualquer título, a exemplo de remuneração, salário, abono ou rateio, conforme disposto no Acórdão 2866/2018-TCU-Plenário Relator Min. Walton Alencar Rodrigues,.
Município de Lajes
Uma parcela dos recursos recebidos pelo município, no valor de R$ 626.914,82 (principal + rendimentos) , em virtude dos precatórios do Fundef (94628-76.2014.4.01.9198/DF) , foi utilizada para pagamento de remuneração de profissionais da educação básica, no montante de R$ 51.534,00. Os pagamentos ocorreram a partir de 03/3/2016 até 20/7/2016. Considerando-se o total das despesas com pagamento de remuneração de profissionais da educação básica e o total de valores aplicados, foram empregados aproximadamente 8,22% dos recursos neste tipo de despesa (folha salarial dos professores e previdência) .
Os pagamentos ocorreram em benefício dos profissionais da educação básica que estavam em efetivo exercício à época em que foram realizados, ou seja, não se destinaram aos profissionais da educação básica que trabalharam no período em que a complementação da União no Fundef foi a menor do que a devida, contudo, tais pagamentos se deram antes da publicação do Acórdão 1518/2018-TCU-Plenário, Relator Min. Augusto Sherman, ocorrida em 20/7/2018, motivo pelo qual propõe-se dar ciência, ao Município de Lajes/RN, que se constitui em irregularidade a utilização de precatórios, provenientes da diferença no cálculo da complementação devida pela União, no âmbito do Fundef, para pagamento a profissionais do magistério ou a quaisquer outros servidores públicos, a qualquer título, a exemplo de remuneração, salário, abono ou rateio, conforme disposto no Acórdão 2866/2018-TCU-Plenário, Relator Min. Walton Alencar Rodrigues.
Município de Nísia Floresta
Parte dos recursos recebidos pelo município no valor de R$ 885.294,23 (principal + rendimentos) , em virtude dos precatórios do Fundef, foi utilizada para pagamento de abono salarial, férias e previdência dos profissionais em efetivo exercício do magistério no ensino fundamental, no montante de R$ 708.523,26. Os pagamentos ocorreram a partir de 29/9/2017 até 31/10/2017. Considerando-se o total das despesas com pagamento de remuneração de profissionais da educação básica e o total de valores aplicados, foram empregados aproximadamente 80,03% dos recursos neste tipo de despesa.
Por meio do Ofício nº 165/18-GP/PMNF, no tocante ao abono salarial, a Prefeitura informou que "o pagamento foi realizado de forma proporcional ao tempo trabalhado por cada profissional desde o período inicial do crédito certificado na sentença judicial até a edição da EC 53/2006 que extinguiu o FUNDEF.". Na visita in loco, apresentou-se a metodologia utilizada, bem como memória de cálculo, detalhando os professores beneficiários e como se obtiveram os valores para cada um.
Os pagamentos tiveram como beneficiários os professores em efetivo exercício entre o período inicial do crédito certificado na sentença judicial até a edição da EC 53/2006 que extinguiu o Fundef, contudo, tais pagamentos se deram antes da publicação do Acórdão 1518/2018-TCU-Plenário, Relator Min. Augusto Sherman, ocorrida em 20/7/2018, motivo pelo qual propõe-se dar ciência, ao Município de Nísia Floresta/RN, que se constitui em irregularidade a utilização de precatórios, provenientes da diferença no cálculo da complementação devida pela União, no âmbito do Fundef, para pagamento a profissionais do magistério ou a quaisquer outros servidores públicos, a qualquer título, a exemplo de remuneração, salário, abono ou rateio, conforme disposto no Acórdão 2866/2018-TCU-Plenário, Relator Min. Walton Alencar Rodrigues.
Município de Poço Branco
Parte dos recursos recebidos pelo município no valor de R$ 1.677.896,69, em virtude dos precatórios do Fundef, foi utilizada para pagamento de remuneração de profissionais da educação básica, no montante de R$ 1.505.909,92. Os pagamentos foram realizados a partir de 28/12/2016 até 28/3/2017. Considerando-se o total das despesas com pagamento de remuneração de profissionais da educação básica e o total de valores aplicados, foram empregados aproximadamente 89,75% dos recursos neste tipo de despesa (folha salarial dos professores) .
Os pagamentos ocorreram em benefício dos profissionais da educação básica que estavam em efetivo exercício à época em que foram realizados, ou seja, não se destinaram aos profissionais da educação básica que trabalharam no período em que a complementação da União no Fundef foi a menor do que a devida, além de terem sido realizados antes da publicação do Acórdão 1518/2018-TCU-Plenário, Relator Min. Augusto Sherman, ocorrida em 20/7/2018, motivo pelo qual propõe-se dar ciência, ao Município de Poço Branco/RN, que se constitui em irregularidade a utilização de precatórios, provenientes da diferença no cálculo da complementação devida pela União, no âmbito do Fundef, para pagamento a profissionais do magistério ou a quaisquer outros servidores públicos, a qualquer título, a exemplo de remuneração, salário, abono ou rateio, conforme disposto no Acórdão 2866/2018-TCU-Plenário, Relator Min. Walton Alencar Rodrigues.
Município de São Bento do Trairi
 Parte dos recursos recebidos pelo município (R$ 539.941,75) , em virtude dos precatórios do Fundef, foi utilizada para pagamento de remuneração de profissionais da educação básica, no montante de R$ 107.244,76, em 27/9/2018. Considerando-se o total das despesas com pagamento de remuneração de profissionais da educação básica e o total de valores aplicados, foram empregados aproximadamente 19,86 % dos recursos neste tipo de despesa (folha salarial dos professores) .
Os pagamentos foram realizados em benefício dos profissionais da educação básica que estavam em efetivo exercício à época em que foram realizados, ou seja, não se destinaram aos profissionais da educação básica que trabalharam no período em que a complementação da União no Fundef foi a menor do que a devida, contudo, foram realizados após a publicação do Acórdão 1518/2018-TCU-Plenário, Relator Min. Augusto Sherman, ocorrida em 20/7/2018.
Como restou caracterizado o descumprimento da deliberação, mister se faz:
a) realizar audiência do prefeito do município de São Bento do Trairi/RN, Sr. José Aracleide de Araújo, CPF XXX.168.414-XX, com espeque no artigo 11 da Lei 8.443/92, a fim de que apresente, no prazo de 15 (quinze) dias, razões de justificativa acerca da aplicação irregular de recursos de precatórios do Fundef, materializada pelo pagamento da folha salarial de professores, no valor de R$ 107.244,76, em 27/9/2018, em desobediência ao disposto no inc. I da medida cautelar referendada pelo Acórdão 1518/2018-TCU-Plenário, Relator Min. Augusto Sherman; e
b) determinar à Prefeitura Municipal de São Bento do Trairi, com supedâneo no art. 3º da Decisão Normativa TCU 57/2004, que adote, no prazo de 30 (trinta) dias, as providências necessárias à recomposição aos cofres do Fundeb da referida municipalidade, com recursos próprios, do (s) valor (es) indevidamente utilizado (s) , a seguir discriminado (s) , atualizado (s) monetariamente a partir das data (s) indicada (s) até a data do efetivo recolhimento, abatendo-se, na oportunidade, a quantia eventualmente já ressarcida na forma da legislação em vigor, encaminhando a este Tribunal, no mesmo prazo estipulado, a comprovação do referido recolhimento, sob pena de instauração do competente processo de tomada de contas especial:
	Descrição
	Valor (R$) 
	Data

	Pagamento de folha salarial de professores
	107.244,76
	27/9/2018

Município de São Tomé
Uma parcela dos recursos recebidos pelo município no valor de R$ 982.377,61 (principal + rendimentos) , em virtude dos precatórios do Fundef, foi utilizada para pagamento de remuneração de profissionais da educação básica, no montante de R$ 688.001,74. Os pagamentos foram realizados a partir de 08/09/2017 até 09/11/2017. Considerando-se o total das despesas com pagamento de remuneração de profissionais da educação básica e o total de valores aplicados, foram empregados aproximadamente 70,03% dos recursos neste tipo de despesa (folha salarial dos professores) .
As despesas ocorreram em benefício dos profissionais da educação básica que estavam em efetivo exercício à época em que foram realizados, ou seja, não se destinaram aos profissionais da educação básica que trabalharam no período em que a complementação da União no Fundef foi a menor do que a devida, contudo, tais pagamentos se deram antes da publicação do Acórdão 1518/2018-TCU-Plenário, Relator Min. Augusto Sherman, ocorrida em 20/7/2018, motivo pelo qual propõe-se:
Dar ciência, ao Município de São Tomé/RN, que se constitui em irregularidade a utilização de precatórios, provenientes da diferença no cálculo da complementação devida pela União, no âmbito do Fundef, para pagamento a profissionais do magistério ou a quaisquer outros servidores públicos, a qualquer título, a exemplo de remuneração, salário, abono ou rateio, conforme disposto no Acórdão 2866/2018-TCU-Plenário, Relator Min. Walton Alencar Rodrigues.
Município de Tangará
Parte dos recursos recebidos pelo município no valor de R$ 1.811.640,54 (principal + rendimentos) , em virtude dos precatórios do Fundef, foi utilizada para pagamento de remuneração de profissionais da educação básica, no montante de R$ 1.149.119,95. Os pagamentos ocorreram a partir de 27/9/2017 até 30/7/2018. Considerando-se o total das despesas com pagamento de remuneração de profissionais da educação básica e o total de valores aplicados, foram empregados aproximadamente 63,42 % dos recursos neste tipo de despesa (folha salarial dos professores e seus encargos) .
Os pagamentos foram realizados em benefício dos profissionais da educação básica que estavam em efetivo exercício à época em que foram realizados, ou seja, não se destinaram aos profissionais da educação básica que trabalharam no período em que a complementação da União no Fundef foi a menor do que a devida, contudo, um montante de R$ 205.640,30 foi gasto em 30/7/2018, ou seja, após a publicação do Acórdão 1518/2018-TCU-Plenário, Relator Min. Augusto Sherman, ocorrida em 20/7/2018.
Como restou caracterizado o descumprimento da deliberação, mister se faz:
a) realizar audiência do prefeito do município de Tangará/RN, Sr. José Eduardo de Carvalho, CPF XXX.294.984-XX, com espeque no artigo 11 da Lei 8.443/92, a fim de que apresente, no prazo de 15 (quinze) dias, razões de justificativa acerca da aplicação irregular de recursos de precatórios do Fundef, materializada pelo pagamento da folha salarial de professores, no valor de R$ 205.640,30, na data de 30/07/2018, em desobediência ao disposto no inc. I da medida cautelar referendada pelo Acórdão 1518/2018-TCU-Plenário, Relator Min. Augusto Sherman ; e
b) determinar à Prefeitura Municipal de Tangará, com supedâneo no art. 3º da Decisão Normativa TCU 57/2004, que adote, no prazo de 30 (trinta) dias, as providências necessárias à recomposição aos cofres do Fundeb da referida municipalidade, com recursos próprios, do (s) valor (es) indevidamente utilizado (s) , a seguir discriminado (s) , atualizado (s) monetariamente a partir das data (s) indicada (s) até a data do efetivo recolhimento, abatendo-se, na oportunidade, a quantia eventualmente já ressarcida na forma da legislação em vigor, encaminhando a este Tribunal, no mesmo prazo estipulado, a comprovação do referido recolhimento, sob pena de instauração do competente processo de tomada de contas especial:
	Descrição
	Valor (R$) 
	Data

	Pagamento de folha salarial de professores
	205.640,30
	30/7/2018

Critérios
A utilização de recursos de precatórios do Fundef no pagamento de profissionais da educação básica a título de remuneração/abono com recursos dos precatórios do Fundef contraria o art. 22 da Lei 11.494/2007 e o art. 7º da Lei 9.424/1996. 
Evidências
As evidências em relação à ocorrência de pagamentos aos profissionais da educação básica a título de remuneração/abono com recursos dos precatórios do Fundef, por município fiscalizado estão destacadas a seguir.
- Documentos diversos - Município de Apodi (peça 160) ;
- Documentos diversos - Município de Areia Branca (peça 161) ;
- Documentos diversos - Município de Bom Jesus (peça 29) ; 
- Documentos diversos - Município de Doutor Severiano (peça 43) ;
- Documentos diversos - Município de Jardim de Angicos (peças 164/165) ;
- Documentos diversos - Município de Lajes (peças 62/67 e 169) ;
- Documentos diversos - Município de Major Sales (162) ;
- Documentos diversos - Município de Nísia Floresta (peça 94) ;
- Documentos diversos - Município de Poço Branco (peça 106) ;
- Documentos diversos - Município de São Bento do Trairi (peça 163) ;
- Documentos diversos - Município de São Tomé (peça 128) ; e
- Documentos diversos - Município de Tangará (peças 166/167) .
Causas
Não foram identificadas as causas específicas do achado, mas pode-se indicar deficiência no planejamento de execução de despesas com Fundeb, com consequente utilização de recursos de precatórios do Fundef para pagamento de despesas ordinárias com remuneração de profissionais da educação.
Efeitos
Dentre os possíveis efeitos decorrentes dos pagamentos aos profissionais da educação básica a título de remuneração/abono com recursos dos precatórios do Fundef destaca-se a possibilidade de danos ao erário em decorrência de pagamentos de abonos sem estabelecimento de critérios e sem autorização legal, bem como a possibilidade de utilização indevida de verbas extraordinárias com precatórios do Fundef no pagamento de remuneração ordinária de profissionais do magistério.
Conclusão
A utilização de recursos de precatórios do Fundef no pagamento de profissionais da educação básica a título de remuneração/abono com recursos dos precatórios do Fundef contraria o art. 22 da Lei 11.494/2007. 
Neste aspecto, o referido artigo prevê que um percentual de pelo menos 60% (sessenta por cento) dos recursos anuais totais do Fundeb será destinado ao pagamento da remuneração dos profissionais do magistério da educação básica em efetivo exercício na rede pública.
Também o art. 7º da Lei 9.424/1996 prevê a aplicação de um percentual mínimo de 60% (sessenta por cento) para a remuneração dos profissionais do magistério, em efetivo exercício de suas atividades no ensino fundamental público. Este cálculo era feito com base nos recursos anuais do Fundef. 
Os recursos de precatórios do Fundef não se inserem na concepção de recursos anuais do referido fundo, não podendo ser utilizados na comprovação da aplicação do percentual mínimo de 60% (sessenta por cento) destinado ao pagamento da remuneração dos profissionais do magistério da educação básica.
A equipe de auditoria constatou que houve utilização dos recursos para pagamentos de remuneração a profissionais da educação, após a data da publicação do Acórdão 1518/2018-TCU-Plenário, Relator Min. Augusto Sherman, fato que motivou a propositura de audiência para os gestores dos municípios de Apodi/RN, São Bento do Trairi/RN e Tanagará/RN. Nestas municipalidades também foi determinada a recomposição dos cofres do Fundeb relativa aos mencionados pagamentos.
Por fim, propôs-se dar ciência, aos Municípios de Areia Branca/RN, Bom Jesus/RN, Doutor Severiano/RN, Jardim de Angicos/RN, Lajes/RN, Nísia Floresta/RN, Poço Branco/RN e São Tomé/RN, de que se constitui em irregularidade a utilização de precatórios, provenientes da diferença no cálculo da complementação devida pela União, no âmbito do Fundef, para pagamento a profissionais do magistério ou a quaisquer outros servidores públicos, a qualquer título, a exemplo de remuneração, salário, abono ou rateio, conforme disposto no Acórdão 2866/2018-TCU-Plenário, Relator Min. Walton Alencar Rodrigues. 
Responsáveis
	Gestor municipal pelo pagamento a profissionais da educação
	Conduta
	Nexo de causalidade
	Culpabilidade

	Sr. Alan Jefferson da Silveira Pinto, CPF XXX.599.814-XX - Prefeito municipal de Apodi/RN
	Pagar da folha salarial de professores, em desconformidade com o disposto  no art. 22 da Lei 11.494/2007, no art. 7º da Lei 9.424/1996 e no inc. I da medida cautelar referendada pelo Acórdão 1518/2018-TCU-Plenário.
	Pagamento da folha salarial de professores, no valor de R$ 17.701,68, na data de 30/07/2018.
	Era plenamente possível identificar a natureza ilícita do pagamento após a proibição materializada pelo inc. I da medida cautelar referendada pelo Acórdão 1518/2018-TCU-Plenário.     

	Sr. José Aracleide de Araújo, CPF XXX.168.414-XX, Prefeito municipal de São Bento do Trairi/RN 
	Pagar da folha salarial de professores, em desconformidade com o disposto  no art. 22 da Lei 11.494/2007, no art. 7º da Lei 9.424/1996 e no inc. I da medida cautelar referendada pelo Acórdão 1518/2018-TCU-Plenário.
	Pagamento da folha salarial de professores, no valor de R$ 107.244,76, em 27/9/2018.
	Era plenamente possível identificar a natureza ilícita do pagamento após a proibição materializada pelo inc. I da medida cautelar referendada pelo Acórdão 1518/2018-TCU-Plenário.     

	Sr. Jorge Eduardo de Carvalho Bezerra (CPF XXX.294.984-XX) , Prefeito municipal de Tangará/RN 
	Pagar da folha salarial de professores, em desconformidade com o disposto  no art. 22 da Lei 11.494/2007, no art. 7º da Lei 9.424/1996 e no inc. I da medida cautelar referendada pelo Acórdão 1518/2018-TCU-Plenário.
	Pagamento da folha salarial de professores, no valor de R$ 205.640,30, na data de 30/07/2018.
	Era plenamente possível identificar a natureza ilícita do pagamento após a proibição materializada pelo inc. I da medida cautelar referendada pelo Acórdão 1518/2018-TCU-Plenário.     

Análise dos comentários dos gestores 
Tendo em vista que se trata de auditoria de conformidade, em que, em regra, as irregularidades/impropriedades identificadas no curso dos trabalhos terão as propostas no sentido de promover audiência e/ou citação dos responsáveis pelas irregularidades graves apontadas, com respeito ao contraditório e à ampla defesa, não há necessidade de submissão do relatório preliminar para comentários dos gestores, conforme disposto nas Normas de Auditoria do TCU (NAT 145) 
V. Conclusão 
Em alinhamento às orientações emanadas do Acórdão 1824/2017-TCU-Plenário, Relator Min. Walton Alencar Rodrigues, a presente fiscalização teve por objetivo verificar se os recursos dos precatórios do Fundef foram utilizados exclusivamente para a manutenção e desenvolvimento do ensino fundamental, bem como se foi observada a vedação a pagamentos de honorários advocatícios com tais recursos.
Para avaliar em que medida houve regular aplicação dos recursos, foram examinadas as seguintes questões: os recursos repassados aos municípios foram depositados em conta bancária do Fundeb ou outra conta criada exclusivamente com esse propósito?; os recursos estão sendo utilizados exclusivamente na manutenção e desenvolvimento do ensino para a educação básica?; foi observada a vedação à destinação de valores dos precatórios do Fundef para o pagamento de honorários advocatícios?; e os recursos recebidos pelos municípios em virtude dos precatórios do Fundef foram utilizados para pagamentos de remuneração de profissionais da educação básica?
No item III.1 deste Relatório demonstrou-se que, nos municípios de Major Sales, São Tomé, São Bento do Trairi, Bom Jesus e Tangará os recursos não foram depositados na conta do Fundeb, ou em conta específica, bem como foram movimentados em contas diversas sendo que, em alguns casos, parcelas dos valores retornaram à conta do Fundeb/específica para, a partir destas, serem aplicados. Já no município de Lajes, embora os depósitos tenham ocorrido em conta do Fundeb/específica, os valores correspondentes foram posteriormente transferidos para contas municipais diversas. Em ambos os casos, na maioria das prefeituras, as transferências entre contas provocaram a baixa rastreabilidade dos recursos, em função dos diversos créditos e débitos, estranhos aos recursos dos precatórios, que lhes eram contemporâneos.
Para os gestores desses municípios, foi proposta a realização de audiência com fundamento no art. 17 da Lei 11.494/2007, fazendo-se distinção entre os casos ocorridos antes e após a edição do Acórdão 1824/2017-TCU-Plenário, Relator Min. Walton Alencar Rodrigues (com redação dada pelo Acórdão 1962/2017) , em virtude de descumprimento de seu item 9.2.2.1.
Quanto à utilização dos recursos, no item III.2, nas situações em que foram identificadas despesas não aderentes aos objetivos legais (municípios de Areia Branca, Bom Jesus, Jardim de Angicos, Lajes, Major Sales, Poço Branco, São Bento do Trairi, São Gonçalo do Amarante, São Tomé e Tangará) , foi fixado prazo de trinta dias ao ente federativo para a recomposição do Fundeb local, com recursos do próprio tesouro, bem como promovida audiência dos prefeitos de São Tomé/RN e São Bento do Trairi/RN, porquanto praticaram desvios mesmo após terem sido alertados pelo Ofício Circular FNDE-TCU /Cgfse/Digef-FNDE, no mês de outubro de 2017. 
Com relação ao pagamento de honorários advocatícios, no item III.3, verificou-se que a celebração dos contratos de prestação de serviços advocatícios não obedeceu minimamente aos requisitos necessários à formalização de um contrato administrativo, restando patente a ilegalidade, perpetrada sob o manto da inexigibilidade de licitação indevidamente fundamentada no inc. II do art. 25 da Lei 8.666/93, dos contratos de serviços advocatícios celebrados pelos Municípios de Apodi, Areia Branca, Bom Jesus, Caiçara do Rio do Vento, Jardim de Angicos, Lajes, Major Sales, Nísia Floresta, Pedro Velho, Poço Branco, São Bento do Trairi, São Gonçalo do Amarante, São Tomé e Tangará. Diagnosticou-se ainda que:
a) o valor da avença, incompatível com a complexidade da causa, foi pactuado sem que o preço tenha sido certo e preestabelecido, em desrespeito ao art. 55, III, da Lei 8.666/93, ocasionando, assim, a indefinição do valor do contrato, em desrespeito às normas que regem as finanças e as contratações dos entes públicos; 
b) a pactuação de honorários contratuais viola o princípio da razoabilidade ao fixar desembolso de valores exorbitantes, em detrimento dos preços de mercado; 
c) a vinculação da remuneração do contratante a percentual do montante de créditos efetivamente recuperados contraria o princípio orçamentário da universalidade, pelo qual o orçamento deve conter todas as receitas e despesas do Estado (art. 2º e 3º da Lei 4.320/64) ; e 
d) o estabelecimento do percentual de 20% (vinte por cento) , a título de honorários advocatícios, do montante a ser recuperado, caracteriza violação do instrumento contratual ao preceito contido no art. 167, IV, e § 4º da Constituição Federal.  
No intuito de viabilizar a restituição dos valores desviados e de promover responsabilização dos representantes municipais que endossaram a contratação, em solidariedade com os escritórios de advocacia/advogado, propôs-se a constituição de apartados dos presentes autos, autuando-os como tomada de contas especial, consoante previsto no art. 47 da Lei 8.443/92. Propôs-se também comunicar ao Tribunal de Contas do Estado do Rio Grande do Norte (TCE/RN) acerca da existência de indícios de pagamento indevido ou contratação irregular de advogados / escritórios advocatícios, com recursos municipais, relativos a precatórios do Fundef, nos mencionados municípios.
No item III.4, foram detectados pagamentos de remuneração a profissionais da educação, após a data da publicação do Acórdão 1518/2018-TCU-Plenário, Relator Min. Augusto Sherman, ato que referendou a cautelar que proibiu a utilização dos recursos neste fim. Tal fato motivou proposta de audiência dos gestores dos municípios de Apodi/RN, São Bento do Trairi/RN e Tangará/RN, bem como determinação de recomposição dos cofres do Fundeb. Opinou-se também por dar-se ciência aos Municípios de Areia Branca/RN, Bom Jesus/RN, Doutor Severiano/RN, Jardim de Angicos/RN, Lajes/RN, Nísia Floresta/RN, Poço Branco/RN e São Tomé/RN acerca da irregularidade ocorrida.
Finalmente, pontuou-se encaminhar cópia da Deliberação que vier a ser proferida ao Tribunal de Contas do Estado do Rio Grande do Norte (TCE/RN) .
Assim, foi elaborado o seguinte mapa contendo a síntese dos achados de auditoria acima mencionados: 
 
Proposta de encaminhamento
Ante todo o exposto, submetem-se os autos à consideração superior, propondo:
Determinar a constituição de apartados dos presentes autos, autuando-os como tomada de contas especial, ex-vi do art. 47 da Lei 8.443/92, e realizada, com fundamento nos arts. 10, § 1º, 12, incisos I e II, e 16, §2º, da Lei 8.443/1992 c/c o art. 202, incisos I e II, e 209, §§ 5º e 6º, do Regimento Interno/TCU, a citação solidária do GESTOR MUNICIPAL SIGNATÁRIO DO CONTRATO ADVOCATÍCIO e do ESCRITÓRIO DE ADVOCACIA adiante especificados, em face do efetivo pagamento de honorários advocatícios contratuais, a título de verba honorária de 20% sobre os serviços prestados, acumulados com o pagamento de honorários de sucumbência (contrato ad exitum) , COM RECURSOS DOS PRECATÓRIOS DO FUNDEF, para que, no prazo de 15 (quinze) dias, apresentem alegações de defesa e/ou recolham aos cofres do Fundeb do Município correspondente, as quantias a seguir especificadas, atualizadas monetariamente a partir das datas discriminadas até a data dos efetivos recolhimentos, abatendo-se, na oportunidade, a quantia eventualmente já ressarcida na forma da legislação em vigor:
	Responsável como gestor municipal signatário do contrato de serviços advocatícios
	Escritório advocatício credor dos honorários referentes aos precatórios do Fundef
	Valor (R$) 
	Data
	Contrato advocatício
	Extrato
Precatório Judicial

	Sra. Maria Goreti da Silveira Pinto, CPF XXX.340.884-XX- ex-Prefeita municipal de Apodi/RN
	Monteiro e Monteiro Adv. Associados (CNPJ 35.542.612/0001-90) 
	73.345,56
	13/10/2017
	Peça 9
	Peça 10

		Macedo Dantas e Ramalho Advocacia - EPP (CNPJ 06.337.074/0001-02) 
	72.732,09
	21/8/2017
	Peça 9
	Peça 10

	Sr. Manoel Cunha Neto, CPF XXX.409.484-XX, ex-Prefeito municipal de Areia Branca/RN
	Tadeu Leal Reis de Melo, CPF XXX.344.294-XX
	259.676,79
	10/12/2014
	peça 16
	peça 17

	Sr. Moacir Amaro de Lima, CPF XXX.370.604-XX, ex-Prefeito municipal de Bom Jesus/RN
	Medeiros e Sampaio Advocacia S/C Ltda. - ME - EPP (CNPJ 01.717.055/0001-80) 
	36.089,94
	14/7/2017
	peça 21
	peça 23

		Borges e Renovato Advogados S/C - EPP (CNPJ 06.925.876/0001-25) 
	113.305,39
	18/7/2017
	peça 21
	peça 23

		Henrique Carvalho Advogados (CNPJ 10.833.351/0001-87) 
	72.153,79
	12/7/2017
	peça 21
	peça 23

		Lima Marinho Pontes e Vasconcellos Advogados (CNPJ 06.014.214/0001-01) ;
	36.076,88
	12/7/2017
	peça 21
	peça 23

		Queiroz Cavalcanti Advocacia (CNPJ 02.636.085/0001-53) 
	14.147,79
	12/7/2017
	peça 21
	peça 23

		E S Informática Ltda. - ME (CNPJ 02.093.296/0001-68) 
	11.318,22
	12/7/2017
	peça 21
	peça 22

	Sr. Edivan Secundo Lopes, CPF XXX.955.474-XX, ex-Prefeito municipal de Lajes/RN
	IBLAC Consulting Consultoria Empresarial LTDA., CNPJ 06.116.508/0001-36
	152.786,73
	10/12/2015
	peça 60
	peça 61

			94.596,87
	16/08/2017
	peça 60
	peça 61

	Sr. George Ney Ferreira, CPF XXX.392.264-XX) , ex-Prefeito municipal de Nísia Floresta/RN
	Monteiro e Monteiro Adv. Associados (CNPJ 35.542.612/0001-90) 
	102.918,03
	20/12/2016
	peça 88
	peça 89

		Macedo Dantas e Ramalho Advocacia - EPP (CNPJ 06.337.074/0001-02) 
	102.918,02
	20/12/2016
	peça 88
	peça 89

	Sr. Eliseu Jalmir de Macedo, CPF XXX.690.204-XX, ex-Prefeito municipal de Pedro Velho/RN
	Monteiro e Monteiro Adv. Associados (CNPJ 35.542.612/0001-90) 
	152.217,05
	18/8/2017
	peça 95
	peça 96

		Macedo Dantas e Ramalho Advocacia - EPP (CNPJ 06.337.074/0001-02) 
	151.429,00
	20/7/2017
	peça 95
	peça 96

	Sr.  Roberto Lucas de Araújo (CPF XXX.256.314-XX) , ex-Prefeito municipal de Poço Branco/RN
	Daniele de Oliveira Batista Modesto (CPF nº XXX.083.244-XX) 
	413.194,23
	12/12/2016
	peça 100
	peça 199

	Sr. José Aracleide de Araújo, CPF XXX.168.414-XX, Prefeito municipal de São Bento do Trairi/RN
	Monteiro e Monteiro Adv. Associados (CNPJ 35.542.612/0001-90) 
	132.810,01
	15/5/2018
	peça 112
	peça 113

	Sr. Jarbas Cavalcanti de Oliveira (CPF XXX.527.894-XX) , ex-Prefeito municipal de São Gonçalo do Amarante/RN
	Cordeiro, Castelo Branco e Associados Advocacia e Consultoria (CNPJ 07.759.690/0001-06) 
	1.042.421,52
	30/9/2016
	peça 122, p. 20/22
	peça 119

	Sr. Anteomar Pereira da Silva (CPF XXX.368.184-XX) , ex-Prefeito municipal de São Tomé/RN
	Monteiro e Monteiro Adv. Associados (CNPJ 35.542.612/0001-90) 
	123.431,25
	13/10/2017
	peça 124
	peça 125

		Macedo Dantas e Ramalho Advocacia - EPP (CNPJ 06.337.074/0001-02) 
	122.401,03
	22/08/2017
	peça 124
	peça 125

	Sr. Jorge Eduardo de Carvalho Bezerra (CPF XXX.294.984-XX) , ex-Prefeito municipal de Tangará/RN
	Monteiro e Monteiro Adv. Associados (CNPJ 35.542.612/0001-90) 
	52.796,21
	10/1/2017
	peça 130
	peça 132

			211.230,35
	11/1/2017
	peça 130
	peças 132/133

		Macedo Dantas e Ramalho Advocacia - EPP (CNPJ 06.337.074/0001-02) 
	263.283,47
	29/12/2016
	peça 129
	peça 131

Com fundamento no art. 11 da Lei 8.443/92 e no art. 250, inciso IV, c/c o art. 237, parágrafo único, do RI/TCU, realizar audiência dos Srs. Thales André Fernandes, CPF XXX.692.244-XX, Prefeito Municipal de Major Sales/RN, Anteomar Pereira da Silva, CPF XXX.368.184-XX, Prefeito Municipal de São Tomé/RN, José Aracleide de Araújo, CPF XXX.168.414-XX, Prefeito Municipal de São Bento do Trairi/RN, Clécio da Câmara Azevedo, CPF XXX.060.624-XX, Prefeito Municipal de Bom Jesus/RN, e Jorge Eduardo de Carvalho Bezerra, CPF XXX.294.984-XX, Prefeito Municipal de Tangará/RN, todos gestores à época em que os recursos de precatórios do Fundef relativos à complementação do valor mínimo anual por aluno (VMAA) pela União foram resgatados em contas bancárias que não atendem aos critérios previstos no art. 17 da Lei 11.494/2007, para que, no prazo de 15 (quinze) dias, apresentem as razões de justificativa pelas irregularidades apontadas.
Com fundamento no art. 11 da Lei 8.443/92 e no art. 250, inciso IV, c/c o art. 237, parágrafo único, do RI/TCU, realizar audiência do Sr. José Marques Fernandes, CPF XXX.198.514-XX, Prefeito Municipal à época em que os recursos de precatórios do Fundef relativos à complementação do valor mínimo anual por aluno (VMAA) pela União foram transferidos para contas bancárias que não atendem aos critérios previstos no art. 17 da Lei 11.494/2007, para que, no prazo de 15 (quinze) dias, apresente as razões de justificativa pela irregularidade apontada.
Realizar audiência do prefeito do município de São Tomé/RN, Sr. Anteomar Pereira da Silva, CPF XXX.368.184-XX, com espeque no artigo 11 da Lei 8.443/92, a fim de que apresente, no prazo de 15 (quinze) dias, razões de justificativa acerca da aplicação irregular de recursos de precatórios do Fundef (R$ 108.000,00 em 08/12/2017 e R$ 37.957,51 em 20/12/2017) , em desobediência ao disposto no item 9.2 Acórdão 1824/2017-TCU-Plenário, Relator Min. Walton Alencar Rodrigues;
Realizar audiência do prefeito do município de Tangará/RN, Sr. José Eduardo de Carvalho, CPF XXX.294.984-XX, com espeque no artigo 11 da Lei 8.443/92, a fim de que apresente, no prazo de 15 (quinze) dias, razões de justificativa acerca da aplicação irregular de recursos de precatórios do Fundef, materializada pelo pagamento da folha salarial de professores, no valor de R$ 205.640,30, na data de 30/07/2018, em desobediência ao disposto no inc. I da medida cautelar referendada pelo Acórdão 1518/2018-TCU-Plenário, Relator Min. Augusto Sherman; 
Realizar audiência do prefeito do município de Apodi/RN, Sr. Alan Jefferson da Silveira Pinto, CPF XXX.599.814-XX, com espeque no artigo 11 da Lei 8.443/92, a fim de que apresente, no prazo de 15 (quinze) dias, razões de justificativa acerca da aplicação irregular de recursos de precatórios do Fundef, materializada pelo pagamento da folha salarial de professores, no valor de R$ 17.701,68, na data de 30/07/2018, em desobediência ao disposto no inc. I da medida cautelar referendada pelo Acórdão 1518/2018-TCU-Plenário, Relator Min. Augusto Sherman;
Realizar audiência do prefeito do município de São Bento do Trairi/RN, Sr. José Aracleide de Araújo, CPF XXX.168.414-XX, com espeque no artigo 11 da Lei 8.443/92, a fim de que apresente, no prazo de 15 (quinze) dias, razões de justificativa acerca da:
a)  aplicação irregular de recursos de precatórios do Fundef (R$ 285.548,76 em 27/09/2018 e R$ 34.916,44 em 28/09/2018) , em desobediência ao disposto no item 9.2 Acórdão 1824/2017-TCU-Plenário, Relator Min. Walton Alencar Rodrigues; e
b) aplicação irregular de recursos de precatórios do Fundef, materializada pelo pagamento da folha salarial de professores, no valor de R$ 107.244,76, na data de 27/9/2018, em desobediência ao disposto no inc. I da medida cautelar referendada pelo Acórdão 1518/2018-TCU-Plenário, Relator Min. Augusto Sherman.
Determinar à Superintendência da Caixa Econômica Federal em Brasília que encaminhe, no prazo de 15 (quinze) dias, extrato bancário da conta judicial, relativa ao PRC 173823-08.2017.4.01.9198 01 emitido em favor do escritório Germano Cardoso Soc. Ind. Advocacia.
Determinar aos municípios abaixo elencados, com supedâneo no art. 3º da Decisão Normativa TCU 57/2004, que adotem, no prazo de 30 (trinta) dias, as providências necessárias à recomposição aos cofres do Fundeb da referida municipalidade, com recursos próprios, do (s) valor (es) indevidamente utilizados, a seguir discriminado (s) , atualizado (s) monetariamente a partir da (s) data (s) indicada (s) , até a (s) data (s) do (s) efetivo (s) recolhimento (s) , abatendo-se, na oportunidade, a (s) quantia (s) eventualmente já ressarcida (s) na forma da legislação em vigor, encaminhando a este Tribunal, no mesmo prazo estipulado, a comprovação do referido recolhimento, sob pena de instauração do competente processo de tomada de contas especial:
	Município
	Descrição
	Valor (R$) 
	Data

	Apodi/RN
	Pagamento de folha salarial de professores
	17.701,68
	30/7/2018

	Areia Branca/RN
	Transferência para conta movimento do       município
	174.975,76
	17/12/2004

	Jardim de Angicos/RN
	Bloqueio judicial na conta específica
	994,71
	08/06/2015

	Lajes/RN
	Despesa não identificada
	77.735,00
	29/12/2015

		Despesa não identificada
	325,33
	08/7/2016

		Despesa não identificada
	23.700,00
	22/9/2016

		Despesa não identificada
	16.810,50
	30/9/2016

		Despesa não identificada
	378,372,02
	16/8/2017

	Major Sales/RN
	Despesa não identificada
	100.147,96
	27/1/2017

	Poço Branco/RN
	Despesa não identificada
	62.397,73
	23/12/2016

	São Bento do Trairi/RN
	Pagamento de folha salarial de professores
	107.244,76
	27/9/2018

		Despesa não identificada 
	285.548,76
	27/09/2018

		Despesa não identificada
	34.916,44
	28/09/2018

	São Gonçalo do Amarante/RN
	Compensação de tributos federais
	313.926,83
	2/1/2013

		Compensação de tributos federais
	246.421,76
	20/12/2012

		Compensação de tributos federais
	235.625,48
	1/2/2013

		Compensação de tributos federais
	378.537,41
	1/4/2013

		Compensação de tributos federais
	286.867,75
	25/7/2013

		Compensação de tributos federais
	311.627,30
	31/5/2013

		Compensação de tributos federais
	282.108,97
	1/7/2013

		Compensação de tributos federais
	329.152,86
	9/8/2013

		Compensação de tributos federais
	348.890,16
	5/9/2013

		Compensação de tributos federais
	348.641,72
	7/10/2013

		Compensação de tributos federais
	354.326,85
	21/9/2014

		Compensação de tributos federais
	357.489,96
	2/12/2013

		Compensação de tributos federais
	365.426,72
	23/9/2014

		Compensação de tributos federais
	279.783,65
	18/12/2013

		Compensação de tributos federais
	37.923,09
	13/2/2014

		Compensação de tributos federais
	432.544,90
	16/7/2014

	São Tomé/RN
	Despesa desconforme com o Fundef
	43.500,00
	8/9/2017

		Despesa desconforme com o Fundef
	29.977,91
	18/9/2017

		Despesa desconforme com o Fundef
	2.317,53
	13/10/2017

		Despesa não identificada
	108.000,00
	8/12/2017

		Despesa não identificada
	37.957,51
	20/12/2017

	Tangará/RN
	Despesa desconforme com o Fundef
	1.708,67
	8/9/2017

		Despesa desconforme com o Fundef
	6.075,00
	18/9/2017

		Pagamento de folha salarial de professores
	205.640,30
	30/7/2018

Dar ciência ao Fundo Nacional de Desenvolvimento da Educação acerca da necessidade da adoção de medidas cabíveis, junto ao ex-Prefeito do Município de:
a) Caiçara do Rio do Vento, Sr. Felipe Eloi Muller, CPF XXX.796.390-XX, e aos escritórios Monteiro e Monteiro Advogados e Associados (R$ 16.972,42) , CNPJ 35.542.612/0001-90, e Macedo Dantas e Ramalho Advocacia - EPP (R$ 16.972,42) , CNPJ 06.337.074/0001-02, com vistas à devolução, para a conta do Fundeb da referida municipalidade, dos valores referenciados, relativos ao pagamento de honorários advocatícios com recursos de precatórios do Fundef;
b)  Jardim de Angicos, Sr. Manoel Agnelo Bandeira Lima, CPF XXX.163.224-XX, e ao escritório Monteiro e Monteiro Advogados e Associados, CNPJ 35.542.612/0001-90, com vistas à devolução, para a conta do Fundeb da referida municipalidade, do valor de R$ 14.364,73, relativo ao pagamento de honorários advocatícios com recursos de precatórios do Fundef; e
c) Major Sales, Sra. Elce Mafaldo de Paiva Fernandes, CPF XXX.456.894-XX, e ao escritório Monteiro e Monteiro Advogados e Associados, CNPJ 35.542.612/0001-90, com vistas à devolução, para a conta do Fundeb da referida municipalidade, do valor de R$ 6.666,84, relativo ao pagamento de honorários advocatícios com recursos de precatórios do Fundef.
Dar ciência, aos Municípios de Areia Branca/RN, Bom Jesus/RN, Doutor Severiano/RN, Jardim de Angicos/RN, Lajes/RN, Nísia Floresta/RN, Poço Branco/RN e São Tomé/RN, que se constitui em irregularidade a utilização de precatórios, provenientes da diferença no cálculo da complementação devida pela União, no âmbito do Fundef, para pagamento a profissionais do magistério ou a quaisquer outros servidores públicos, a qualquer título, a exemplo de remuneração, salário, abono ou rateio, conforme disposto no Acórdão 2866/2018-TCU-Plenário, Relator Min. Walton Alencar Rodrigues.
Comunicar ao Tribunal de Contas do Estado do Rio Grande do Norte (TCE/RN) acerca da existência de indícios de pagamento indevido ou contratação irregular de advogados / escritórios advocatícios, com recursos municipais, relativos a precatórios do Fundef, nos municípios de Apodi, Areia Branca, Bom Jesus, Caiçara do Rio do Vento, Doutor Severiano Jardim de Angicos, Lajes, João Câmara, Major Sales, Nísia Floresta, Pedro Velho, Poço Branco, São Bento do Trairi, São Gonçalo do Amarante, Santo Antônio, São Tomé e Tangará.
269. 	    Encaminhar cópia da Deliberação que vier a ser proferida ao Tribunal de Contas do Estado do Rio Grande do Norte (TCE/RN) .

não há

Não atuou.

AUDITORIA. PRECATÓRIOS DO EXTINTO FUNDO DE MANUTENÇÃO E DESENVOLVIMENTO DO ENSINO FUNDAMENTAL E DE VALORIZAÇÃO DO MAGISTÉRIO (FUNDEF). MUNICÍPIOS DO RIO GRANDE DO NORTE. PAGAMENTOS INDEVIDOS DE HONORÁRIOS ADVOCATÍCIOS. DETERMINAÇÃO PARA AUTUAÇÃO DE TOMADAS DE CONTAS ESPECIAIS. VIOLAÇÃO DE MEDIDA CAUTELAR DO TCU. AUDIÊNCIA DE RESPONSÁVEIS. CIÊNCIA AOS DIVERSOS ÓRGÃOS ENVOLVIDOS.

RELATÓRIO DE AUDITORIA (RA)

Secretaria de Controle Externo da Educação (SecexEduc).

Trata-se de auditoria de conformidade realizada em Municípios do Estado do Rio Grande do Norte para verificar a aplicação dos recursos dos precatórios do extinto Fundo de Manutenção e Desenvolvimento do Ensino Fundamental e de Valorização do Magistério (Fundef) , abrangendo o período de 1/01/2017 a 30/11/2018.
	Esta fiscalização é parte de auditoria coordenada - TC Processo 018.130/2018-6 - que envolve diversos municípios de doze estados da Federação - Maranhão, Piauí, Ceará, Rio Grande do Norte, Paraíba, Pernambuco, Sergipe, Alagoas, Bahia, Pará, Amazonas e Minas Gerais, realizada em atendimento ao Acórdão 1824/2017-TCU-Plenário (de minha relatoria) .
	No referido decisum, proferido em sede de representação da lavra do Ministério Público Federal, Ministério Público do Estado do Maranhão e do Ministério Público de Contas do Tribunal de Contas do Estado do Maranhão (TC Processo 005.506/2017-4) , esta Corte firmou os seguintes entendimentos em relação aos recursos federais, destinados à complementação da União ao Fundef e ao Fundo de Manutenção e Desenvolvimento da Educação Básica e de Valorização dos Profissionais da Educação (Fundeb) :
9.2.2. aos recursos provenientes da complementação da União ao Fundef/Fundeb, ainda que oriundos de sentença judicial, devem ser aplicadas as seguintes regras:
[...]
9.2.2.2. utilização exclusiva na destinação prevista no art. 21, da Lei 11.494/2007, e na Constituição Federal, no art. 60 do ADCT;
9.2.3. a aplicação desses recursos fora da destinação, a que se refere o item 9.2.2.2 anterior, implica a imediata necessidade de recomposição do Erário, ensejando, à mingua da qual, a responsabilidade pessoal do gestor que deu causa ao desvio, na forma da Lei Orgânica do TCU;
9.2.4. a destinação de valores de precatórios relacionados a verbas do Fundef/Fundeb para o pagamento de honorários advocatícios é inconstitucional, por ser incompatível com o art. 60, do ADCT, com a redação conferida pela EC 14/1996, bem como é ilegal, por estar em desacordo com as disposições da Lei 11.494/2007; 
	Além disso, o referido aresto determinou à Segecex a realização de trabalho para verificar a aplicação desses recursos, autorizando sua realização em conjunto com outros órgãos da rede de controle (itens 9.4 e 9.10) . 
	Em sede de embargos de declaração, opostos contra essa decisão, o TCU esclareceu que (Acórdão 1962/2017-TCU-Plenário) :
9.2.1.2. a natureza extraordinária dos recursos advindos da complementação da União obtida pela via judicial afasta a subvinculação estabelecida no art. 22 da Lei 11.494/2007; 
	Posteriormente, no âmbito de representação da Secex/Educação (TC Processo 020.079/2018-4) , esta Corte, por meio do Acórdão 2866/2018-TCU-Plenário (também de minha relatoria) , firmou entendimento, em relação aos recursos recebidos a título de complementação da União no Fundef, reconhecidos judicialmente que:
9.2.1. além de não estarem submetidos à subvinculação de 60%, prevista no artigo 22 da Lei 11.494/2007, consoante o subitem 9.2.1.2, Acórdão 1962/2017-TCU-Plenário, não podem ser utilizados para pagamentos de rateios, abonos indenizatórios, passivos trabalhistas ou previdenciários, remunerações ordinárias, ou de outras denominações de mesma natureza, aos profissionais da educação;
9.2.2. podem ter sua aplicação definida em cronograma de despesas que se estenda por mais de um exercício financeiro, não estando sujeita ao limite temporal previsto no artigo 21, caput, da Lei 11.494/2007;
	Por ocasião dessa última decisão, esta Corte também recomendou aos entes beneficiários dos recursos que, previamente à utilização dos valores, elaborassem plano de aplicação compatível com as orientações contidas na deliberação, com o Plano Nacional de Educação, com os objetivos básicos das instituições educacionais e com os respectivos planos estaduais e municiais de educação, em linguagem clara, com informações precisas, indicando os valores envolvidos em cada ação/despesa planejada. 
	Ainda segundo a deliberação, tais planos deveriam ter ampla divulgação e ter sua elaboração e execução acompanhadas pelos respectivos conselhos do Fundeb. 
	Estima-se que o valor total relativo aos precatórios do Fundef, advindos do pagamento a menor da complementação da União, supere R$ 90 bilhões, sendo R$ 1.3bi relativos ao Estado do Rio Grande do Norte. 
	Este trabalho é ainda mais importante diante do preocupante cenário retratado nos Acórdãos 2.353/2018 e 2.018/2019, do Plenário, de minha relatoria, referentes ao acompanhamento do Plano Nacional de Educação (Lei 13.005/2014) , dos quais se estrai que, das 20 metas do plano, aproximadamente 13 delas tem risco alto ou médio de não atingimento.
	O volume de recursos fiscalizados alcançou o montante de R$ 28.938.669,59, correspondente ao valor total dos precatórios do Fundef já depositados a dezessete municípios potiguares: Apodi, Areia Branca, Bom Jesus, Caiçara do Rio do Vento, Doutor Severiano, Jardim de Angicos, João Câmara, Lajes, Major Sales, Nísia Floresta, Pedro Velho, Poço Branco, Santo Antônio, São Bento do Trairi, São Gonçalo do Amarante, São Tomé e Tangará. 
	Esta fiscalização buscou responder as seguintes questões:
Questão 1: Os recursos repassados aos municípios foram depositados em conta bancária do Fundeb ou outra conta criada exclusivamente com esse propósito? 
Questão 2: Os recursos estão sendo utilizados exclusivamente na manutenção e desenvolvimento do ensino para a educação básica? 
Questão 3: Foi observada a vedação à destinação de valores dos precatórios do Fundef para o pagamento de honorários advocatícios?
Questão 4: Os recursos recebidos pelo município em virtude dos precatórios do Fundef foram utilizados para pagamentos de remuneração de profissionais da educação básica? 
Subquestão 4.1) Qual percentual dos recursos recebidos foi utilizado para esse propósito? 
Subquestão 4.2) Qual foi a natureza (rubrica) dos pagamentos remuneratórios realizados pelo Município? 
Subquestão 4.3) Os pagamentos realizados foram destinados a profissionais da educação básica que estavam em efetivo exercício no ano em que a complementação da União foi a menor do devido?
	Foram identificados os seguintes achados:
	I) recursos de precatórios do Fundef não depositados em conta específica; 
	II) desvio de finalidade na aplicação de recursos advindos de precatórios do Fundef;
	III) pagamento de honorários advocatícios, em contratos celebrados por inexigibilidade de licitação indevida, com recursos dos precatórios do Fundef;
	IV) concessão de benefícios remuneratórios a profissionais da educação básica com recursos dos precatórios Fundef, sem respaldo legal ou decisão judicial/administrativa correspondente;
II
	Como apurado pela equipe de fiscalização, os Municípios de Major Sales, São Tomé, São Bento do Trairi, Bom Jesus, Tangará e Lajes depositaram e movimentaram recursos dos precatórios do Fundef em contas não específicas.
	Mesmo assim, para a maior parte dos recursos, a equipe conseguiu rastrear os gastos realizados, mediante o exame de extratos bancários e outros documentos comprobatórios da execução das despesas. 
	Para os valores cuja identificação do destino não foi possível ou gastos em finalidades alheias à manutenção e desenvolvimento do ensino, devem ser adotadas medidas para recomposição das contas e responsabilização dos gestores, conforme consignado a seguir. 
	Assim, deixo de realizar as audiências propostas pela equipe de fiscalização.
III
	Foram identificadas despesas irregulares ou não comprovação do destino dado aos recursos de precatórios do Fundef nos municípios de Areia Branca, Bom Jesus, Jardim de Angicos, Lajes, Major Sales, Poço Branco, São Bento do Trairi, São Gonçalo do Amarante, São Tomé e Tangará. 
	Em São Gonçalo do Amarante, foi realizada compensação de obrigações previdenciárias correntes devidas à União com os recursos dos precatórios, no valor de R$ 4.909.295,41, entre janeiro de 2013 e julho de 2014. 
	A equipe de fiscalização afastou devidamente os argumentos sobre a ocorrência de requerimentos da União para esse procedimento. Os documentos apresentados foram assinados após a 15ª parcela de compensação e diziam respeito a obrigações já vencidas, muitas já inscritas em Dívida Ativa.
	Ademais, as dívidas compensadas não eram relativas a manutenção e desenvolvimento do ensino, afastando qualquer possibilidade de utilização dos precatórios do Fundef para tal finalidade. 
	Cabe determinar aos municípios que restituam os valores aplicados indevidamente às contas específicas do Fundeb, sob pena de instauração das correspondentes tomada de contas especiais. 
	Nos municípios de São Tomé e São Bento do Trairi ocorreram despesas irregulares após ciência do Acórdão 1824/2017-TCU-Plenário, razão pela qual determino, além da recomposição, a audiência dos gestores responsáveis.
IV
	Como apurado pela equipe de auditoria, todos os municípios contrataram escritórios de advocacia, por meio de indevida inexigibilidade de licitação, com o objetivo de cobrarem da União as diferenças de complementação do Fundef.
	O ajuizamento de ação judicial para tal finalidade não se reveste de singularidade, tampouco os advogados contratados detinham notória especialização, requisitos necessários para contratação direta por meio de inexigibilidade, a qual é exceção à regra da licitação e apenas é admitida quando há impossibilidade de competição. 
	Tais contratações, por conseguinte, deveriam ter ocorrido após regular procedimento licitatório, com ampla possibilidade de participação dos interessados.
	Como a nulidade da licitação enseja a nulidade do próprio contrato, o que também se aplica ao procedimento de inexigibilidade, nos termos do art. 49, §§ 2º e 4º, da Lei de Licitações, referidos contratos de serviços advocatícios celebrados pelos municípios potiguares são nulos.
	Quanto à estipulação de honorários de êxito nas aludidas avenças, em sintonia com as conclusões da equipe de auditoria, verifico que contraria o art. 55, inciso III, da Lei 8.666/1993, que prevê, como cláusula essencial do contrato, a que estabelece e define o preço.
	Quase a totalidade dos municípios firmaram contratos com escritórios de advocacia prevendo remuneração honorária de 20% sobre o benefício proporcionado à prefeitura, ensejando pagamentos de elevada cifra por causas de baixa complexidade, em prejuízo da população.
	Não bastasse isso, os recursos advindos dos precatórios do Fundef devem ser utilizados, exclusivamente, em ações de manutenção e desenvolvimento do ensino para a educação básica pública, nos termos dos art. 60 do Ato das Disposições Constitucionais Transitórias (ADCT) , do art. 2º da Lei 9.424/1996, e do art. 21 da Lei 11.494/2007.
	Esse entendimento foi firmado pelo Plenário desta Corte por ocasião do Acórdão 1824/2017-TCU-Plenário. 
	É preciso destacar, contudo, que o pagamento de honorários advocatícios com recursos do Fundef, por não ser ação de manutenção e desenvolvimento do ensino (MDE) , é indevido, pelo menos, desde a promulgação da Emenda Constitucional 14/1996, que alterou o art. 60, do ADCT, e da entrada em vigor das Leis 9.394/1996 (LDB) e 9.424/1996 (Lei do Fundef) .
	Conquanto haja previsão, no art. 22, §4º, da Lei 8.906/1994, da possibilidade de retenção dos honorários advocatícios contratuais antes da expedição do precatório (regra geral) , o caso dos precatórios do Fundef é especial por se tratar de verbas constitucionalmente gravadas a finalidades da área da educação definidas em lei, o que impede o recebimento dos valores pelos advogados por meio desse procedimento.
	Os serviços advocatícios contratados de forma regular e a preço de mercado devem ser pagos com recursos que possam ter essa destinação.
	Nesse sentido também decidiu a 1ª Seção do Superior Tribunal de Justiça, no âmbito do Recurso Especial 1.703.697/PE (Relator o E. Ministro Og Fernandes) , cujo trecho da ementa da decisão aqui reproduzo:
7. Na execução, regra geral, é possível a requisição pelo patrono de reserva da quantia equivalente à obrigação estabelecida, entre si e o constituinte, para a prestação dos serviços advocatícios. A condição para isso é que o pleito seja realizado antes da expedição do precatório ou do mandado de levantamento, mediante a juntada do contrato. Orientação do STJ e do STF. 
8. Esse entendimento, todavia, não é aplicável quando os valores a que tem direito o constituinte se referem a verbas decorrentes de diferenças do FUNDEF que a União deixou de repassar aos Municípios a tempo e modo. 
9. O fato de determinada obrigação pecuniária não ter sido cumprida espontaneamente, mas somente após decisão judicial com trânsito em julgado, não descaracteriza a sua natureza nem a da prestação correspondente. Assim, uma vez que os valores relacionados ao FUNDEF, hoje FUNDEB, encontram-se constitucional e legalmente vinculados ao custeio da educação básica e à valorização do seu magistério, é vedada a sua utilização em despesa diversa, tais como os honorários advocatícios contratuais. 
10. Reconhecida a impossibilidade de aplicação da medida descrita no art. 22, § 4º, da Lei n. 8.906/1994 nas execuções contra a União em que se persigam quantias devidas ao FUNDEF/FUNDEB, deve o advogado credor, apesar de reconhecido o seu mérito profissional, buscar o seu crédito por outro meio.  
	Ainda sobre esse tema, o Tribunal, mediante Acórdão 2093/2020-TCU-Plenário, acolheu posicionamento por mim externado sobre a não procedência de teses apresentadas pelo Conselho Federal da Ordem dos Advogados do Brasil (CFOAB) . 
	Como consignei, pouco importa se os honorários contratuais foram fixados para o ajuizamento de ação de conhecimento ou meramente para a fase de execução de título judicial obtido pelo MPF, pois os contratos celebrados mediante inexigibilidade indevida são flagrantemente nulos.
	Ademais, os recursos federais dos precatórios do Fundef não podem ser utilizados para despesas alheias à manutenção e desenvolvimento do ensino e foram estabelecidas cláusulas de remuneração em afronta ao artigo 55, III, da Lei 8.666/1993.
	A diferenciação aventada pelo CFOAB poderá ser considerada pelos entes federados, em um segundo momento, após a restituição dos recursos do Fundef recebidos pelos advogados à conta específica e a anulação dos contratos, para o cálculo de eventual indenização aos causídicos, em valores de mercado, quando devida.
	A segunda tese afastada pelo Acórdão 2093/2020-TCU-Plenário foi a de que os advogados fariam jus ao destacamento dos honorários advocatícios dos precatórios do extinto Fundef até o limite do valor correspondente à parcela dos juros de mora da condenação.
	A decisão concluiu, com base em diversos fundamentos jurídicos e econômicos, que todas as parcelas da condenação (principal e acessórios) devem ser destinadas, necessariamente, para ações de manutenção e desenvolvimento do ensino básico (MDE) , pois os acessórios (os juros) têm a mesma natureza do principal e pertencem ao mesmo proprietário.
	Portanto, acolho a proposta da unidade técnica no sentido de que sejam constituídos processos apartados de tomada de contas especial para que se promova a citação solidária dos gestores signatários dos contratos advocatícios e dos escritórios de advocacia beneficiários dos recursos.
	Esse encaminhamento está em sintonia com os Acórdão 1285/2018-TCU-Plenário (Relator Ministro Benjamin Zymler) , 1.824/2017 - Plenário e 2553/2019 - Plenário (ambos de minha relatoria) .
	Nos termos do Acórdão 2093/2020-TCU-Plenário, as citações devem indicar, além da vedação constitucional e legal à utilização dos recursos do Fundef para pagamento dos honorários, a nulidade dos contratos, a falta de cláusula a estabelecer preço certo e o valor recebido muito acima dos valores de mercado.
	Quanto à nulidade dos contratos, também deverão ser ouvidos os Municípios contratantes, em homenagem aos princípios da ampla defesa e do contraditório.
	Divirjo do posicionamento da unidade técnica quanto à não instauração de TCE para os municípios de Caiçara do Rio do Vento, Jardim de Angicos, Major Sales, tendo em vista o somatório dos valores de honorários pagos com recursos de precatórios do Fundef situarem-se abaixo do montante fixado pela IN-TCU 71/2012, posto que os valores e responsáveis foram devidamente apurados na fiscalização e o referido limite, nos termos da primeira parte do caput do art. 6º, I, da IN TCU 71/2012, não é fator impeditivo para a instauração, processamento e julgamento da TCE. 
	No município de João Câmara, não foi possível confirmar o recebimento pelo escritório Germano Cardoso Soc. Ind. Advocacia, no valor previsto de R$1.832.204,23, devido à não apresentação de extrato da conta judicial de precatórios pela Agência da Caixa Econômica Federal. Assim, a instauração da TCE deve ser precedida de medida saneadora tendente a obter tal documento.
	No Município de Santo Antônio, que firmou contrato com Monteiro e Monteiro Advogados e Associados, o dano não se concretizou devido bloqueio judicial determinado na conta do precatório. Nesse caso, cabe comunicar ao FNDE e ao Tribunal de Contas do Estado do Rio Grande do Norte (TCE/RN) sobre a contratação irregular de escritório advocatício, para que adotem as pertinentes medidas de acompanhamento. 
	No Município de Doutor Severiano foi firmado contrato com Sylvio Cademartori Neto Assessorias, mas não se registrou pagamento do escritório com recursos do Fundef. Cabe, portanto, apenas dar ciência da contratação irregular ao FNDE e TCE/RN.  
V
	A equipe de auditoria verificou que os municípios de Apodi, Tangará e São Bento do Trairi, destinaram recursos dos precatórios do Fundef para pagamento dos profissionais da Secretaria de Educação, em desacordo com medida cautelar desta Corte de Contas. 
	A referida medida de urgência foi concedida em 27/6/2018, no âmbito do TC Processo 020.079/2018-4, referendada pelo Plenário em 4/7/2018 (Acórdão 1.518/2018) , nos seguintes termos:
determino, cautelarmente, nos termos do artigo 276, caput, do Regimento Interno/TCU, aos entes municipais e estaduais beneficiários de precatórios provenientes da diferença no cálculo da complementação devida pela União, no âmbito do Fundef, que se abstenham de utilizar tais recursos no pagamento a profissionais do magistério ou a quaisquer outros servidores públicos, a qualquer título, a exemplo de remuneração, salário, abono ou rateio, até que este Tribunal decida sobre o mérito das questões suscitadas no presente feito; 
	Como bem registrado pela equipe de fiscalização, essa decisão foi amplamente divulgada, até mesmo com publicação no site do FNDE na internet (peça 23, p. 60) .
	Dessa forma, acolho a proposta da unidade técnica de chamar em audiência os prefeitos responsáveis pelo descumprimento da decisão cautelar. 
	A equipe de auditoria identificou, ainda, que os outros municípios auditados realizaram pagamentos de remuneração ordinária de profissionais da educação básica antes da prolação da referida medida cautelar.
	Em sintonia com o voto condutor do Acórdão 2553/2019-TCU-Plenário, pode ser aceito o pagamento de remuneração ordinária desses profissionais da educação, ocorrido antes da aludida cautelar, com os recursos extraordinários dos precatórios do Fundef. 
	Nesse sentido, aduzi naqueles autos:
Acolho esse entendimento apenas em relação ao pagamento de remunerações ordinárias, sobretudo porque, embora contrarie a melhor interpretação, a qual prima pela consecução dos objetivos básicos das instituições educacionais (art. 70, caput, da LDB) , de fato, até o TCU firmar seu entendimento, havia controvérsia quanto à possibilidade desse pagamento, com os recursos dos precatórios, aos profissionais da educação, considerando a literalidade do inciso I, do art. 70, da LDB. 
O próprio Fundo Nacional de Desenvolvimento da Educação (FNDE) , manifestou-se de forma favorável à possibilidade de utilização dos recursos dos precatórios do Fundef para pagamento de remuneração ordinária dos profissionais (TC Processo 020.079/2018-4) .
	Ante o exposto, voto por que o Tribunal adote o Acórdão que ora submeto à apreciação deste Colegiado.
TCU, Sala das Sessões Ministro Luciano Brandão Alves de Souza, em 21 de outubro de 2020.
.
WALTON ALENCAR RODRIGUES 
Relator